ACORDAO-COMPLETO-2587659

ACÓRDÃO 992/2023 ATA 20/2023 - PLENÁRIO

VISTOS, relatados e discutidos estes autos de denúncia, com pedido de concessão de medida cautelar, a respeito de possíveis irregularidades ocorridas no Pregão Eletrônico 158/2021, sob a responsabilidade de Hospital Central do Exército (HCE) ;
ACORDAM os Ministros do Tribunal de Contas da União, reunidos em sessão do Plenário, diante das razões expostas pelo Relator, em:
9.1. conhecer da denúncia, satisfeitos os requisitos de admissibilidade constantes nos arts. 234 e 235, do Regimento Interno deste Tribunal, e no art. 103, § 1º, da Resolução-TCU 259/2014, para, no mérito, considerá-la parcialmente procedente;
9.2. indeferir o pedido de concessão de medida cautelar formulado pelo denunciante;
9.3. determinar ao Hospital Central do Exército (HCE) , com fundamento no art. 4º, inciso I, da Resolução-TCU 315/2020, instaure procedimento administrativo visando a realização de licitação para a contratação dos serviços de manutenção preventiva e corretiva dos equipamentos de transporte vertical (elevadores de passageiros e monta-cargas) instalados nas dependências do HCE, mantendo vigente o Contrato 23/2022, firmado com a empresa CMA Elevadores Ltda., somente até a conclusão do novo certame, mediante estabelecimento de cláusula resolutiva no termo aditivo a ser firmado, informando ao TCU, no prazo de 15 (quinze) dias, os encaminhamentos realizados, tendo em vista a ocorrência das seguintes irregularidades no âmbito do Pregão Eletrônico 158/2021:
9.3.1. exigência, para fins de qualificação técnica, de comprovação de registro válido da contratada e/ou de seu responsável técnico, na Gerência de Engenharia Mecânica da Companhia Municipal de Iluminação Pública (GEM-Rioluz) , como firma projetista, instaladora e conservadora de sistemas de Ar-Condicionado e Ventilação Mecânica (item 9.11.4.3 do edital) , que se refere a serviços estranhos ao objeto do certame definido como manutenção de equipamentos de transporte vertical, haja vista que a exigência restringe a competitividade da licitação e impede a obtenção da proposta mais vantajosa, em afronta ao art. 3º da Lei 8.666/1993, e caracteriza direcionamento do certame, por beneficiar empresa que tenha tal registro;
9.3.2. inclusão, no item 8.2.1 do termo de referência do edital, como obrigação a cargo da empresa contratada, de serviços referentes à climatização das casas de máquinas (instalação e manutenção) , considerando ser estranho ao objeto da licitação definido como manutenção de equipamentos de transporte vertical (elevadores de passageiros e monta-cargas) , em afronta o art. 3º, § 1º, inciso I, da Lei 8.666/1993, agravado pelo fato de, por meio do Pregão Eletrônico 95/2021, ter sido realizada licitação pelo HCE para contratação da prestação de serviços de manutenção dos sistemas de climatização do HCE; 
9.3.3. manutenção dos serviços de climatização nas casas de máquinas no objeto da contratação e da exigência contida no item 9.11.4.3 do edital, apesar de o pregoeiro ter acatado parcialmente as alegações apesentadas em sede de impugnação pela empresa Elevator Manutenção e Conservação de Elevadores Ltda., e afirmado que a exigência deveria estar em consonância com a Lei Municipal 2.743, de 7/1/1999, que dispõe sobre a fabricação, instalação e conservação de aparelhos de transporte no Município do Rio de Janeiro, o que levaria à conclusão de que se tratava de exigência ilegal, tendo em vista o seu caráter restritivo e a possibilidade de direcionamento do certame, em violação ao art. 3º da Lei 8.666/1993; 
9.3.4. exigência de postos de trabalho com dedicação exclusiva e/ou número de horas mensais, conforme item 10.2.12 do termo de referência e Anexo II do edital, em detrimento de forma que permite a mensuração por resultados para o pagamento da contratada, sem as devidas justificativas, demonstrando, de forma individualizada, para cada posto de trabalho exigido, que é o modelo mais vantajoso para a Administração, em afronta ao Anexo V da IN - Seges/MP 5/2017 e à jurisprudência do TCU;
9.3.5. ausência de levantamento, com base em consumo de anos anteriores, que justificasse a lista de materiais que consta do Anexo XI do edital, inclusive quanto ao preço individualizado de cada item previsto, o que pode ter contribuído para o superdimensionamento do valor estimado da contratação, configura violação ao princípio da economicidade e ao art. 3º da Lei 8.666/1993;
9.3.6. falha na pesquisa de preços que embasou o valor estimado da contratação, uma vez que foi realizada apenas por meio de consulta a fornecedores, em afronta à IN - Seges/ME 65/2021 e à jurisprudência do TCU; 
9.3.7. inserção do custo estimado com peças, no valor total estimado da contratação, sem estar fundamentado no consumo de anos anteriores, o que pode ter contribuído para o superdimensionamento do valor estimado da contratação e viola o art. 3º da Lei 8.666/1993 e o princípio da economicidade;
9.4. determinar à AudContratações que monitore a determinação do item 9.3; 
9.5. realizar a audiência dos responsáveis a seguir indicados, com fundamento no art. 43, inciso II, da Lei 8.443/1992 e art. 250, inciso IV, c/c art. 234, § 4º, do Regimento Interno/TCU, para que, no prazo de até 15 (quinze) dias, apresentem razões de justificativa pelas irregularidades indicadas: 
9.5.1. Irregularidade: exigência, para fins de qualificação técnica (item 9.11.4.3 do Edital) , de comprovação de registro válido da contratada e/ou de seu responsável técnico na GEM-Rioluz, como firma projetista, instaladora e conservadora de sistemas de Ar-Condicionado e Ventilação Mecânica, que se refere a serviços estranhos ao objeto do certame que trata de manutenção de equipamentos de transporte vertical, em afronta ao art. 3º, § 1º, inciso I, c/c art. 30, inciso II, da Lei 8.666/1993;
9.5.1.1. Responsável: Coronel Gesser Gomes de Mattos (XXX.422.247-XX) , como Chefe da Subseção de Engenharia do HCE de 27/1/2020 a 4/4/2022, elaborou os Estudos Técnicos Preliminares do Pregão Eletrônico 158/2021, que exigia que a contratada apresentasse registro válido como firma projetista, instaladora e conservadora de sistemas de Ar Condicionado e Ventilação Mecânica (item 9.11.4.3 do Edital) , que se refere a serviços estranhos ao objeto do certame que trata de manutenção de equipamentos de transporte vertical;
9.5.1.2. Responsável: 1º Sargento do Exército Marcos Adelino da Silva Junior (XXX.563.327-XX) , como Auxiliar da Seção de Planejamento e Pesquisa de Mercado de janeiro de 2021 a fevereiro de 2022, elaborou o Termo de Referência do Pregão Eletrônico 158/2021, que exigia que a contratada apresentasse registro válido como firma projetista, instaladora e conservadora de sistemas de Ar-Condicionado e Ventilação Mecânica (item 9.11.4.3 do Edital) , que se refere a serviços estranhos ao objeto do certame que trata de manutenção de equipamentos de transporte vertical;
9.5.1.3. Responsável: Coronel Luiz Cláudio Alves da Silva (XXX.778.288-XX) , como Ordenador de despesas do HCE durante a realização do PE 158/2021, aprovou o Termo de Referência e autorizou a realização do Pregão Eletrônico, cujo edital continha exigência, para fins de qualificação técnica (item 9.11.4.3 do Edital) , de comprovação de registro válido da contratada e/ou de seu responsável técnico na GEM-Rioluz, como firma projetista, instaladora e conservadora de sistemas de Ar Condicionado e Ventilação Mecânica, que se refere a serviços estranhos ao objeto do certame que trata de manutenção de equipamentos de transporte vertical;
9.5.2. Irregularidade: inclusão, no item 8.2.1 do Termo de Referência do Edital do Pregão Eletrônico 158/2021, como obrigação a cargo da empresa contratada, da prestação de serviços referentes à climatização das casas de máquinas dos edifícios do HCE, considerando ser estranho ao objeto da licitação definido como manutenção de equipamentos de transporte vertical (elevadores de passageiros e monta-cargas) , em afronta ao art. 3º, § 1º, inciso I, da Lei 8.666/1993, e agravado pelo fato de, por meio do Pregão Eletrônico 95/2021, ter sido realizada licitação pelo HCE para contratação da prestação de serviços de climatização em suas dependências, o que evidencia a falha no planejamento das duas licitações (PE 95/2021 e 158/2021) ;
9.5.2.1. Responsável: Coronel Gesser Gomes de Mattos (XXX.422.247-XX, como Chefe da Subseção de Engenharia do HCE de 27/1/2020 a 4/4/2022, elaborou os Estudos Técnicos Preliminares do Pregão Eletrônico 158/2021, que exigiu, no item 8.2.1 do Termo de Referência, que a empresa contratada prestasse serviços referentes à climatização das casas de máquinas dos edifícios do HCE, considerando ser estranho ao objeto da licitação definido como manutenção de equipamentos de transporte vertical (elevadores de passageiros e monta-cargas) , agravado pelo fato de, por meio do Pregão Eletrônico 95/2021, ter sido realizada licitação pelo HCE para contratação da prestação de serviços de climatização em suas dependências, o que evidencia a falha no planejamento das duas licitações;
9.5.2.2. Responsável: 1º Sargento do Exército Marcos Adelino da Silva Junior (XXX.563.327-XX) , como Auxiliar da Seção de Planejamento e Pesquisa de Mercado de janeiro de 2021 a fevereiro de 2022, elaborou o Termo de Referência do Pregão Eletrônico 158/2021, que exigiu, em seu item 8.2.1, que a empresa contratada prestasse serviços referentes à climatização das casas de máquinas dos edifícios do HCE, considerando ser estranho ao objeto da licitação definido como manutenção de equipamentos de transporte vertical (elevadores de passageiros e monta-cargas) , agravado pelo fato de, por meio do Pregão Eletrônico 95/2021, ter sido realizada licitação pelo HCE para contratação da prestação de serviços de climatização em suas dependências, o que evidencia a falha no planejamento das duas licitações;
9.5.2.3. Responsável: Coronel Luiz Cláudio Alves da Silva (XXX.778.288-XX) , como Ordenador de despesas do HCE durante a realização do PE 158/2021, aprovou o Termo de Referência e autorizou a realização do Pregão Eletrônico 158/2021, que exigiu, em seu item 8.2.1, que a empresa contratada prestasse serviços referentes à climatização das casas de máquinas dos edifícios do HCE, considerando ser estranho ao objeto da licitação definido como manutenção de equipamentos de transporte vertical (elevadores de passageiros e monta-cargas) , agravado pelo fato de, por meio do Pregão Eletrônico 95/2021, ter sido realizada licitação pelo HCE para contratação da prestação de serviços de climatização em suas dependências, o que evidencia a falha no planejamento das duas licitações;
9.5.3. Irregularidade: exigência de postos de trabalho (item 10.2.12 do Termo de Referência e Anexo II do edital) , em detrimento do formato que permite a mensuração por resultados para pagamento da contratada, sem as devidas justificativas, e ainda, considerando que, para atendimento de situações urgentes/emergenciais, como o resgate imediato de pessoas "presas" nos equipamentos, bastaria a presença de mecânico plantonista, em quantitativo equivalente à demanda, com estabelecimento de prazos para atendimento pela empresa de chamados para manutenções corretivas, em afronta ao Anexo V da IN - Seges/MP 5/2017;
9.5.3.1. Responsável: Coronel Gesser Gomes de Mattos (XXX.422.247-XX) , como Chefe da Subseção de Engenharia do HCE de 27/1/2020 a 4/4/2022, elaborou os Estudos Técnicos Preliminares e o Projeto Básico do Pregão Eletrônico 158/2021, contendo postos de trabalho (item 10.2.12 do Termo de Referência e Anexo II do edital) , em detrimento do formato que permite a mensuração por resultados para pagamento da contratada, sem as devidas justificativas, e ainda, considerando que, para atendimento de situações urgentes/emergenciais, como o resgate imediato de pessoas "presas" nos equipamentos, bastaria a presença de mecânico plantonista, em quantitativo equivalente à demanda, com estabelecimento de prazos para atendimento pela empresa de chamados para manutenções corretivas;
9.5.3.2. Responsável: 1º Sargento do Exército Marcos Adelino da Silva Junior (XXX.563.327-XX) , como Auxiliar da Seção de Planejamento e Pesquisa de Mercado de janeiro de 2021 a fevereiro de 2022, elaborou o Termo de Referência do Pregão Eletrônico 158/2021, contendo postos de trabalho (item 10.2.12 do Termo de Referência e Anexo II do edital) , em detrimento do formato que permite a mensuração por resultados para pagamento da contratada, sem as devidas justificativas, e ainda, considerando que, para atendimento de situações urgentes/emergenciais, como o resgate imediato de pessoas "presas" nos equipamentos, bastaria a presença de mecânico plantonista, em quantitativo equivalente à demanda, com estabelecimento de prazos para atendimento pela empresa de chamados para manutenções corretivas;
9.5.3.3. Responsável: Coronel Luiz Cláudio Alves da Silva (XXX.778.288-XX) , como Ordenador de despesas do HCE durante a realização do PE 158/2021, aprovou o Termo de Referência e autorizou a realização do Pregão Eletrônico 158/2021, contendo postos de trabalho (item 10.2.12 do Termo de Referência e Anexo II do edital) , em detrimento do formato que permite a mensuração por resultados para pagamento da contratada, sem as devidas justificativas, e ainda, considerando que, para atendimento de situações urgentes/emergenciais, como o resgate imediato de pessoas "presas" nos equipamentos, bastaria a presença de mecânico plantonista, em quantitativo equivalente à demanda, com estabelecimento de prazos para atendimento pela empresa de chamados para manutenções corretivas;
9.5.4. Irregularidade: Pesquisa de preços incompleta, realizada exclusivamente junto a fornecedores. Fundamentação legal: art. 5º, § 1º, da IN - Seges/ME 65/2021 e jurisprudência do TCU (Acórdão 2816/2014-TCU-Plenário) ;
9.5.4.1. Responsável: 1º Sargento Marcos Adelino da Silva Júnior (XXX.563.327-XX) , como Auxiliar da Seção de Planejamento e Pesquisa de Mercado de janeiro de 2021 a fevereiro de 2022, elaborou pesquisa de preços incompleta no âmbito do Pregão Eletrônico 158/2021, realizada exclusivamente junto a fornecedores;
9.5.5. Irregularidade: Inserção de lista de materiais (Anexo XI do Edital) sem a realização de levantamento, com base em consumo de anos anteriores, que justificasse os itens ali inseridos, em afronta ao art. 3º da Lei 8.666/1993 e ao princípio da economicidade;
9.5.5.1. Responsável: Coronel Gesser Gomes de Mattos (XXX.422.247-XX) , como Chefe da Subseção de Engenharia do HCE de 27/1/2020 a 4/4/2022, elaborou os Estudos Técnicos Preliminares e o Projeto Básico do Pregão Eletrônico 158/2021, que continha lista de materiais (Anexo XI do Edital) sem que houvesse sido realizado levantamento, com base em consumo de anos anteriores, que justificasse os itens ali previstos;
9.5.5.2. Responsável: 1º Sargento do Exército Marcos Adelino da Silva Junior (XXX.563.327-XX) , como Auxiliar da Seção de Planejamento e Pesquisa de Mercado de janeiro de 2021 a fevereiro de 2022, elaborou o Termo de Referência do Pregão Eletrônico 158/2021, que continha lista de materiais (Anexo XI do Edital) sem que houvesse sido realizado levantamento, com base em consumo de anos anteriores, que justificasse os itens ali previstos;
9.5.5.3. Responsável: Coronel Luiz Cláudio Alves da Silva (XXX.778.288-XX) , como Ordenador de despesas do HCE durante a realização do PE 158/2021, aprovou o Termo de Referência e autorizou a realização do Pregão Eletrônico 158/2021, que continha lista de materiais (Anexo XI do Edital) sem que houvesse sido realizado levantamento, com base em consumo de anos anteriores, que justificasse os itens ali previstos.
9.6. encaminhar cópia desta deliberação aos responsáveis Coronel Gesser Gomes de Mattos (XXX.422.247-XX) , Sargento Marcos Adelino da Silva Júnior (XXX.563.327-XX) e Coronel Luiz Claudio Alves da Silva (XXX.778.288-XX) , para fins de subsidiar suas manifestações.
9.7. deferir o pedido formulado pela CMA Elevadores Ltda., de ser considerada como parte interessada no processo, nos termos do art. 146 do Regimento Interno deste Tribunal; 
9.8. notificar o Hospital Central do Exército e o denunciante sobre este acórdão; 
9.9. levantar o sigilo que recai sobre as peças destes autos, à exceção daquelas que contenham informação pessoal do denunciante, nos termos dos arts. 104, § 1º, e 108, parágrafo único, da Resolução-TCU 259/2014.

Denúncia a respeito de possíveis irregularidades ocorridas em pregão eletrônico que tinha por objeto a contratação de empresa especializada na manutenção preventiva e corretiva dos elevadores de passageiros e monta-cargas instalados nas dependências do Hospital Central do Exército (HCE).

Hospital Central do Exército.

3. Interessados/Responsáveis:
3.1. Interessado: Identidade preservada (art. 55, caput, da Lei n. 8.443/1992).
3.2. Responsável: Identidade preservada (art. 55, caput, da Lei n. 8.443/1992).

13.1. Ministros presentes: Bruno Dantas (Presidente), Aroldo Cedraz, Vital do Rêgo (Relator), Jorge Oliveira e Antonio Anastasia.
13.2. Ministro-Substituto convocado: Marcos Bemquerer Costa.

VITAL DO RÊGO

Trata-se de denúncia a respeito de possíveis irregularidades ocorridas no Pregão 158/2021, conduzido pelo Hospital Central do Exército (HCE) , que resultou na assinatura do Contrato 23/2022, datado de 1º/6/2022, pelo valor de R$ 1.925.000,00, tendo por objeto a contratação de empresa especializada na manutenção preventiva e corretiva dos equipamentos de transporte vertical (elevadores de passageiros e monta-cargas) instalados nas suas dependências, com fornecimento de materiais de consumo, peças de reposição, componentes e/ou acessórios e mão de obra técnica, bem como toda a infraestrutura que abrange os equipamentos.
2.	A Unidade de Auditoria Especializada em Contratações - AudContratações elaborou a instrução preliminar (peça 54) que teve a anuência do corpo dirigente da unidade técnica (peças 5556) , a seguir transcrita com os ajustes de forma pertinentes:
INTRODUÇÃO
Trata-se de denúncia a respeito de possíveis irregularidades ocorridas no pregão 158/2021 sob a responsabilidade de Hospital Central do Exército - HCE, com valor homologado de R$ 1.925.000,00, cujo objeto é a contratação de empresa especializada na manutenção preventiva e corretiva dos equipamentos de transporte vertical (elevadores de passageiros e monta-cargas) instalados nas dependências do Hospital Central do Exército, com fornecimento de materiais de consumo, peças de reposição, componentes e/ou acessórios e mão de obra técnica, bem como toda a infraestrutura que abrange os equipamentos.
Seguem abaixo informações adicionais sobre o certame:
Situação: homologado;
Valor homologado: R$ 1.925.000,00 (peça 44) ;
A licitação em tela não envolve registro de preço;
Em consulta realizada na página do HCE, não foi possível obter informações relativas à assinatura do contrato decorrente da licitação. No campo supostamente destinado a informar os contratos assinados, constam somente informações quanto aos planos de contratações para 2022 e 2023. Tampouco foi possível localizar dados referentes ao PE 158/2021, na aba relativa às licitações conduzidas pelo órgão (peça 45) ; e
Houve dois pedidos de impugnação do edital conforme peças 46 e 47.  
O denunciante alega, em suma, a ocorrência das seguintes irregularidades: 
foi exigido, como comprovação de capacidade técnico-operacional (item 9.11.4.3 do edital) , o registro, junto à Gerência de Engenharia Mecânica do Rio de Janeiro (GEM-RIOLUZ) , de atividade distinta do objeto do certame (peça 1, p. 3-5) ;
em resposta à impugnação que questionava tal exigência, o pregoeiro admitiu a falha no edital, registrando acatar parcialmente o questionamento, levando a crer que o edital seria retificado quanto a esse ponto. Contudo, o edital foi republicado mantendo a mencionada exigência e alterando somente a numeração do item no corpo do texto (peça 1, p. 5) 
durante a sessão pública, somente uma empresa apresentou proposta, o que resultou na ausência de disputa e na inexpressiva redução do valor estimado, valor esse que já estava superdimensionado (peça 1, p. 6) ;
apresenta tabela comparativa, alegando que, nos pregões anteriores realizados pelo HCE para o mesmo objeto e sem a mencionada exigência, houve competitividade e os valores alcançados foram significativamente inferiores aos apurados no PE 158/2021 (peça 1, p. 6-7) ;
o valor unitário por elevador obtido no PE 158/2021 foi de R$ 96.250,00, sendo que o próprio HCE, mediante o PE 113/2018, obteve o valor unitário de R$ 34.128,29 (peça 1, p. 6) ;
afirma que é indevida a exigência de registro para prestação de serviços em sistemas de ar condicionado, na forma do subitem 9.11.4.3 do edital, para um certame que tem como objeto a prestação de serviços de manutenção de elevadores, ressaltando que, caso o HCE tivesse a necessidade de contratação de serviços tão distintos, poderia ter lançado edital com o objeto dividido em itens (ar condicionado e elevadores) , na forma orientada pela Súmula TCU 247 (peça 1, p. 10-11) ; e
ao final requer: a concessão da cautelar, no sentido de suspender o PE 158/2021, e, no mérito, a procedência da representação, com a republicação do edital sem a exigência contida no subitem 9.11.4.3. 
Afirma ainda que existirá dano irreversível para a administração pública caso o TCU não suspenda imediatamente o objeto, em razão da restrição à competitividade e da não obtenção da proposta mais vantajosa, em decorrência da inserção de exigência indevida. 
Não foram registradas solicitações adicionais.
EXAME DE ADMISSIBILIDADE
Inicialmente, deve-se registrar que a denúncia preenche os requisitos de admissibilidade constantes no art. 235 do Regimento Interno do TCU, haja vista a matéria ser de competência do Tribunal, referir-se a responsável sujeito a sua jurisdição, estar redigida em linguagem clara e objetiva, conter nome legível, qualificação e endereço do denunciante, bem como encontrar-se acompanhada de suficientes indícios concernentes à irregularidade ou ilegalidade.
Destaca-se que os recursos empregados na licitação são de origem federal, oriundos de aplicação direta de recurso federal.
Além disso, o autor, cuja qualificação é cidadão, possui legitimidade para representar ao Tribunal, consoante disposto no art. 113, § 1º, da Lei 8.666/1993, c/c o art. 237 do Regimento Interno/TCU.
Ainda, conforme dispõe o art. 103, § 1º, in fine, da Resolução - TCU 259/2014, verifica-se a existência do interesse público no trato das supostas irregularidades, tendo em vista que, caso confirmadas, restará configurada restrição indevida à competição.
Dessa forma, a denúncia poderá ser conhecida, por estarem presentes todos os requisitos de admissibilidade constantes nos arts. 234 e 235, do Regimento Interno/TCU, e no art. 103, § 1º, da Resolução - TCU 259/2014.
EXAME SUMÁRIO 
Na oportunidade, deixa-se de proceder ao exame sumário previsto no caput do art. 106 da Resolução - TCU 259/2014, dando-se prosseguimento ao processo, consoante permissivo constante do §5º do aludido artigo, visto que relevante e necessária a atuação direta deste Tribunal no caso concreto, uma vez que, a teor do que prescreve o art. 106, §7º, I, da precitada resolução, a matéria de fundo tratada nos presentes autos tende a agregar valor à construção de jurisprudência sobre a tese discutida e/ou os fatos trazidos são considerados de alto risco, relevância ou materialidade.
EXAME TÉCNICO 
Análise dos pressupostos para adoção de medida cautelar
Consoante o art. 276 do Regimento Interno/TCU, o Relator poderá, em caso de urgência, de fundado receio de grave lesão ao Erário, ao interesse público, ou de risco de ineficácia da decisão de mérito, de ofício ou mediante provocação, adotar medida cautelar, determinando a suspensão do procedimento impugnado, até que o Tribunal julgue o mérito da questão. Tal providência deverá ser adotada quando presentes os pressupostos da plausibilidade jurídica e do perigo da demora.
I.1.  Perigo da demora
Está configurado o pressuposto do perigo da demora por se tratar de contratação não decorrente de registro de preços, cujo contrato está na iminência de ser assinado.
I.2.  Perigo da demora reverso
Não há como concluir acerca da presença do pressuposto, uma vez que não há informações quanto à existência e vigência de contrato para o mesmo objeto, de forma a evitar a descontinuidade na prestação dos serviços, que são essenciais ao funcionamento da UJ. 
I.3.  Plausibilidade jurídica
A partir das alegações do denunciante foram identificadas as seguintes irregularidades:
I.3.1.  Exigência de comprovação de aptidão técnica de execução de serviço que não faz parte do objeto do certame
Fundamento legal ou jurisprudencial: art. 3º da Lei 8.666/1993 e principio da isonomia 	
Análise:
Da inserção de exigência indevida de comprovação de aptidão técnica
O denunciante relata que o edital do PE 158/2021 contém requisito de qualificação técnica que compromete a competitividade do certame e que impediu a participação de diversas empresas do ramo na disputa, o que exige a atuação deste Tribunal. 
Explica que o certame em análise tem como objeto a prestação de serviços de manutenção de elevadores e monta-cargas, mas que foi exigida, como demonstração de capacidade técnica, a apresentação de registro ou licença para a prestação de serviços em sistemas de ar condicionado e ventilação mecânica, que não guardam qualquer relação com o objeto do certame: 
1. DO OBJETO (peça 4, p. 2) 
1.1. O objeto da presente licitação é a escolha da proposta mais vantajosa para a contratação de empresa especializada para manutenção preventiva e corretiva dos equipamentos de transporte vertical (elevadores de passageiros e monta-cargas) instalados nas dependências do hospital central do exército, empregando as melhores práticas de manutenção preditiva, preventiva e corretiva com fornecimento de materiais de consumo, peças de reposição, componentes e/ou acessórios e mão de obra técnica, conforme condições, quantidades e exigências estabelecidas neste edital e seus anexos.
9.11.	Qualificação Técnica (peça 4, p. 25) :
9.11.1.	Comprovação de aptidão para a prestação dos serviços em características, quantidades e prazos compatíveis com o objeto desta licitação, ou com o item pertinente, mediante a apresentação de atestado (s) fornecido (s) por pessoas jurídicas de direito público ou privado.
9.11.2.1.	Para fins da comprovação de que trata este subitem, os atestados deverão dizer respeito a serviços executados com as seguintes características mínimas constantes no Edital e anexos:
9.11.2.1.1.	Os atestados deverão referir-se a serviços prestados no âmbito de sua atividade econômica principal ou secundária especificadas no contrato social vigente;
9.11.2.1.2.	Somente serão aceitos atestados expedidos após a conclusão do contrato ou se decorrido, pelo menos, um ano do início de sua execução, exceto se firmado para ser executado em prazo inferior, conforme item 10.8 do Anexo VII-A da IN SEGES/MP n. 5, de 2017.  
9.11.2.1.3.	Para a comprovação da experiência mínima de 02 (dois) anos, será aceito o somatório de atestados de períodos diferentes, não havendo obrigatoriedade de os dois anos serem ininterruptos, conforme item 10.7.1 do Anexo VII-A da IN SEGES/MPDG n. 5/2017. Cabe ressaltar que os mesmos devem contemplar execuções em períodos distintos, haja vista que os períodos concomitantes serão computados uma única vez.
9.11.2.1.4.	Poderá ser admitida, para fins de comprovação de quantitativo mínimo do serviço, a apresentação de diferentes atestados de serviços executados de forma concomitante, pois essa situação se equivale, para fins de comprovação de capacidade técnico-operacional, a uma única contratação, nos termos do item 10.9 do Anexo VII-A da IN SEGES/MP n. 5/2017.
9.11.2.1.5.	O licitante disponibilizará todas as informações necessárias à comprovação da legitimidade dos atestados apresentados, apresentando, dentre outros documentos, cópia do contrato que deu suporte à contratação, endereço atual da contratante e local em que foram prestados os serviços, consoante o disposto no item 10.10 do Anexo VII-A da IN SEGES/MP n. 5/2017.
9.11.2.1.6.	Na contratação de serviços continuados com mais de 40 (quarenta) postos, o licitante deverá comprovar que tenha executado contrato com um mínimo de 50% (cinquenta por cento) do número de postos de trabalho a serem contratados. 
9.11.2.1.7.	Quando o número de postos de trabalho a ser contratado for igual ou inferior a 40 (quarenta) , o licitante deverá comprovar que tenha executado contrato (s) em número de postos equivalentes ao da contratação, conforme exigido na alínea c2 do item 10.6 do Anexo VII-A da IN SEGES/MP n. 5/2017.
9.11.2.1.8.	Para a comprovação do número mínimo de postos exigido, será aceito o somatório de atestados que comprovem que o licitante gerencia ou gerenciou serviços de terceirização compatíveis com o objeto licitado, nos termos do item 10.7 do Anexo VII-A da IN SEGES/MP n. 5/2017.
9.11.3.	Registro ou Inscrição na Entidade Profissional Competente:
9.11.3.1.	Comprovante de registro ou inscrição da Contratada no respectivo Conselho Regional de Engenharia e Agronomia (CREA) ;
9.11.4.	Capacidade Técnica Operacional (Pessoa Jurídica) :
9.11.4.1.	Comprovação em nome da Contratada de aptidão para desempenho de atividade pertinente e compatível com o objeto, comprovada através de no mínimo 01 (um) Atestado de Responsabilidade Técnica, fornecido por Pessoa Jurídica de Direito Público ou Privado, devidamente certificado pela entidade profissional competente, na forma do art. 30, II, c/c § 1º da Lei 8.666/93, comprovando ter executado as parcelas de maior relevância do objeto.
9.11.4.2.	Comprovação de registro da contratada na GEM-RIOLUZ (Gerência de Engenharia Mecânica) , nos termos da Lei Municipal (RJ) nº 2.743, de 7 de janeiro de 1999 (que dispõe sobre instalação e conservação de aparelhos de transporte;
9.11.4.3.	Comprovação de registro da contratada e/ou de seu responsável técnico, na GEM-RIOLUZ (Gerência de Engenharia Mecânica) , como firma Projetista, instaladora e conservadora de sistemas de Ar-Condicionado e Ventilação Mecânica, dentro da validade, conforme art. 126 e seguintes do Decreto nº 22.281/2002 (RJ) . (grifos nossos) 
O Decreto 22.281/2022 foi instituído pela prefeitura do Rio de Janeiro e dispõe sobre a instalação e conservação de sistemas de ar condicionado e ventilação no município do Rio de Janeiro. O art. 129 do mencionado normativo relaciona os requisitos necessários para a realização do registro das empresas no órgão municipal competente:
Art. 129. Para o registro de firmas, é necessária a apresentação dos seguintes documentos: 
I - contrato social registrado na Junta Comercial em que conste dos objetivos os de projetar e/ou instalar e/ou conservar sistemas de AC e/ou VM; 
II - certidão do CREA-RJ, com validade para o ano em exercício, onde conste o registro da empresa na atividade de Engenharia Mecânica e o responsável técnico pela área mecânica;
III - termo de responsabilidade (conforme modelo em anexo) ; 
IV - carteira do CREA do engenheiro responsável; 
V - quadro de pessoal técnico (conforme modelo em anexo) ; 
VI - registro de empregado ou carteira assinada do engenheiro responsável na empresa (caso o mesmo não seja sócio da empresa) ; 
VII - informações empresariais (conforme modelo em anexo) 
VIII - requerimento (conforme modelo em anexo) . 
Parágrafo único. As firmas não registradas na Junta Comercial poderão ser inscritas exclusivamente para projetar.
É fácil perceber que o normativo mencionado trata exclusivamente de serviços de ar condicionado e ventilação mecânica, não tendo qualquer relação ao objeto do certame (manutenção de elevadores e monta-cargas) . Portanto, não se vê justificativa para a exigência inserida no subitem 9.11.4.3 do edital, o que indica que as alegações do denunciante procedem e, de fato, podem ter comprometido a competitividade do certame. 
Ao examinar a ata da sessão pública, verifica-se que somente uma empresa apresentou proposta, a CMA Elevadores Ltda., possivelmente em razão da exigência contida no subitem 9.11.4.3 do edital (peça 11) .
O principal objetivo das licitações públicas é selecionar a proposta mais vantajosa e, para tanto, é necessário que a administração pública envide esforços no sentido de garantir, simultaneamente, o atendimento de suas necessidades e a elaboração de edital que permita a participação do maior número de empresas aptas a executar os serviços desejados. 
Nesse sentido, a inserção de exigências de habilitação que não guardem relação com o objeto ou que sejam desnecessárias configura afronta ao disposto nos artigos 3º e 27 a 31 da Lei 8.666/1993, que relacionam, expressamente, o que poderia ser exigido das licitantes, como demonstração de habilitação jurídica, qualificação técnica, qualificação econômico-financeira, e regularidade fiscal e trabalhista. 
O TCU, mediante o Acórdão 2003/2011-TCU-Plenário, relator Ministro Augusto Nardes, deixou assentado que as exigências para habilitação devem ser compatíveis com o objeto da licitação, evitando-se o formalismo desnecessário. O TCU entendeu, ainda, que não devem ser incluídas nos instrumentos convocatórios exigências não previstas em lei ou irrelevantes para a verificação da qualificação dos licitantes, sob pena de se infringir o princípio básico da competitividade (Acórdão 1745/2009-TCU-Plenário, Ministro-relator Marcos Bemquerer) .
Em uma primeira análise, não se vislumbra justificativa nem fundamentação legal para a exigência constante do subitem 9.11.4.3, relativa ao registro de futura contratada na GEM-RIOLUZ como prestadora de serviços em sistema de ventilação e ar condicionado, uma vez que serão prestados serviços de manutenção de elevadores. É possível inferir que se trata de equívoco na elaboração do instrumento convocatório, que poderia facilmente ter sido eliminado no edital republicado. 
Contudo, não foi o que ocorreu. O edital do PE 158/2021 foi republicado mantendo a exigência indevida, apesar de o pregoeiro ter admitido a falha existente no item 9.11.4.3 do edital, em resposta à impugnação (peça 8) :
Resposta 14/04/2022 17:23:52
TRATA-SE DE IMPUGNAÇÃO APRESENTADA PELA EMPRESA ELEVATOR - MANUTENÇÃO E CONSERVAÇÃO DE ELEVADORES LTDA EM FACE DO EDITAL DO PREGÃO ELETRÔNICO N° 158/2021. 
Item 9.11.3.1. - Acato parcialmente, pois a qualificação técnico-operacional limitar-se-á ao registro no órgão ou entidade competente (art. 30, inciso I da Lei 8.666/93, de 21 de junho de 1993 combinado com art. 59 da Lei 5.194, de 24 de dezembro de 1966) . 
Item 9.11.4.2. - Acato em sua totalidade baseado no item 10.9 do Anexo VII-A da INSTRUÇÃO NORMATIVA Nº 5, DE 26 DE MAIO DE 2017. 
Item 9.11.4.3. - Acato parcialmente, a licitante deverá apresentar o registro previsto na Lei 2.743, de 7 de janeiro de 1999 (que dispõe sobre instalação e conservação de aparelhos de transporte) . 
Item 9.11.4.4. - Acato parcialmente, conforme art. 126 e seguintes do DECRETO Nº 22.281, de 19 de novembro de 2002 (INSTITUI O REGULAMENTO PARA A INSTALAÇÃOE CONSERVAÇÃO DE SISTEMAS DE ARCONDICIONADO E VENTILAÇÃO MECÂNICA NOMUNICÍPIO DO RIO DE JANEIRO) (grifos nossos) 
De acordo com a resposta dada pelo pregoeiro e transcrita no item anterior, é possível inferir que o subitem 9.11.4.3 seria corrigido e, que, passaria a se exigir o registro correto, relativo à instalação e conservação de aparelhos de transporte, em consonância com a Lei 2.743/1999 e compatível com o objeto do certame:
Art. 45-A conservação dos Aparelhos de Transportes deverá ser confiada, obrigatoriamente, a empresas conservadoras legalmente habilitadas e credenciadas no órgão municipal competente.
§1º - Não será permitido o funcionamento de Aparelho de Transporte sem contrato de conservação com Sociedade ou Entidade credenciada no órgão municipal competente.
§2º - Os proprietários que dispuserem de elementos e de pessoal habilitado, inclusive profissional responsável, poderão fazer a conservação dos seus Aparelho de Transporte desde que obtenham a devida autorização do órgão municipal competente. Ser-lhes-ão aplicáveis as mesmas condições, responsabilidade, obrigações e penalidades previstas nesta Lei que couberem às Conservadoras.
Art. 92 - Será considerada inabilitada a empresa Fabricante, Instaladora ou Conservadora que deixar de apresentar até 31 de março de cada exercício os documentos previstos nos itens 1 a 15 do artigo 96 desta Lei.
Art. 96 - A inscrição de uma empresa Fabricante, Instaladora ou Conservadora dependerá ainda da apresentação dos seguintes documentos:
1. Contrato Social devidamente registrado;
2. Certidão do CREA com validade para o ano em exercício, onde conste o registro da empresa e do responsável técnico;
3. Comprovante de pagamento ao CREA da anuidade em exercício, para a empresa e para o Engenheiro Responsável;
4. Carteira do CREA do (s) Engenheiro (s) responsável (is) ;
5. Registro de Empregado (ou carteira assinada) do Engenheiro Responsável caso o mesmo não seja sócio da empresa;
6. Certidão de quitação de tributos federais administrados pela Secretaria da Receita Federal;  (REVOGADO - LEI N.º 3.429 DE 27 DE AGOSTO DE 2002) 
7. VETADO
8. Certidão negativa de imposto sobre circulação de mercadorias;
9. Certidões negativas de ISS e IPTU;10. Certidão negativa de débito (CND) do INSS;  (REVOGADO - LEI N.º 3.429 DE 27 DE AGOSTO DE 2002) 
11. Relação das máquinas com a respectiva comprovação de propriedade;
12. Plantas com arranjo geral da oficina;
13. VETADO
14. VETADO
15. Certidão de entrega da RAIS do exercício anterior com cópia das informações prestadas;  (REVOGADO - LEI N.º 3.429 DE 27 DE AGOSTO DE 2002) 
16. VETADO
17. Atestado Bancário de Idoneidade da empresa e sócios;
18. VETADO
19. VETADO
Art. 112 - Somente poderá ser admitida o registro como conservadora aquela que demonstrar possuir capacidade técnica e idoneidade financeira, estrutura técnica e administrativa e condições operacionais capazes de garantir um alto padrão de qualidade na conservação de Aparelho de Transporte.
Ou seja: houve falha no edital, na medida em que exigiu registo ou licença como prestadora de serviços de ar condicionado e ventilação mecânica quando deveria ter exigido o devido registro como prestadora de conservação de aparelhos de transporte.  
Apesar de o pregoeiro ter admitido que seria observada a Lei 2.743/1999, o edital foi republicado mantendo a exigência de registro ou licença, na GEM-RIOLUZ, de prestação de serviços de ar condicionado e ventilação mecânica, com base no Decreto 22.281/2002 (RJ) , o que pode ter impedido a participação de diversas empresas de manutenção de elevadores na disputa e comprometido a competividade do certame e, consequentemente, a obtenção da proposta mais vantajosa. 
Se o edital tivesse exigido o registro GEM-RIOLUZ - Divisão de aparelhos de transporte, como empresa de manutenção de elevadores, 67 empresas poderiam ter participado da disputa, eis que, de acordo com documento anexado à peça 6, esse é o quantitativo de prestadoras de serviço de conservação de aparelhos de transporte registradas no ano de 2022. 
Desse modo, entende-se necessária a realização de oitiva prévia da unidade jurisdicionada, para que esclareça tal ponto, não só quanto à inserção da exigência indevida, mas também com relação à não retirada da regra do edital, apesar de o pregoeiro ter reconhecido a falha em resposta à impugnação. 
Do possível sobrepreço 
O denunciante traz à tona, ainda, dúvida quanto ao preço alcançado na contratação, trazendo dados que indicam que, em licitações realizadas pelo HCE para o mesmo objeto, teriam sido alcançados preços que equivalem a 1/3 do preço obtido no PE 158/2021. 
Buscou-se localizar, na página do HCE na internet, cópias dos contratos anteriores de prestação de serviços de manutenção de elevadores e monta-cargas, todavia, tais documentos não foram localizados.
Em consulta ao portal de compras governamentais, foi possível comprovar que, no PE HCE 6/2016, com o mesmo objeto (contratação de serviços de manutenção em elevadores e monta cargas) , foi alcançado o valor anual de R$ 546.000,00 (peça 48) para a manutenção de 8 elevadores e 3 monta cargas, conforme Termo de Referência (peça 9, p. 26) , chegando-se ao custo anual por equipamento de R$ 49.636,00.
No PE HCE 113/2018, cujo objeto era a manutenção de três elevadores, foi alcançado o valor anual de R$ 85.000,00, o que corresponde ao custo anual por equipamento de R$ 28.333,00 (peça 49) . 
Em contrapartida, o valor anual homologado no PE 158/2021, que ora se examina, foi de R$ 1.925.000,00 (peça 44) , para a manutenção de 17 elevadores e três monta cargas (peça 4, p. 40) , o que representa o custo unitário anual muito superior aos contratados nos pregões anteriores (R$ 96.250,00) , valendo ressaltar que, no objeto dos 3 certames conduzidos pelo HCE, está previsto o fornecimento de peças, o que torna as contratações similares. 
A simples comparação dos preços obtidos nos três certames não é suficiente para se concluir que o preço estimado do PE 158/2021 está superdimensionado. É necessário examinar o edital, o Termo de Referência e os Estudos Técnicos Preliminares desses certames (PE 6/2016 e 113/2018) , comparando as condições e os equipamentos ali estabelecidos com os previstos no PE 158/2021. Por essa razão, será proposta diligência para que o HCE encaminhe os editais, Termos de Referência e Estudos Técnicos Preliminares dos Pregões Eletrônicos 6/2016 e 113/2018, bem como de cópias dos contratos deles resultantes. 
Com o objetivo de trazer mais elementos a esta análise, esta unidade técnica identificou o Pregão Eletrônico 12/2022, conduzido pelo Tribunal de Contas da União, cujo objeto é a contratação de empresa de engenharia especializada para prestação dos serviços de manutenção preventiva e corretiva em elevadores, monta-cargas e plataforma de acessibilidade instalados em edifícios do TCU, em Brasília/DF, incluindo fornecimento de materiais, peças, insumos e ferramentas, em regime de empreitada por preço unitário. O edital foi anexado à peça 52.  
O contrato firmado pelo TCU (peça 50) prevê a manutenção de 25 elevadores, 5 monta-cargas e uma plataforma de acessibilidade, o valor contratado foi de R$ 144.999,94, e será exigida a disponibilização de técnico residente e estão incluídos no valor mensal diversos insumos, relacionados em uma lista de peças sensíveis mais prováveis de terem que ser substituídas durante a vigência do contrato. As peças para reposição e serviços eventuais não estão incluídas no custo mensal estimado e deverão ser cotadas e adquiridas de acordo com a necessidade.
Feitas essas considerações a respeito do certame conduzido pelo TCU, passa-se a relatar as condições estabelecidas pelo HCE no PE 158/2021. 
Um exame cuidadoso da planilha de custos apresentada pela empresa CMA revela que está previsto um custo mensal de mão de obra com dedicação exclusiva de R$ 44.980,42, distribuído na disponibilização de 11 postos de trabalho, para a manutenção de 17 elevadores e três monta-cargas (peça 53) : 
· 1 engenheiro mecânico; 
· 1 engenheiro elétrico;
· 1 engenheiro civil; 
· 2 mecânicos plantonistas diurnos; 
· 2 mecânicos plantonistas noturnos;
· 1 supervisor;
· 1 conservador; 
· 1 técnico em ar condicionado; e 
· 1 mecânico de reparo.
Em que pese a importância dos serviços de manutenção de elevadores em um ambiente hospitalar, em que se faz necessário o transporte ininterrupto de pessoas e macas, não se identifica, a princípio, razão para a disponibilização de 11 postos de trabalho fixos, ainda que não seja considerada a carga horária semanal completa em diversos postos de trabalho. Inclusive, os itens 8.2.5.1 e 8.2.5.2 estabelecem que os serviços de manutenção preventiva e corretiva devem ser prestados, sempre que possível, fora do horário comercial.
Entende-se, a princípio, que, como equipe residente, ou seja, com dedicação exclusiva, faz-se necessário, apenas, a presença como plantonista de um mecânico, para resolução de problemas emergenciais, como a retirada de pessoas de elevador que parou de funcionar. Inclusive, a IN 5/2017 - SEGES/MPOG, em seu artigo 17, deixa claro em que situações os serviços devem ser considerados como regime de dedicação exclusiva. Merece destaque, embora os demais também se apliquem ao caso, o contido no inciso II, destacado abaixo:
IN 5/2017 - SEGES/MPOG
Art. 17. Os serviços com regime de dedicação exclusiva de mão de obra são aqueles em que o modelo de execução contratual exija, dentre outros requisitos, que:
I - os empregados da contratada fiquem à disposição nas dependências da contratante para a prestação dos serviços; 
II - a contratada não compartilhe os recursos humanos e materiais disponíveis de uma contratação para execução simultânea de outros contratos; e 
III - a contratada possibilite a fiscalização pela contratante quanto à distribuição, controle e supervisão dos recursos humanos alocados aos seus contratos.
Portanto, a exemplo do previsto no edital do pregão conduzido pelo TCU, parece razoável que a futura contratada disponibilize somente mecânicos como mão de obra residente/fixa, para que situações urgentes/emergências possam ser prontamente atendidas. Os demais profissionais, que devem fazer parte do corpo técnico da contratada, não devem constar como mão de obra fixa/residente, isto é, com dedicação exclusiva, ou até mesmo como mão de obra variável, sendo suficiente a descrição no edital dos serviços que são objeto da contratação, incluindo a necessidade de elaboração de planos de manutenção, emissão de laudos ou outros documentos necessários, que certamente deverão ser executados ou elaborados por pessoal técnico especializado. É indevida, portanto, a cotação individualizada de profissionais que não irão atuar de forma exclusiva na execução dos serviços contratados, profissionais que serão utilizados para na execução simultânea de outros contratos. O próprio edital, no item 10.2.12, define para boa parte dos profissionais listados uma carga horária bem inferior à carga horária mensal do profissional.
Adicionalmente, julga-se suficiente prever um posto de mecânico plantonista diurno e um de plantonista noturno, e não quatro postos (dois diurnos e dois noturnos) , como o previsto no termo de referência do PE 158/2021 (peça 4, p. 58) . 
A título de comparação, no Pregão Eletrônico 12/2022, do TCU, na proposta de preços é apresentado um custo mensal e anual por equipamento, com lista de peças e respectivos custos para reposição e serviços eventuais. 
Deve ser justificada, também, a previsão mensal do custo com insumos e materiais. 
Do valor mensal para prestação dos serviços, segundo proposta da empresa vencedora, dos R$ 160.583,47, R$ 115.603,04 refere-se a verba mensal para fornecimento de insumos (peças e materiais) , cujo pagamento, segundo os itens 8.2.6.2 e subitens, e 8.2.6.4 do termo de referência (peça 4, p. 48) depende de aprovação prévia da fiscalização do contrato, somente ocorrendo em relação aos insumos efetivamente utilizados.
Considerando que não há elementos nos autos que permitam uma conclusão quanto ao possível erro na elaboração do Termo de Referência, que resultou no sobrepreço do valor estimado da contratação, será solicitado o envio dos Estudos Técnicos Preliminares, bem como esclarecimentos de como será composto o valor mensal a ser pago à empresa, em sede de diligência. 
A discrepância entre os valores obtidos nos certames anteriores realizados pelo HCE e o que aqui se examina indica que, de fato, a exigência indevida de qualificação técnica pode ter contribuído para a seleção de proposta economicamente desvantajosa, uma vez que não houve redução no preço estimado. 
Com relação à pesquisa de preços, é obrigatória a observância das regras estipuladas na IN Seges/ME 65/2021, que assim dispõe:
Art. 5º A pesquisa de preços para fins de determinação do preço estimado em processo licitatório para a aquisição de bens e contratação de serviços em geral será realizada mediante a utilização dos seguintes parâmetros, empregados de forma combinada ou não:
I - composição de custos unitários menores ou iguais à mediana do item correspondente nos sistemas oficiais de governo, como Painel de Preços ou banco de preços em saúde, observado o índice de atualização de preços correspondente;
II - contratações similares feitas pela Administração Pública, em execução ou concluídas no período de 1 (um) ano anterior à data da pesquisa de preços, inclusive mediante sistema de registro de preços, observado o índice de atualização de preços correspondente;
III - dados de pesquisa publicada em mídia especializada, de tabela de referência formalmente aprovada pelo Poder Executivo federal e de sítios eletrônicos especializados ou de domínio amplo, desde que atualizados no momento da pesquisa e compreendidos no intervalo de até 6 (seis) meses de antecedência da data de divulgação do edital, contendo a data e a hora de acesso;
IV - pesquisa direta com, no mínimo, 3 (três) fornecedores, mediante solicitação formal de cotação, por meio de ofício ou e-mail, desde que seja apresentada justificativa da escolha desses fornecedores e que não tenham sido obtidos os orçamentos com mais de 6 (seis) meses de antecedência da data de divulgação do edital; ou
V - pesquisa na base nacional de notas fiscais eletrônicas, desde que a data das notas fiscais esteja compreendida no período de até 1 (um) ano anterior à data de divulgação do edital, conforme disposto no Caderno de Logística, elaborado pela Secretaria de Gestão da Secretaria Especial de Desburocratização, Gestão e Governo Digital do Ministério da Economia.
Com relação ao tema, o TCU entende que deve ser realizada ampla pesquisa de preços, com consulta a diversas fontes, de modo a permitir a obtenção de um valor estimado que reflita a realidade do mercado (Acórdão 2787/2017-TCU-Plenário, relator Ministro substituto Augusto Sherman, e 1.548/2018-Plenário, relator Ministro Augusto Nardes) . 
Ainda de acordo com o TCU, ao realizar a pesquisa de preços, o órgão contratante deve realizar uma avaliação crítica dos valores obtidos, a fim de que sejam descartados aqueles que apresentem grande variação em relação aos demais e, por isso, comprometam a estimativa do preço de referência (Acórdão 403/2013-TCU-Primeira Câmara, relator Ministro Walton Alencar Rodrigues) . 
Considerando o elevado preço estimado da contratação, será solicitado, em sede de diligência, o envio da pesquisa de preços que embasou preço estimado da contratação, de modo a se confirmar se foram observados os normativos aplicáveis e a jurisprudência do TCU.
Em função do exposto, considera-se que há plausibilidade jurídica nas irregularidades tratadas nesse tópico.
CONCLUSÃO
Diante do exposto, propõe-se o conhecimento da denúncia, satisfeitos os requisitos de admissibilidade constantes nos arts. 234 e 235, do Regimento Interno/TCU, e no art. 103, § 1º, da Resolução - TCU 259/2014.
Além disso, em que pese estarem configurados os pressupostos do perigo da demora e da plausibilidade jurídica em todos os argumentos trazidos na denúncia, não há elementos suficientes nos autos para a conclusão acerca do pressuposto do perigo da demora reverso, motivo pelo qual será proposta a realização de oitiva prévia e diligência.
Por fim, diante dos encaminhamentos propostos, entende-se que não haverá impacto relevante na unidade jurisdicionada e/ou na sociedade.
INFORMAÇÕES ADICIONAIS
Não houve pedido de ingresso aos autos por parte do denunciante. 
Não houve pedido de vista e/ou cópia por parte do denunciante.
Não houve pedido de sustentação oral por parte do denunciante. 
Não há processos conexos e apensos.
PROPOSTA DE ENCAMINHAMENTO
Em virtude do exposto, propõe-se:
conhecer da denúncia, satisfeitos os requisitos de admissibilidade constantes nos arts. 234 e 235, do Regimento Interno deste Tribunal, e no art. 103, § 1º, da Resolução - TCU 259/2014;
realizar a oitiva prévia do Hospital Central do Exército, com fulcro no art. 276, § 2º, do Regimento Interno deste Tribunal para que, no prazo de cinco dias úteis, se pronuncie, referente ao objeto pregão 158/2021, acerca da existência dos pressupostos da medida cautelar pleiteada e acerca dos indícios de irregularidade indicados nesta instrução, em especial quanto aos seguintes tópicos:
exigência, para fins de qualificação técnica, de comprovação de registro válido da contratada e/ou de seu responsável técnico, na GEM-RIOLUZ (Gerência de Engenharia Mecânica) , como firma projetista, instaladora e conservadora de sistemas de Ar-Condicionado e Ventilação Mecânica (item 9.11.4.3 do edital) , que se refere a serviços que não estão relacionados ao objeto do certame, que trata de manutenção de equipamentos de transporte vertical, em afronta ao art. 3º, § 1º, inciso I c/c art. 30, inciso II e IV da Lei 8666/1993;  
manutenção da exigência contida no item 9.11.4.3 do edital, apesar de o pregoeiro ter acatado parcialmente as alegações apesentadas em sede de impugnação pela empresa Elevator, e afirmado que a exigência deveria estar em consonância com a Lei Municipal 2.743, de 7 de janeiro de 1999, que dispõe sobre a fabricação, instalação e conservação de aparelhos de transporte no Município do Rio de Janeiro;
exigência de 11 postos de trabalho com dedicação exclusiva, conforme item 10.2.12 do termo de referência e Anexo II do edital, uma vez que, para atendimento de situações urgentes/emergenciais, basta a presença de um mecânico plantonista, em quantitativo equivalente à demanda, sendo que os serviços de manutenção preventiva e corretiva deverão ser prestados, preferencialmente fora do horário comercial (itens 8.2.5.1 e 8.2.5.2 do TR) , assim como os relativos à elaboração de planos de manutenção, à emissão de laudos e outros documentos não precisam ser prestados por profissionais com dedicação exclusiva,  não devendo ser feita, portanto, cotação individualizada desses profissionais, em afronta ao art. 17 da IN 5/2017; 
demais informações que julgar necessárias; e
designação formal de interlocutor que conheça da matéria para dirimir eventuais dúvidas, informando nome, função/cargo, e-mail e telefone de contato.
diligenciar o Hospital Central do Exército, com fundamento nos artigos 157 e 187 do Regimento Interno deste Tribunal, para que, no prazo de cinco dias úteis, encaminhe cópia dos seguintes documentos e/ou esclarecimentos:
cópia dos contratos resultantes dos pregões eletrônicos 6/2016 e 113/2018 e respectivos aditivos contratuais; 
cópia integral do processo administrativo que tratou do PE 158/2021, dos Estudos Técnicos Preliminares e da pesquisa de preços que embasou o preço estimado do PE 158/2021; e
informação quanto à existência e vigência, se for o caso, de contrato com o mesmo objeto do PE 158/2021, encaminhando documentação comprobatória, de modo a permitir uma adequada análise quanto à presença do pressuposto do perigo da demora reverso;
alertar o Hospital Central do Exército quanto à possibilidade de o TCU vir a conceder medida cautelar para a suspensão do ato ou procedimento impugnado, caso haja indicativo de afronta às normas legais e/ou possibilidade de ocorrência de prejuízos à Administração; e
encaminhar cópia da presente instrução ao Hospital Central do Exército, de maneira a embasar as respostas à oitiva prévia.
3.	A unidade técnica, com base na delegação de competência conferida pela Portaria MIN-VR 1/2019, realizou a oitiva prévia do Hospital Central do Exército e diligência junto àquele órgão a fim de obter documentos e informações necessários à análise da matéria (peças 55, 56, 57, 58 e 59) . Em resposta, o HCE apresentou suas justificativas e encaminhou os documentos e as informações solicitadas.
4.	A unidade instrutiva, após analisar a documentação acostada aos autos pelo HCE (peças 60 a 76) , manifestou-se uniformemente mediante as peças 87-89. Transcrevo a seguir a instrução lançada à peça 87:
Instrução de Análise de Oitiva Prévia
	A. Identificação do Processo

	TC Processo 012.117/2022-6
	Oitiva e construção participativa das deliberações

	Unidade Jurisdicionada
	Uasg

	Hospital Central do Exército - HCE
	160322

	Denunciante
	CPF

	Identidade preservada, conforme art. 55 da Lei 8.443/1992
	Não se aplica

	Objeto da Contratação

	Contratação de empresa especializada na manutenção preventiva e corretiva dos equipamentos de transporte vertical (elevadores de passageiros e monta-cargas) instalados nas dependências do Hospital Central do Exército, com fornecimento de materiais de consumo, peças de reposição, componentes e/ou acessórios e mão de obra técnica, bem como toda a infraestrutura que abrange os equipamentos (peça 4, p. 2) 

	Procedimento Auxiliar de Contratação 
	Modalidade
	Número do Certame

	Não se aplica
	Pregão Eletrônico
	158/2021

	Modo de Disputa
	Tipo

	Combinado (aberto e fechado) 
	Menor preço global

	Vigência
	Valor Contratado

	Prazo inicial de doze meses, a contar de 1º/6/2022, com possibilidade de prorrogação até o limite de sessenta meses, conforme contrato assinado (peça 62, p. 2) . 
	R$ 1.925.000,00 (valor anual do contrato) - peça 62.

	Legislação que Rege o Certame

	Lei 10.520/2002 (Lei do Pregão) e subsidiariamente a Lei 8.666/1993

	Fase do Certame

	O Contrato 23/2022 foi assinado em 1º/6/2022 (peça 62) .

	B. Histórico

	1.	Mediante denúncia protocolada neste Tribunal, foram apontadas possíveis irregularidades ocorridas no pregão 158/2021, sob a responsabilidade de Hospital Central do Exército - HCE, com valor homologado de R$ 1.925.000,00/ano, cujo objeto é a contratação de empresa especializada na manutenção preventiva e corretiva dos equipamentos de transporte vertical (elevadores de passageiros e monta-cargas) instalados nas dependências do Hospital Central do Exército, com fornecimento de materiais de consumo, peças de reposição, componentes e/ou acessórios e mão de obra técnica, bem como toda a infraestrutura que abrange os equipamentos.
2.	O denunciante aponta as seguintes irregularidades:
a) foi exigido, como comprovação de capacidade técnico-operacional (item 9.11.4.3 do edital) , o registro, junto à Gerência de Engenharia Mecânica do Rio de Janeiro (GEM-RIOLUZ) , de atividade distinta do objeto do certame (peça 1, p. 3-5) ; 
b) em resposta à impugnação que questionava tal exigência, o pregoeiro admitiu a falha no edital, registrando acatar parcialmente o questionamento e levando a crer que o edital seria retificado quanto a esse ponto. Contudo, o edital foi republicado mantendo a mencionada exigência e alterando somente a numeração do item no corpo do texto (peça 1, p. 5) 
c) durante a sessão pública, somente uma empresa apresentou proposta, o que resultou na ausência de disputa e na inexpressiva redução do valor estimado, valor esse que já estava superdimensionado (peça 1, p. 6) ;
d) apresenta tabela comparativa, alegando que, nos pregões anteriores realizados pelo HCE para o mesmo objeto e sem a mencionada exigência, houve competitividade e os valores alcançados foram significativamente inferiores aos apurados no PE 158/2021 (peça 1, p. 6-7) ; 
e) o valor unitário para manutenção, por elevador, obtido no PE 158/2021 foi de R$ 96.250,00, sendo que o próprio HCE, mediante o PE 113/2018, obteve o valor unitário de R$ 34.128,29 (peça 1, p. 6) ; e
f) é indevida a exigência de registro para prestação de serviços em sistemas de ar-condicionado, na forma do subitem 9.11.4.3 do edital, para um certame que tem como objeto a prestação de serviços de manutenção de elevadores, ressaltando que, caso o HCE tivesse a necessidade de contratação de serviços tão distintos, poderia ter lançado edital com o objeto dividido em itens (ar-condicionado e elevadores) , na forma orientada pela Súmula TCU 247 (peça 1, p. 10-11) .
3.	Ao final, requereu a concessão de medida cautelar para suspender o objeto, em razão da restrição à competitividade e da não obtenção da proposta mais vantajosa para a administração, e, no mérito, a procedência da denúncia, com a republicação do edital sem a exigência contida no subitem 9.11.4.3 do edital. 
4.	Ao examinar o feito, a Selog, após concluir pela presença da plausibilidade jurídica nas alegações do denunciante, fez a seguinte proposta de encaminhamento (peça 54, p. 12) :
23. Em virtude do exposto, propõe-se: 
23.1. conhecer da denúncia, satisfeitos os requisitos de admissibilidade constantes nos arts. 234 e 235, do Regimento Interno deste Tribunal, e no art. 103, § 1º, da Resolução - TCU 259/2014; 
23.2. realizar a oitiva prévia do Hospital Central do Exército, com fulcro no art. 276, § 2º, do Regimento Interno deste Tribunal para que, no prazo de cinco dias úteis, se pronuncie, referente ao objeto pregão 158/2021, acerca da existência dos pressupostos da medida cautelar pleiteada e acerca dos indícios de irregularidade indicados nesta instrução, em especial quanto aos seguintes tópicos: 
a) exigência, para fins de qualificação técnica, de comprovação de registro válido da contratada e/ou de seu responsável técnico, na GEM-RIOLUZ (Gerência de Engenharia Mecânica) , como firma projetista, instaladora e conservadora de sistemas de Ar-Condicionado e Ventilação Mecânica (item 9.11.4.3 do edital) , que se refere a serviços que não estão relacionados ao objeto do certame, que trata de manutenção de equipamentos de transporte vertical, em afronta ao art. 3º, § 1º, inciso I c/c art. 30, inciso II e IV da Lei 8666/1993; 
b) manutenção da exigência contida no item 9.11.4.3 do edital, apesar de o pregoeiro ter acatado parcialmente as alegações apesentadas em sede de impugnação pela empresa Elevator, e afirmado que a exigência deveria estar em consonância com a Lei Municipal 2.743, de 7 de janeiro de 1999, que dispõe sobre a fabricação, instalação e conservação de aparelhos de transporte no Município do Rio de Janeiro; 
c) exigência de 11 postos de trabalho com dedicação exclusiva, conforme item 10.2.12 do termo de referência e Anexo II do edital, uma vez que, para atendimento de situações urgentes/emergenciais, basta a presença de um mecânico plantonista, em quantitativo equivalente à demanda, sendo que os serviços de manutenção preventiva e corretiva deverão ser prestados, preferencialmente fora do horário comercial (itens 8.2.5.1 e 8.2.5.2 do TR) , assim como os relativos à elaboração de planos de manutenção, à emissão de laudos e outros documentos não precisam ser prestados por profissionais com dedicação exclusiva, não devendo ser feita, portanto, cotação individualizada desses profissionais, em afronta ao art. 17 da IN 5/2017; d) demais informações que julgar necessárias; e 
e) designação formal de interlocutor que conheça da matéria para dirimir eventuais dúvidas, informando nome, função/cargo, e-mail e telefone de contato. 
23.3. diligenciar o Hospital Central do Exército, com fundamento nos artigos 157 e 187 do Regimento Interno deste Tribunal, para que, no prazo de cinco dias úteis, encaminhe cópia dos seguintes documentos e/ou esclarecimentos: 
a) cópia dos contratos resultantes dos pregões eletrônicos 6/2016 e 113/2018 e respectivos aditivos contratuais; 
b) cópia integral do processo administrativo que tratou do PE 158/2021, dos Estudos Técnicos Preliminares e da pesquisa de preços que embasou o preço estimado do PE 158/2021; e 
c) informação quanto à existência e vigência, se for o caso, de contrato com o mesmo objeto do PE 158/2021, encaminhando documentação comprobatória, de modo a permitir uma adequada análise quanto à presença do pressuposto do perigo da demora reverso;
5.	Com fundamento na delegação de competência conferida pela Portaria MIN-VR 1/2019, do Exmo. Ministro-Relator VITAL DO REGO, e na subdelegação conferida pelo art. 2º da Portaria Selog 3/2020, o titular da 3ª Diretoria Técnica da Selog determinou o encaminhamento dos autos à Seproc para a adoção das medidas providenciais propostas pela Selog (peça 55) . 
6.	Foram expedidos os ofícios anexados às peças 55 e 56 e a Unidade Jurisdicionada se manifestou por meio dos documentos anexados às peças 60 a 76.
7.	Promovidas a oitiva prévia e diligência quanto às alegações do denunciante e demais questões levantadas por esta Unidade Técnica, passa-se a analisar as respostas apresentadas, tópico a tópico, conforme transcrição/contextualização a seguir. 

	C. Histórico de Comunicações

	Despacho do Relator (Delegação de Competência) 
	Peça 55
	8/7/2022

	Ofícios Encaminhados pelo TCU

	Ao órgão
	Ofício 34356/2022-TCU/Seproc, de 8/7/2022 (peça 56) e Ofício 34357/2022-TCU-TCU/Seproc, de 8/7/2022 (peça 57) 

	D. Documentos Apresentados em Resposta à Oitiva

	Pela Unidade Jurisdicionada

	Ofício 106-SALC/Divisão Administrativa/Dpt Adm (peça 60) e anexos (peças 61 a 76) 

	E. Medida Cautelar - Avaliação dos Pressupostos

	Perigo da Demora

	Há decisão judicial ou administrativa, sem especificação de prazo, para suspender o andamento do processo licitatório ou a contratação?
	Não

	O contrato decorrente do certame já foi assinado?
	Sim

	Análise:

	8.	Está afastado o pressuposto do perigo da demora, uma vez que o Contrato 23/2022, resultante do PE 158/2021, foi assinado (peça 62) . 

	Perigo da Demora Reverso

	O serviço/bem é essencial ao funcionamento das atividades da Unidade Jurisdicionada
	Sim

	A Unidade Jurisdicionada entidade está coberta contratualmente pelo serviço com razoável vigência (há a possibilidade de voltar a fase ou refazer o certame, a depender da consequência da concessão de cautelar no caso concreto) ou admite prorrogação excepcional?
	Não

	Caso haja a possibilidade de manutenção do contrato com a atual prestadora dos serviços, as condições dessa contratação seriam melhores (menor preço e atendimento satisfatório) que o que se está em vias de contratar?
	Não se aplica

	Análise:

	9.	Está configurado o pressuposto do perigo da demora reverso, em razão da essencialidade dos serviços objeto do certame e da inexistência de contrato anterior com razoável vigência. 

	Plausibilidade Jurídica

	A Unidade Jurisdicionada está sujeita aos normativos supostamente infringidos?
	Sim

	Há plausibilidade nas alegações do denunciante ou nas verificações realizadas pela Unidade Técnica?
	Sim

	Há indício de sobrepreço ou superfaturamento?
	Sim

	Há grave risco de lesão ao erário, inexecução ou execução insatisfatória do objeto?
	Sim

	Análise quanto à plausibilidade jurídica e quanto à necessidade de adoção de medida cautelar:

	Item 23.2. "a": exigência, para fins de qualificação técnica, de comprovação de registro válido da contratada e/ou de seu responsável técnico, na GEM-RIOLUZ (Gerência de Engenharia Mecânica) , como firma projetista, instaladora e conservadora de sistemas de Ar-Condicionado e Ventilação Mecânica (item 9.11.4.3 do edital) , que se refere a serviços que não estão relacionados ao objeto do certame, que trata de manutenção de equipamentos de transporte vertical, em afronta ao art. 3º, § 1º, inciso I c/c art. 30, inciso II e IV da Lei 8666/1993; e Item 23.2. "b": manutenção da exigência contida no item 9.11.4.3 do edital, apesar de o pregoeiro ter acatado parcialmente as alegações apesentadas em sede de impugnação pela empresa Elevator, e afirmado que a exigência deveria estar em consonância com a Lei Municipal 2.743, de 7 de janeiro de1999, que dispõe sobre a fabricação, instalação e conservação de aparelhos de transporte no Município do Rio de Janeiro;
Manifestação da Unidade Jurisdicionada sobre os indícios de irregularidades (peça 60) :
a) em razão das impugnações feitas no edital, foram promovidas alterações que resultaram na possibilidade de que a contratada comprove, alternativamente, o registro de seu responsável técnico na GEM-RIOLUZ (Gerência de Engenharia Mecânica) , como firma projetista, instaladora e conservadora de sistemas de ar condicionado e ventilação mecânica, dentro da validade, conforme o art. 126 e seguintes do Decreto 22.281/2002 (RJ) (p. 4) ;
b) sendo assim, a comprovação da capacidade técnica foi ampliada, permitindo o atendimento da exigência, por parte da empresa ou por parte de seu responsável técnico, como nota-se em "E/OU", constituindo assim duas possibilidades de comprovação de registros, demonstrando a intenção da Administração em favorecer a competitividade do certame, sem ignorar a necessidade de manutenção dos requisitos técnicos, possibilitando a apresentação de declaração por parte da licitante, na fase de habilitação, caso disponha de corpo técnico especializado (p. 5) ;
c) o objeto do PE 158/2021 prevê a manutenção não só dos elevadores, mas também de toda a infraestrutura que abrange os equipamentos, inclusive as instalações físicas do edifício, de modo a manter as condições ideais de funcionamento (p. 5) ; 
d) a descrição da solução, como um todo, estabelece os requisitos mínimos para execução dos serviços de manutenção dos equipamentos e espaços físicos, bem como descreve as atividades a serem realizadas com maior confiabilidade operativa e com as condições técnicas, operacionais e de segurança para atendimento às normas vigentes (p. 6) ; 
e) a licitante selecionada deverá estar habilitada para prestação de serviço de fabricação, instalação e conservação dos transportes verticais nos espaços físicos do Hospital Central do Exército e os serviços prestados pela contratada, que envolvem os equipamentos de transporte vertical, devem alcançar a casa de máquinas, poço, cabina, climatização das casas de máquinas, luminária, máquina de tração, rolamentos, motor, freio, coletor e escovas; limitador de velocidade; painéis de comando, painéis elétricos, bobinas, relés, conjuntos elétricos e eletrônicos, proteções elétricas; disjuntores; drives, chaves; contactores, módulo de potência; cabos de aço; cabos elétricos; cabos de comando; polias de tração, de compensação e esticadoras; para- choques, guias, fixadores e tensores; contrapesos, coxins; carretilhas de portas, trincos, fechadores; revestimentos, operadores elétricos, portas dos pavimentos, correias e cordoalhas, e demais dispositivos e conjuntos necessários a operacionalidade do equipamento dentro dos padrões de qualidade e segurança estabelecidos (p. 6) ; e
f) o objeto não se limita à execução dos serviços nos elevadores, mas também na sua infraestrutura abrangente, ou seja, casa de máquinas e sua respectiva climatização, fato que terá relação direta com as qualificações técnicas necessárias para seu atendimento (p. 6) . 
Análise:
10.	No entendimento do HCE, o ajuste promovido no texto do edital, facultando a apresentação de registro em nome da empresa ou de seu responsável técnico para a manutenção de aparelhos de ar condicionado na GEM-RIOLUZ seria suficiente para demonstrar a sua intenção em ampliar a competitividade do certame. Defende, ainda, que a exigência se justificaria pela necessidade de prestação de serviços de manutenção em suas instalações físicas, enfatizando a necessidade de prestação de serviços de manutenção nos aparelhos de climatização localizados na casa de máquinas dos elevadores. 
11.	A exigência, para fins de qualificação técnica, de comprovação de registro válido da contratada e/ou de seu responsável técnico, na GEM-RIOLUZ (Gerência de Engenharia Mecânica) , como firma projetista, instaladora e conservadora de sistemas de Ar Condicionado e Ventilação Mecânica (item 9.11.4.3 do edital) , viola o art. 3º, § 1º, inciso I, c/c art. 30, inciso II e IV da Lei 8666/1993, uma vez que os serviços de manutenção de ar condicionado não estão relacionados ao objeto do certame. 
12.	A necessidade de manutenção em aparelhos de ar condicionado do HCE poderia ser suprida com a divisão do objeto em itens, com a possibilidade de subcontratação ou com a realização de certame diverso que pudesse abarcar esses serviços, o que de fato ocorreu, inclusive, mediante o Pregão Eletrônico 95/2021, conduzido pelo HCE, que tem como objeto a Contratação de empresa especializada para prestação de serviços contínuos de operação, manutenção preventiva e corretiva, com fornecimento de mão de obra, equipamentos, e materiais, nos sistemas, instalações prediais, condicionadores de ar tipo janela, Split System, self contained, câmara frigoríficas, chillers, fancoils, torres de arrefecimento, bombas d'água, limpeza mecânica de dutos, tratamento químico de aguas, qualidade do ar, equipamentos que compõem as subestações elétricas e grupo geradores nas dependências do Hospital Central do Exército, cujo edital foi anexado à peça 83. A inclusão dos serviços para manutenção dos equipamentos de climatização das casas de máquina dos elevadores em um contrato de manutenção predial era o esperado, e não em um contrato de manutenção de elevadores.
13.	Além disso, cumpre ressaltar que exigir que as licitantes apresentem registro como prestadora de serviços que não possuem relevância ao objeto do certame afronta os artigos 3º e 30, § 2º, da Lei 8.666/1993 e a Súmula TCU 263, que assim orienta: 
Para a comprovação da capacidade técnico-operacional das licitantes, e desde que limitada, simultaneamente, às parcelas de maior relevância e valor significativo do objeto a ser contratado, é legal a exigência de comprovação da execução de quantitativos mínimos em obras ou serviços com características semelhantes, devendo essa exigência guardar proporção com a dimensão e a complexidade do objeto a ser executado. (grifei) 
14.	No mesmo sentido é o Acórdão 2303/2015-TCU-Plenário, ministro-relator José Múcio, 450/2008-Plenário, cujo enunciado se reproduz a seguir: 
É ilegal a exigência de comprovação de capacitação técnico-profissional e técnico-operacional relativamente à execução de serviços de pequena representatividade no cômputo do valor global do objeto licitado (art. 30, § 1º, inciso I, da Lei 8.666/1993 e Súmula TCU 263) . (grifei) 
15.	Ainda com relação às exigências relativas à qualificação técnica, vale mencionar os Acórdão 450/2008-TCU-Plenário, ministro-relator Raimundo Carreiro, e 1.417/2008-Plenário, ministro-relator Augusto Sherman, cujos enunciados assim orientam: 
Acórdão 450/2008-TCU-Plenário
As exigências relativas à qualificação técnica devem ser motivadas e se ater ao mínimo necessário à execução do objeto, de modo a evitar a restrição ao caráter competitivo do certame. (grifei) 
Acórdão 1417/2008-TCU-Plenário
Ao inserir nos editais de licitação exigência de comprovação de capacidade técnica, como critério de pontuação ou como requisito indispensável à habilitação de licitantes, a Administração deve consignar expressa e publicamente os motivos dessa exigência e demonstrar, tecnicamente, que os parâmetros fixados são adequados, necessários, suficientes e pertinentes ao objeto licitado.  (grifei) 
16.	A prestação de serviços de manutenção dos equipamentos de climatização localizados na sala de máquinas não está relacionada ao objeto do certame (manutenção de elevadores e monta cargas) e não se mostra relevante para justificar a apresentação de registro na GEM-RIOLUZ, como prestadora de serviços de ar-condicionado, sobretudo considerando que foi realizado outro certame para a contratação de serviços de manutenção nos aparelhos de climatização do hospital (PE 95/2021) .
17.	Considerando que a UJ alega a necessidade de observância de normas locais, buscou-se identificar certames com o mesmo objeto (manutenção preventiva e corretiva de elevadores) de órgãos localizados no Rio de Janeiro, para fins de comparação com as regras inseridas no edital do pregão em exame. 
18.	Foram anexados os editais do Pregão Eletrônico 8/2022, conduzido pela Procuradoria Regional do Trabalho da 1ª Região (peça 78) e o Pregão Eletrônico 3/2022, conduzido pelo Hospital Central da Marinha (peça 79) , ambos órgãos localizados na cidade do Rio de Janeiro. 
19.	No edital do certame conduzido pelo Ministério Público do Trabalho (PE 8/2022) , não se identifica a exigência de apresentação de registro, na GEM-RIOLUZ, em nome da empresa ou de seu responsável técnico. No PE 3/2022, conduzido pelo Hospital Central da Marinha, foi exigido, como demonstração de capacitação técnico-operacional, tão somente o registro da licitante na Gerência de Engenharia Mecânica da empresa Rio Luz, unidade responsável pela instalação e conservação de aparelhos de transporte vertical, sem nenhuma menção ao registro como instaladora e conservadora de sistemas de ar condicionado. 
20.	Não se trata, portanto, de necessidade de observância à legislação estadual ou municipal, mas sim de equívoco, no edital, que exige a comprovação de registro em atividade distinta do objeto, em afronta à legislação vigente e à jurisprudência do TCU. 
21.	Cumpre ressaltar que a regra se mostra potencialmente restritiva e contribui para a não obtenção da proposta mais vantajosa. Tal conclusão é reforçada pelo fato de que, no PE 8/2022, da PRT da 1ª Região, e no PE 3/2022, do HCM, houve maior competitividade: três empresas participaram do PE 8/2022 e sete empresas apresentaram proposta no PE 3/2022, como se depreende da leitura das atas das sessões públicas dos dois procedimentos licitatórios, anexadas às peças 80 e 81 destes autos. No certame do HCE apenas uma empresa apresentou proposta.
22.	Nota-se, também, que, nos mencionados certames, houve grande diferença entre o valor adjudicado e o estimado e os valores alcançados para a prestação dos mesmos serviços foram significativamente inferiores aos contratados pelo HCE, mediante o PE 158/2021, objeto da presente denúncia. 
23.	Tais constatações permitem concluir que a exigência de registro, em nome da empresa ou de seu responsável técnico, como conservadora de ar condicionado junto à empresa Rio Luz violou a legislação vigente e a jurisprudência do TCU e comprometeu a competitividade do certame, impedindo a obtenção da proposta mais vantajosa, em afronta ao principio da economicidade. 
24.	Considerando que as justificativas apresentadas pelo HCE não se mostraram suficientes para afastar a irregularidade, será proposta a realização de oitiva e construção participativa das deliberações, tendo em vista a possibilidade de o TCU vir a adotar medidas aptas a preservar o interesse público. 
Item 23.2. "c": exigência de 11 postos de trabalho com dedicação exclusiva, conforme item 10.2.12 do termo de referência e Anexo II do edital, uma vez que, para atendimento de situações urgentes/emergenciais, basta a presença de um mecânico plantonista, em quantitativo equivalente à demanda, sendo que os serviços de manutenção preventiva e corretiva deverão ser prestados, preferencialmente fora do horário comercial (itens 8.2.5.1 e 8.2.5.2 do TR) , assim como os relativos à elaboração de planos de manutenção, à emissão de laudos e outros documentos não precisam ser prestados por profissionais com dedicação exclusiva, não devendo ser feita, portanto, cotação individualizada desses profissionais, em afronta ao art. 17 da IN 5/2017;
Manifestação da Unidade Jurisdicionada (peça 60) :
a) a mão de obra envolvida na contratação foi dividida em duas categorias distintas: equipe de plantonistas: profissionais que atuarão de forma permanente na unidade hospitalar, em regime de plantão 12x36 horas, realizando as rotinas preditivas, preventivas e corretivas; e equipe técnica: formada pelos responsáveis técnicos das diversas áreas que atuarão nas inspeções para a emissão de laudos e no planejamento das ações preditivas e preventivas. Farão a emissão de laudos de operação e segurança dos equipamentos nos períodos acordados e nos casos de ocorrências de alta complexidade, bem como os Relatórios de Inspeção Anual (p. 6) ;
b) o objeto do pregão engloba a disponibilização de mão-de-obra com postos fixos de trabalho, definidos por "Equipe de Plantonistas", em condições de pronto atendimento às demandas, sem interrupção do serviço e com a realização da manutenção preditiva e preventiva e a questão da disponibilização de postos fixos de trabalho diferencia o objeto do pregão 158/2021 dos objetos dos outros pregões realizados pelo HCE (p. 6) ; 
c) o pregão 158/2021 apresenta mais profissionais disponibilizados pela empresa, para a execução do contrato, na escala de sobre aviso e de plantão (posto fixo de trabalho) , levando à falsa impressão de que o objeto em tela é mais custoso do que os anteriores, apesar de, supostamente, semelhantes (p. 7) ;
d) nas unidades hospitalares, em especial, o funcionamento ininterrupto dos serviços e o fluxo intenso de pacientes, funcionários e demais usuários exigem agilidade para retorno à funcionalidade dos equipamentos de transporte eventualmente parados, evitando pânico, óbitos e outros inconvenientes que possam vir a ocorrer em função da demora no atendimento, sendo necessária a presença constante de equipe técnica especializada a fim de assegurar, em tempo integral, adequadas condições de funcionamento dos elevadores e monta-cargas (p. 7) ;
e) o uso intensivo do amplo parque de aparelhos de transporte vertical do HCE torna indispensável a manutenção contínua, a fim de manter a sua operacionalidade, garantir a segurança e o bom funcionamento das atividades hospitalares, bem como para assegurar a preservação do patrimônio público, sendo fundamental a implementação de plano robusto de manutenção preditiva, preventiva e corretiva, com rotinas, procedimentos e periodicidades definidas conforme normas e especificações técnicas (p. 7) ;
f) o HCE não dispõe, em seu quadro funcional, de profissionais habilitados e autorizados para execução de atividades na área de manutenção de elevadores e monta cargas, sendo imprescindível a contratação de empresa especializada, no respectivo ramo da engenharia, para a prestação destes serviços de forma contínua, com dedicação exclusiva de mão de obra, inclusive com fornecimento dos necessários materiais de reposição e consumo (p. 8) ;
g) mediante o pregão eletrônico 158/2021, o HCE buscou selecionar empresa especializada para manutenção preventiva e corretiva dos equipamentos de transporte vertical (elevadores de passageiros e monta cargas) , instalados em suas dependências (p. 8) ; 
h) a empresa contratada deverá dispor de meios aptos a fim de atender as condições técnicas editalícias estabelecidas, por meio de vínculos profissionais, de naturezas distintas, quais sejam: vínculos de natureza contratual trabalhista, à luz do Art. 442, da CLT, vínculos de natureza contratual de prestação de serviços, por meio de um contrato de prestação de serviços de engenharia; e vínculos de natureza contratual empresarial, sendo nesse caso quando um dirigente ou sócio da empresa Contatada faz parte do corpo técnico, o que pode ser constatado no Contrato Social ou Certidão da Junta Comercial ou Ato Constitutivo devidamente atualizado (p. 8) ;
i) os profissionais selecionados devem atuar em regime de dedicação exclusiva de mão de obra, que se justifica pela necessidade de contínua presença de técnicos especializados em tempo integral, possibilitando a cobertura permanente do amplo parque de aparelhos de transporte vertical instalados nas edificações do HCE, com vistas a garantir plena operacionalidade e pronto atendimento nas urgências (p. 8) ;
j) para a continuidade dos serviços, em harmonia com o edital, foi definida uma equipe de trabalho atuante de forma permanente no HCE, em regime de trabalho de 12X36 horas, denominada como equipe de plantonistas e, de acordo com o raciocínio até aqui conduzido, percebe-se que esse pessoal tem vínculo empregatício de natureza contratual trabalhista com a empresa contratada, exercendo suas atividades laborais, diariamente, no HCE, em postos de trabalho, dividindo-se em mão de obra fixa e mão de obra variável, sob encomenda (p. 8) ;
k) é necessário diferenciar mão de obra fixa de mão de obra variável: a mão de obra fixa está relacionada diretamente à manutenção contínua, a fim de manter a sua operacionalidade, garantir a segurança e assegurar o bom funcionamento das atividades desenvolvidas nos Setores Hospitalares e Administrativos, bem como a preservação do patrimônio público (essa mão de obra é composta por pessoal permanente (plantonistas) e pessoal não permanente, empregados no HCE) , sendo que o pessoal permanente trabalha durante doze horas consecutivas e folga outras trinta e seis horas, também consecutivas (p. 8) ;
l) no PE 158/2021, foram definidas equipes de trabalho de plantonistas, subdivididas em Mecânico Plantonista Diurno (02 trabalhadores) e Mecânico Plantonista Noturno (02 trabalhadores) , e a opção da escala de trabalho de 12x36 visa economia para a Administração, na medida em que ajuda a economizar, na folha de pagamento, por praticamente não permitir o exercício de horas extras, sendo um método mais eficiente por não existir folga fixa, os horários são mais bem definidos e conseguem ser preenchidos por quatro funcionários, bem como não prevê hora extra por se tratarem de escalas "bem fechadas"; (p. 9) ; 
m) manter quatro profissionais fixos, nessa dinâmica, será mais vantajoso do que a disponibilização de três trabalhadores exercendo oito horas cada com o acréscimo de um "folguista", para suprir as folgas dos demais. Nessa dinâmica de escala, para fechar as 24 horas, a solução seria a contratação de mais um funcionário, o que tornaria a contratação mais custosa para a Administração, uma vez que esse trabalhador (extra) tem o limitador de atuação de seis horas e, tudo o que exercer a mais será considerada como hora extra, e o valor é caro, fazendo com que a folha de pagamento fique muito elevada (p. 9) ;
n) foi previsto somente um posto de trabalho de mecânico plantonista (diurno e noturno) e não dois postos diurnos e dois noturnos, como entendeu a auditora em instrução prévia (p. 10) ;
o) o pessoal não permanente empregado no HCE, definidos como Engenheiro Mecânico e Engenheiro Elétrico, trabalham como responsáveis técnicos, diretamente relacionados ao escopo logístico da execução do serviço de manutenção preditiva, preventiva e corretiva e, nesse tocante, trona-se essencial citar a NBR 5462 (ABNT. NBR 5462: 1994, Confiabilidade e Mantenabilidade. Rio de Janeiro: ABNT, 1994) ,  que estabelece os conceitos de manutenção corretiva, preventiva e preditiva (p. 10) ; 
p) a manutenção preventiva deve ser realizada de forma sistemática, de acordo com um plano de manutenção, tendo por base, critérios de frequência dos equipamentos, como tempo de uso e produtividade; sendo considerável o custo para se manter um plano de manutenção preventiva, dentro deste escopo, englobando a necessidade da existência de funcionários com capacidade técnica assegurada (engenheiros e técnicos) , bem como a existência de estoque de peças de reposição, insumos para atender ao plano e, também, a contabilização de horas de paradas dos equipamentos para a realização das respectivas manutenções;
q) a manutenção preditiva, também é conhecida como manutenção sob condição ou manutenção com base no estado do equipamento se baseia na tentativa de definir o estado futuro de um equipamento ou sistema, por meio dos dados coletados ao longo de um período, por instrumentação específica, verificando e analisando a tendência de variáveis do equipamento. No caso concreto em tela, o edital do pregão definiu responsabilidades diretas aos engenheiros (emissão de laudos técnicos anuais) e esses serviços possuem previsão de apresentação em determinada data, bem como a forma da apresentação, por meio de Laudos Técnicos (p. 11) ;
r) para que os laudos possam ser emitidos com precisão, na forma de execução das manutenções (preditiva, preventiva e corretiva) , fica nitidamente comprovada a real necessidade do acompanhamento contínuo durante a execução contratual, ao longo de períodos, tendo em vista que o serviço a ser executado é de manutenção, cabendo ressaltar que a dissociação da execução dos serviços entre técnicos e engenheiros é inviável, dentro de um contexto de operacionalidade de manutenção, uma vez que os engenheiros não são empregados de forma permanente e fixa e suas presenças são fundamentais, levando-se em consideração o tempo de hora reduzido em relação aos técnicos (p. 11) ;
s) as ações de manutenção preditiva, preventiva e corretiva englobam uma série de atividades que devem ser realizadas por profissionais de categorias escalonadas pela especificidade, como os técnicos e engenheiros, trabalhando em simetria e simultaneidade nas manutenções (p. 11) ;
t) o edital estabeleceu, também, que a contratada assumiria a responsabilidade e o ônus pelo fornecimento de todos os materiais de consumo, peças de reposição, componentes e/ou acessórios e serviços eventuais necessários à operação, conservação e limpeza dos equipamentos cuja manutenção seja objeto desta contratação e, nesse sentido, entende-se por materiais de consumo aqueles necessários à realização das manutenções preditivas, preventivas e corretivas, observadas as recomendações dos fabricantes, tais como: abraçadeiras, detergentes, desengraxantes, botões, base do contato, disjuntor até 25A, porta fusíveis, relés, estopa, fita isolante, sensores, supressores diversos, terminais, fita de auto fusão, fusível de vidro de pequeno porte de 6 a 30A; graxa amarela, lâmpadas fluorescentes, pano para limpeza, óleo lubrificante, reatores eletrônicos, terminais elétricos até G6mm2, anéis e patim (p. 11) ; 
u) o edital estabeleceu ainda que a Contratada deveria manter estoque regular dos materiais de consumo na Unidade Hospitalar, junto às equipes de plantão, de forma a atender às necessidades mensais dos serviços de manutenção e operação. Em casos excepcionais de falta de material, a contratada terá o prazo máximo de quarenta e oito horas para realizar a reposição, conforme relação peças de reposição, componentes e/ou acessórios listados no Anexo XI do edital (p. 11-12) ;
v) os valores apontados na planilha de custos, relativos às verbas para aquisição de peças e verbas para aquisição de materiais são referentes à MANUTENÇÃO CORRETIVA e, sendo assim, de acordo com a dinâmica de execução do contrato, essas peças serão trocadas, conforme necessidade, atendendo solicitação das ordens de serviço e autorização da Administração do HCE (p. 17) ; e
w) segundo a Lei 8.429, de 1º/7/2019, do Governo do Estado do Rio de Janeiro, todos os hospitais públicos e privados, bem como as Unidades de Pronto Atendimento (UPAs) localizados no Estado do Rio de Janeiro, deverão instalar, em seus ambientes, aparelhos de ar-condicionado e, segundo a norma técnica NBR7.256/1982 da ABNT, as salas de máquinas para equipamentos não podem servir de plenum de mistura de ar exterior e de retorno, que devem ser conduzidos, por dutos, até a caixa de mistura do condicionador (p. 17) .
Análise:
25.	A unidade jurisdicionada justifica a alocação de onze postos de trabalho em razão da necessidade de manutenção preventiva e corretiva e da necessidade imediata da atuação dos profissionais, tendo em vista que os serviços serão prestados em ambiente hospitalar, que funciona ininterruptamente e há necessidade de agilidade no retorno à funcionalidade dos equipamentos de transporte eventualmente parados, evitando pânico, óbitos e outros inconvenientes que possam vir a ocorrer em função da demora no atendimento.  
26.	Em momento algum se questionou a importância dos serviços de manutenção em elevadores em hospitais, que se mostram essenciais para o funcionamento de órgãos e entidades da Administração Pública e sobretudo em unidades hospitalares. Entende-se necessário, inclusive, que os órgãos contratantes, por ocasião da elaboração dos Estudos Técnicos Preliminares e editais que tenham como objeto esse tipo de contratação, estejam atentos a tais necessidades, de modo a impedir transtornos de frequentadores e pacientes nesses locais. 
27.	Ocorre que, no caso concreto, foram inseridas regras no edital do PE 158/2021 que podem ter contribuído para que o valor contratado fosse muito superior aos que vem sendo contratados por outros órgãos públicos, para contratações do mesmo objeto, como se demonstrará a seguir, denotando possível superdimensionamento. Para fins de comparação, foram localizados outros certames, que possuem como objeto a contratação de empresa especializada em serviços de manutenção preventiva e corretiva em elevadores, além do edital do PE TCU 12/2022, mencionado na instrução anterior. 
28.	Foram identificadas diversas licitações realizadas no corrente ano por órgãos da Administração Pública, em diversos Estados da Federação, privilegiando aquelas realizadas no Rio de Janeiro e em unidades hospitalares, de modo a preservar similaridade de características de público atendido e custos envolvidos. 
29.	Serão apresentados dados dos seguintes certames: 
a) Pregão Eletrônico 12/2022, conduzido pelo TCU; 
b) Pregão Eletrônico 61/2022, conduzido pelo Hospital Universitário de Brasília (HUB) ;
c) Pregão Eletrônico 3/2022, conduzido pelo Hospital Central da Marinha; 
d) Pregão Eletrônico 8/2022, conduzido pela Procuradoria do Trabalho da 1ª Região; 
e) Pregão Eletrônico 9/2022, conduzido pelo Tribunal de Justiça do Distrito Federal e Territórios; 
f) Pregão Eletrônico Hospital 46/2022, conduzido pelo Hospital Universitário Onofre Lopes; e
g) Pregão Eletrônico 7/2019, conduzido pelo Hospital Federal de Servidores do Rio de Janeiro. 
30.	O quadro a seguir apresenta dados relativos às mencionadas licitações e os valores obtidos por diversos órgãos da Administração Pública em contratos que têm como objeto a prestação de serviços de manutenção de elevadores e monta cargas: 
	 
	Equipe residente (postos de trabalho) 
	Quantidade de equipamentos 
	Valor estimado anual 
	Valor obtido no certame 
	nº de participantes na disputa 
	Valor unitário anual por equipamento

	PE 158/2021 HCE
	11
	20
	1.927.001,64
	1.925.000,00
	1
	96.250,00

	PE 3/20220 HCM
	não há
	4
	117.045,16
	48.000,00
	7
	12.000,00

	PE 61/2022 HUB
	não há
	6
	120.000,00
	69.600,00
	6
	11.600,00

	PE 8/2022 MPT
	não há
	2
	15.187,53
	12.200,00
	3
	6.100,00

	PE 12/2022 TCU
	1
	30
	368.790,54
	144.999,94
	6
	4.833,33

	PE 9/2022 TJDFT
	2
	21
	570.477,60
	166.978,70
	7
	7.951,37

	PE 49/2022 HUOL
	não há
	16
	506.033,95
	486.738,00
	5
	30.421,13

	PE 7/2019 HFSRJ
	7
	40
	1.348.861,92
	1.345.000,00
	2
	33.625,00

31.	A tabela comparativa elaborada revela informações importantes. A primeira delas é a significativa diferença entre o valor pago pelo HCE e os demais órgãos por equipamento manutenido, entre eles quatro hospitais que, assim como o HCE, demandam agilidade no atendimento.  
32.	Constata-se, também, que diversos editais não exigem que a contratada disponibilize equipe fixa residente. A necessidade de atendimento ágil foi atendida pela fixação de prazo máximo para atendimento dos resgates, na maioria dos casos em 30 minutos. Dos certames acima relacionados, somente o TCU, o HFSRJ e o TJDFT exigiram a presença de profissionais nas instalações da contratante, contudo, nesses três órgãos, a quantidade de postos de trabalho é bem inferior aos 11 postos de trabalho previstos no edital do PE 158/2021, tendo sido exigidos, tão somente, profissionais que atuarão efetivamente no resgate e no reparo imediato dos equipamentos danificados.  
33.	Em todos os editais, está prevista a realização de serviços de manutenção preventiva e corretiva dos equipamentos, com o estabelecimento de rotinas de trabalho e prazos máximos para atendimento dos resgates e reparos nos equipamentos, quando não há equipe fixa no local. 
34.	Transcreve-se, a seguir, excerto do Termo de Referência do PE 61/2022, conduzido pelo Hospital Universitário de Brasília - HUB, em que constam as regras relativas à manutenção corretiva, bem como os prazos para atendimento dos chamados, cabendo ressaltar a inexistência de exigência de equipe fixa no local, apesar de se tratar de unidade hospitalar, que funciona 24 horas por dia e exige agilidade no atendimento (peça 82, p. 5) : 
7. MANUTENÇÃO PREVENTIVA E CORRETIVA 
7.1. Assinado o contrato, a CONTRATADA deverá efetuar uma análise minuciosa das instalações, o que resultará em um relatório das condições iniciais de todos os equipamentos, fazendo-se um planejamento das trocas e substituições e/ou conserto de peças e insumos que porventura se façam necessárias. O relatório deve apresentar também as peças críticas dos elevadores, mais suscetíveis a falhas; 
7.2. A CONTRATADA deverá manter o elevador em condições normais de funcionamento e segurança, executando todos os serviços de manutenção preventiva e corretiva necessários a permitir a sua operação contínua e ininterrupta; 
7.3. Os serviços de manutenção corretiva e preventiva incluem a realização de todos os testes elétricos e mecânicos, revisão, calibragem, verificação das condições operacionais do equipamento, análises de vazamentos, condições de lubrificação de componentes internos, eficiência, consumo elétrico e limpeza, bem como orientações para operação normal e adequada dos equipamentos; 
7.4. A manutenção corretiva será executada sempre que houver necessidade de consertos e reparos para restaurar o perfeito funcionamento dos elevadores do HUB, ou quando requerida pelo CONTRATANTE, de segunda a sexta-feira, aos sábados, domingos e feriados, durante 24 (vinte e quatro) horas; 
7.5. A CONTRATADA deverá fornecer uma linha de atendimento ao CONTRATANTE para contato, imediatamente após a assinatura do contrato de prestação de serviços. Este telefone deverá atender aos chamados de manutenção corretiva de segunda a sexta-feira, aos sábados, domingos e feriados, durante 24 (vinte e quatro) horas e caso seja alterado deverá ser informado com no mínimo 48 (quarenta e oito) horas de antecedência para o Setor de Infraestrutura Física do HUB; 
7.6. O prazo máximo para atendimento, durante as 24 (vinte e quatro) horas do dia, em qualquer dia da semana, inclusive finais de semana e feriados, será de: 
7.6.1. 30 (trinta) minutos, para situações de emergência, consideradas como aquelas que possuam pessoas retidas na cabine do elevador ou que possam ocasionar prejuízos ou comprometer a segurança de pessoas, equipamentos e outros bens; 
7.6.2. 1 (uma) hora, para as demais situações. 
7.7. Ao atenderem aos chamados, o (s) técnico (s) da CONTRATADA deverá (ão) estar portando ferramental adequado para executar os diagnósticos e reparos nolocal, se for o caso; 
7.8. A CONTRATADA deverá entregar o elevador em perfeito estado de funcionamento nos seguintes prazos máximos, após a realização do chamado por parte do CONTRATANTE: 
7.8.1. 6 (seis) horas; 
7.8.2. 12 (doze) horas úteis (horas contadas dentro do horário de funcionamento normal do Setor de Infraestrutura Física, ou seja, em dias úteis entre 8h e18h, interrompendo-se a contagem às 18h de um dia e reiniciando-se às 8h do dia útil seguinte) , caso o reparo exija a substituição de peças; 
7.8.3. 5 (cinco) dias úteis, em casos excepcionais de avaria de peça de difícil substituição ou aquisição, mediante relatório justificado e assinado pelo responsável técnico e aceito pelo fiscal do contrato. 
7.9. A disponibilidade de serviço de manutenção corretiva de 24 (vinte e quatro) horas não pressupõe a disponibilização exclusiva de técnicos nas dependências do CONTRATANTE; 
7.10. A formalização imediata da comunicação ao CONTRATANTE quando houver necessidade de maior prazo para a execução do serviço, justificando e propondo novo prazo será feita pela CONTRATADA, o qual poderá ou não ser aceito pelo CONTRATANTE; 
7.11. O fato de os profissionais não terem conhecimento suficiente para a resolução de um problema específico do objeto não será justificativa para o não cumprimento do prazo máximo de 48 (quarenta e oito) horas para a normalização do funcionamento do sistema. A CONTRATADA poderá subcontratar uma empresa ou profissional para a resolução do problema, mediante autorização prévia do CONTRATANTE, sendo que o ônus da contratação ficará a cargo da CONTRATADA; 
7.12. Não será justificativa da não normalização da operação dos elevadores: imprudência, incompetência ou negligência da CONTRATADA, má conservação das ferramentas, equipamentos ou aparelhos de medição da CONTRATADA, falta de material de consumo ou incapacidade em realizar testes; 
7.13. A manutenção preventiva deverá ser executada em datas agendadas com o CONTRATANTE, conforme plano de manutenção, de segunda a sexta-feira, em dias úteis, das 08h00min às 18h00min. A manutenção preventiva também poderá ser executada fora do horário estabelecido, desde que o CONTRATANTE solicite previamente ou a CONTRATADA firme acordo com o CONTRATANTE através de notificação oficial; 
7.14. A CONTRATADA deve apresentar ao CONTRATANTE as rotinas que comporão o plano de manutenção preventiva a ser adotado para garantir o bom funcionamento dos equipamentos. Essas rotinas e o plano de manutenção deverão ser elaborados de maneira a não interferir nas atividades de funcionamento do hospital e serão previamente aprovados pelo CONTRATANTE; 
7.15. O plano de manutenção elaborado pela CONTRATADA deverá estabelecer no mínimo as atividades descritas no Anexo B - Rotinas de Manutenção Preventiva, juntamente com as periodicidades estabelecidas para cada atividade; 
7.16. A CONTRATADA poderá submeter sugestões de alterações à rotina de manutenção mínima estabelecida ao CONTRATANTE e em caso de aprovação, adotar as mudanças sugeridas; 
7.17. Quando os técnicos de manutenção da CONTRATADA encontrarem alguma irregularidade ou falha em algum dos equipamentos ou peças, a mesma deverá ser corrigida durante a manutenção preventiva, sendo que o CONTRATANTE deverá ser notificado do fato; 
7.18. O CONTRATANTE, sempre que possível, comunicará à CONTRATADA as providências necessárias para sanar eventuais problemas detectados na execução dos serviços, no entanto, a ausência de manifestação escrita por parte do CONTRATANTE não exime a CONTRATADA, em nenhuma hipótese, da responsabilidade de corrigi-las; 
7.19. Os serviços de equipamentos que, por motivos técnicos, não puderem ser executados nos locais de uso, serão retirados pela CONTRATADA, mediante prévia aprovação e avaliação do CONTRATANTE, ficando a mesma inteiramente responsável pela integridade física de seus componentes durante a retirada, transporte, substituição de peças e reinstalação, sem qualquer ônus para o CONTRATANTE; 
7.20. Em cada visita realizada pela CONTRATADA, tanto para manutenção preventiva quanto corretiva, deverá ser elaborado um boletim de visita. Esse documento deverá conter o nome do técnico mantenedor, a data e hora do chamado, em caso de manutenção corretiva, a hora de início e término do atendimento, identificação do defeito detectado, suas causas e efeitos, bem como as providências adotadas e demais informações pertinentes, assinado pelo usuário ou responsável pela solicitação da manutenção; 
7.21. Os serviços de manutenção preventiva e corretiva serão prestados com fornecimento de todas as peças, componentes e acessórios genuínos dos respectivos fabricantes, necessários ao adequado funcionamento dos elevadores e à conservação do seu estado, inclusive botoeiras, indicadores de posicionamento (interno e externo) etc.; 
35.	O modelo defendido na Instrução Normativa Seges 5/2017 é a contratação por resultado, que, excepcionalmente, pode ser contratado por posto de trabalho, desde que demonstrado, nos Estudos Técnicos Preliminares, que seria esse o modelo mais vantajoso para a Administração ou o único capaz de atender as suas necessidades. 
ANEXO V
DIRETRIZES PARA ELABORAÇÃO DO PROJETO BÁSICO (PB) OU TERMO DE REFERÊNCIA (TR) 
 (...) 
2. São diretrizes específicas a cada elemento do Termo de Referência ou Projeto Básico:
 (...) 
2.5. Modelo de execução do objeto:
 (...) 
d) Definir a forma de aferição/medição do serviço para efeito de pagamento com base no resultado, conforme as seguintes diretrizes, no que couber:
d.1. estabelecer a unidade de medida adequada para o tipo de serviço a ser contratado, de forma que permita a mensuração dos resultados para o pagamento da contratada e elimine a possibilidade de remunerar as empresas com base na quantidade de horas de serviço ou por postos de trabalho, observando que:
 (...) d.1.2. excepcionalmente poderá ser adotado critério de remuneração da contratada por postos de trabalho, devendo ser definido o método de cálculo para quantidades e tipos de postos necessários à contratação;
36.	Cabe destacar que, ainda que seja possível para alguns profissionais, como o caso do mecânico plantonista, a justificativa precisa ser individualizada, para cada profissional previsto e sua efetiva necessidade em regime de plantão. Não parece razoável ter, como equipe fixa, engenheiros e outros profissionais para a elaboração de plano de manutenção, a emissão de relatórios e laudos técnicos, sendo que alguns desses documentos são anuais. 
37.	Ainda que o edital tenha previsto uma carga horária menor para alguns profissionais, a exemplo do engenheiro mecânico, elétrico e civil, do técnico em manutenção do ar condicionado e do mecânico em reparo, a IN 5/2017 orienta que a contratação seja por resultado e não por posto de trabalho.
38.	Além da alocação de onze profissionais na contratação (1 engenheiro mecânico, 1 engenheiro elétrico, 2 mecânicos plantonistas diurnos, 2 mecânicos plantonistas noturnos, 1 engenheiro civil, 1 supervisor, 1 conservador, 1 técnico em manutenção de ar condicionado e 1 mecânico de reparo) , constata-se que a pesquisa de preços que embasou o preço estimado considerou somente as cotações junto a potenciais fornecedores, sem incluir outras fontes, a exemplo de contratações similares realizadas por outros órgãos ou entidade públicas, sítios eletrônicos especializados e portais oficiais de referência de custos (peça 9, p. 133) .
39.	A estimativa de preços para a formação do preço de referência do pregão em exame foi realizada junto a três empresas: CMA Elevadores Ltda., Elevadores Elbo Ltda. e Excel Elevadores Ltda. (peça 64, p. 64) . A primeira, CMA Elevadores Ltda. foi a única que participou do certame, tendo sido habilitada pelo valor de R$ 1.925.000,00. 
40.	A insuficiência da pesquisa de preços viola a Instrução Normativa Seges/ME 65/2021 (art. 5º, § 1º) , que dispõe sobre o procedimento administrativo para a realização de pesquisa de preços para aquisição de bens e contratação de serviços em geral, no âmbito da administração pública federal direta, autárquica e fundacional. Afronta, também, a jurisprudência do TCU, a exemplo do Acórdão 2816/2014-TCU-Plenário, relator Ministro José Múcio, cujo enunciado se reproduz a seguir:
É recomendável que a pesquisa de preços para a elaboração do orçamento estimativo da licitação não se restrinja a cotações realizadas junto a potenciais fornecedores, adotando-se, ainda, outras fontes como parâmetro, como contratações similares realizadas por outros órgãos ou entidades públicas, mídias e sítios eletrônicos especializados, portais oficiais de referenciamento de custos.
41.	Adicionalmente, o processo administrativo demonstra divergência nas informações relativas ao valor estimado da contratação. O valor constante da ata é de R$ 1.927.001,64 (peça 81) , enquanto o valor apresentado no item 1 do Termo de Referência é de R$ 1.830.186,72 (peça 64, p. 151) , inferior ao valor contratado de R$ 1.925.000,00 (peça 62, p. 1) .  
42.	A jurisprudência do TCU entende que nas licitações, independentemente da expressão utilizada pela Administração no ato convocatório, o valor indicado como referência, obtido a partir do orçamento realizado na fase de planejamento da contratação, deve ser entendido, em regra, como valor limite para aceitação das propostas. 
43.	Tal entendimento está consignado na Súmula TCU 259/2010, que orienta que: 
Nas contratações de obras e serviços de engenharia, a definição do critério de aceitabilidade dos preços unitários e global, com fixação de preços máximos para ambos, é obrigação e não faculdade do gestor.
44.	Nessa trilha estão os Acórdão 1880/2010-TCU-Plenário, ministro-relator Valmir Campelo e 655/2001-1ª Câmara e 620/2014-Plenário, ministro-relator Augusto Sherman. 
45.	Na planilha de custos ajustada pela licitante vencedora e contratada (peça 53) , nota-se que, do valor mensal total de R$ 160.583,47, R$ 92.896,29 é referente à verba mensal para a aquisição de peças e R$ 44.980,42 são despesas com mão de obra com dedicação exclusiva (onze postos) . 
46.	A comparação entre o valor que será pago pelo HCE pelo serviço de manutenção em seus elevadores e os valores pagos por elevadores novos evidencia a falta de razoabilidade nos preços pactuados pela UJ, mediante o PE 158/2021. Em consulta a editais de compra de elevadores, identificou-se o Pregão Eletrônico 2416/2021, conduzido pelo Governo do Estado do Ceará, cujo objeto foi a aquisição, montagem e instalação de elevador de passageiros adaptado para acessibilidade (peça 84) . 
47.	O equipamento foi adquirido por R$ 171.000,00 (peça 85) com as seguintes especificações (peça 84, p. 12) : 
4.1. Especificação Detalhada:
4.1.1. Características Gerais:
Capacidade: 600 kg (8 pessoas) / Velocidade: 1 m/s (60m/min) / Número de paradas: 3 / Percurso: 6.300 mm /Número de entradas: 1 (unilateral) / Acionamento: Máquina de tração sem engrenagem acionada por motor decorrente alternada com V.V.V.F. (Variação de Voltagem e Variação de Frequência) / Localização da máquina de tração: Dentro da caixa de corrida (sem casa de máquinas) / Comando: Automático coletivo / Alimentação elétrica: 380 V (trifásica) , 60 Hz / Tensão de luz: 220 V (monofásica) .
4.1.2. Caixa de Corrida:
Fornecimento: Pelo próprio cliente / Material: Alvenaria / Largura interna: 1.700 mm / Comprimento Interno: 1.800 mm / Última altura interna: 4.100 mm / Poço: 1.500 mm.
4.1.3. Cabina:
Largura interna: 1.100 mm / Profundidade interna: 1.400 mm / Altura útil interna: 2.100 mm ou superior.
4.1.4. Portas (cabina e pavimentos) :
Tipo: Abertura lateral / Altura: 2.000 mm / Largura: 800 mm / Material: Aço inoxidável. Adicionais: Limitador de velocidade / Detector de sobrecarga na cabina / Ventilador embutido no teto / Luz de emergência / Intercomunicador / Alarme na cabina / Cortina luminosa na porta da cabina / Aviso sonoro de identificação dos pavimentos / Aviso sonoro de abertura e fechamento da porta / Resgate automático / Indicador de posição e direção nos pavimentos e nas cabinas / Painéis laterais e de fundo em aço inox escovado / Teto em aço inoxidável escovado / Corrimão nos painéis laterais e de fundo em cor contrastante com os painéis da cabina / Lâmpadas LED na cabina / Meio espelho de vidro laminado inestilhaçável no painel de fundo / Botoeira da cabina com botões iluminados, sinalizados em braile e aviso sonoro na operação / Piso da cabina revestido por superfície dura e antiderrapante, em cor contrastante com a do piso do hall.
48.	O Pregão Eletrônico 16775/2021 foi conduzido pelo Fundo Municipal de Saúde de Campina Grande e tinha como objeto a aquisição de elevador de carga para uso hospitalar. O equipamento foi comprado pelo valor de R$ 208.800,00 com as seguintes características: 
Descrição Detalhada do Objeto Ofertado: Equipamento de transporte vertical (01 elevador) com desmontagem do atual e instalação do novo, para transporte de passageiros (macas e leitos hospitalares) , compatível para uso de pessoas portadoras de necessidades especiais, incluindo garantia pelo período de 12 (doze) meses. O elevador deverá ter capacidade de no mínimo 13 passageiros, e 1.000 quilogramas, ser eletromecânico e com contrapeso ao fundo, com casa de máquinas, na parte superior, acima da caixa de corrida, com sistema inteligente vvvf, máquina com engrenagem, trifásico 220/380 v / 60hz, 0,75 m/s ou 45 m/min, 4400 mm, 4200 mm, 1400 mm, duas entradas, todas do mesmo lado, 1200 x 2200 x 2200 mm (largura x profundidade x altura) , 1730 x 2990 mm (largura x profundidade) , portas em 4 folhas, acabamento em aço inox escovado aisi 304, piso rebaixado em 20 mm para instalação de granito, subteto em aço inox escovado, corrimão nos painéis laterais e fundo, sistema de luz de emergência com lâmpadas led acoplados à bateria, viva voz, identifica o respectivo andar através de voz sintetizada, freio de segurança com dispositivo projetado especialmente para garantir frenagem da cabine quando a mesma ultrapassar a velocidade nominal em 12%, impedindo a queda livre e consequentemente, colisões com o fundo do poço, botoeiras compostas com botões luminosos, braile subida /descida, placas em aço inoxidável escovado, instaladas nos batentes das portas, botão redondo côncavo, na mesma cor da placa, com anel iluminado que indica chamada efetuada, setas de movimento indicando subida ou descida. Número de paradas do elevador: duas (2) . Vão da porta em média - 1500mm x 2200mm (largura e altura) . Vão efetivo da porta de 1200mm, o equipamento deverá ser dotado de sistema de resgate automático e com sistema de fornecimento de energia por gerador.
49.	Considerando que o valor anual contratado para a manutenção de elevadores mediante o PE 158/2021 foi de R$ 1.925.000,00, seria possível que o HCE adquirisse, após dois anos, em torno de vinte elevadores novos (ou a substituição da totalidade dos elevadores do hospital) , o que evidencia a falta de razoabilidade do formato e do valor estimado e do obtido no pregão em exame. 
50.	As regras relativas aos materiais a serem disponibilizados constam do item 8.2.6.2 do Termo de Referência (peça 4, p 48) :
8.2.6.2. Materiais 
8.2.6.2.1. A CONTRATADA assumirá a responsabilidade e o ônus pelo fornecimento de todos os materiais de consumo, peças de reposição, componentes e/ou acessórios e serviços eventuais, necessários à operação, conservação e limpeza dos equipamentos cuja manutenção seja objeto desta contratação. 
8.2.6.2.2. Entende-se por materiais de consumo aqueles necessários à realização das manutenções preditivas, preventivas e corretivas, observadas as recomendações dos fabricantes, tais como: abraçadeiras, detergentes, desengraxantes, botões, base do contato, disjuntor até 25A, porta fusíveis, relés, estopa, fita isolante, sensores, supressores diversos, terminais, fita de auto fusão, fusível de vidro de pequeno porte de 6 a 30A; graxa amarela, lâmpadas fluorescentes, pano para limpeza, óleo lubrificante, reatores eletrônicos, terminais elétricos até 6mm², anéis e patim. 
8.2.6.2.3. A Contratada deverá manter estoque regular dos materiais de consumo nas Unidades Hospitalares junto às equipes de plantão que atendam às necessidades mensais dos serviços de manutenção e operação. Em casos excepcionais de falta de material, a Contratada terá o prazo máximo de 48 (quarenta e oito) horas para o seu fornecimento. 
8.2.6.2.4. Entende-se por peças de reposição, componentes e/ou acessórios listados no ANEXO XI - RELAÇÃO DE MATERIAIS. 
8.2.6.3. Na ocorrência de defeito nos equipamentos, a Contratada apresentará ao fiscal do contrato, no prazo de 24 (vinte e quatro) horas, laudo técnico assinado pelo responsável técnico pela condução dos serviços, especificando a causa e o tipo de problema apresentado e indicando a necessidade, ou não, da substituição de peças, componentes ou acessórios.
8.2.6.4. Todos os materiais de consumo, peças de reposição, componentes e/ou acessórios a serem substituídos deverão ser novos e originais, devendo ser apresentados ao fiscal do contrato para prévia aprovação. 
8.2.6.5. A substituição das peças de reposição, componentes e/ou acessórios, previamente aprovada pelo fiscal do contrato, deverá ocorrer no prazo máximo de 5 (cinco) dias úteis, contados da data da autorização de substituição concedida por escrito pelo fiscal do contrato.
8.2.6.6. Caso haja impossibilidade de apresentação das peças de reposição, componentes e/ou acessórios no prazo indicado no item anterior, a Contratada deverá apresentar, no prazo máximo de 5 (cinco) dias úteis, documento de comprovação emitido pelo fornecedor, justificando a impossibilidade do fornecimento e da instalação, com apresentação de proposta de novo prazo para fornecimento da (s) peça (s) de reposição, componente (s) e/ou acessórios) .
8.2.6.7. As peças, os componentes e os acessórios não contemplados no ANEXO XI - RELAÇÃO DE MATERIAIS que, necessitarem de substituição deverão ser submetidos à apreciação prévia do Fiscal de contrato, para efeito de análise técnica e aprovação, se for o caso, juntamente com o orçamento indicativo dos respectivos custos. 
8.2.6.8. A Contratante realizará pesquisa de mercado para verificação da conformidade do preço cobrado pela Contratada no prazo máximo de 30 dias corridos contados da data de apresentação do orçamento. 
8.2.6.9. No caso de os preços apresentados serem superiores aos obtidos na pesquisa de mercado realizada pela Fiscalização, a CONTRATADA se obriga a receber o de menor valor.
8.2.6.10. No final do processo de aquisição das peças, componentes e acessórios, não contempladas na Relação de Peças de Reposição serão incorporados à relação, tendo como parâmetro o menor valor encontrado, seja ele oriundo do orçamento da Contratada ou da pesquisa de mercado efetuada pelo Contratante.
51.	Pela leitura do TR, depreende-se que a contratada assumirá a responsabilidade e o ônus pelo fornecimento de todos os materiais de consumo, peças de reposição, componentes e/ou acessórios e serviços eventuais, necessários à operação, conservação e limpeza dos equipamentos cuja manutenção seja objeto desta contratação, sendo que os componentes não comtemplados na relação de materiais apresentada no Anexo XI deverão ser adquiridos após a realização de pesquisa de preços junto a três fornecedores, com aprovação pelo contratante. 
52.	Não há qualquer detalhamento de custo nos itens relacionados na lista de materiais apresentada no Anexo XI, de modo a justificar o valor mensal previsto para a reposição de peças. Ainda que seja um valor a ser gasto somente diante da efetiva necessidade, seria esperado que a UJ tivesse apresentado de forma detalhada todos os custos com esses componentes, com base no consumo dos anos anteriores, incluindo um levantamento dos custos unitários das peças. Não consta do ETP tal levantamento.  
53.	Como agravante, o custo de peças de reposição poderá ser acumulado ao longo de doze meses de vigência contratual, na forma prevista no item 4.2 do Anexo XI do edital (peça 4, p. 195) .
54.	A lista de materiais de consumo apresenta itens de baixo custo, a exemplo de lâmpadas, estopas e detergentes, que não justificariam o valor mensal com insumos apresentado na planilha de custos da licitante adjudicatária. A lista constante do item 9.3 (material de reposição) , por sua vez, relaciona itens de custo mais elevado, entretanto, não parece razoável o quantitativo de peças previstas para reposição e tampouco há informações, no processo administrativo, que justifiquem as quantidades previstas para esses materiais. 
55.	Vê-se, portanto, que os valores da contratação foram superestimados, em razão de uma série de fatores, que levaram à celebração de um contrato de prestação de serviços de manutenção de elevadores com preços bem superiores aos praticados no mercado em outras contratações de similar objeto. Tal constatação poderá levar à responsabilização dos gestores envolvidos, proposta que poderá ser feita após a realização da oitiva e da construção participativa que será proposta ao final desta instrução.  
56.	Está configurado o pressuposto da plausibilidade jurídica em razão de diversos fatores, aqui consignados, que contribuíram para o possível sobrepreço da contratação, com a celebração de contrato com valores superiores aos de mercado. 
57.	Será proposta, portanto, a realização de oitiva e construção participativa, na forma descrita nesta instrução.

	F. Impacto dos Encaminhamentos Propostos

	Haverá impacto relevante na Unidade Jurisdicionada e/ou na sociedade, decorrente dos encaminhamentos propostos?
	Não

	G. Pedido de Ingresso aos Autos, de Informações/Vistas/Cópias, e de Sustentação Oral

	Há pedido de ingresso aos autos?
	Não

	Há pedido de informações/vistas/cópia do processo?
	Não

	Há pedido de sustentação oral?
	Não

	H. Processos Conexos e Apensos

	Há processos conexos noticiando possíveis irregularidades na contratação ora em análise?
	Não

	Há processos apensos?
	Não

	I. Proposta de Encaminhamento

	58.	Em virtude do exposto, propõe-se:
58.1.	conhecer da denúncia, satisfeitos os requisitos de admissibilidade constantes nos arts. 234 e 235 do Regimento Interno deste Tribunal, e no art. 103, § 1º, da Resolução - TCU 259/2014;
58.2.	indeferir o pedido de concessão de medida cautelar formulado pelo denunciante;
58.3.	realizar a oitiva do Hospital Central do Exército, com amparo no art. 250, V, do Regimento Interno/TCU, para que, no prazo de quinze dias, se pronuncie em relação aos pressupostos da cautelar deferida, e também quanto aos seguintes pontos relativos ao Pregão Eletrônico 158/2021:
a) exigência, para fins de qualificação técnica, de comprovação de registro válido da contratada e/ou de seu responsável técnico, na GEM-RIOLUZ (Gerência de Engenharia Mecânica) , como firma projetista, instaladora e conservadora de sistemas de Ar-Condicionado e Ventilação Mecânica (item 9.11.4.3 do edital) , que se refere a serviços estranhos ao objeto do certame, que trata de manutenção de equipamentos de transporte vertical, em afronta ao art. 3º, § 1º, inciso I c/c art. 30, inciso II e IV da Lei 8666/1993, e mesmo que descritos no item 8.2.1 do Termo de Referência, não seria parcela de maior relevância e valor significativo do objeto a ser contratado, em afronta o art. 30, § 2º da Lei 8666/1993 e Súmula TCU 263;
b) inclusão, no item 8.2.1 do termo de referência do edital, como obrigação a cargo da empresa contratada, de serviços referentes à climatização das casas de máquinas, considerando ser estranho ao objeto da licitação, que trata de manutenção de equipamentos de transporte vertical (elevadores de passageiros e monta-cargas) , agravado pelo fato de, por meio do Pregão Eletrônico 95/2021, ter sido realizada licitação pelo HCE para contratação da prestação de serviços de manutenção predial, em afronta ao art. 3º, § 1º, inciso I, da Lei 8666/1993;
c) manutenção da exigência contida no item 9.11.4.3 do edital, apesar de o pregoeiro ter acatado parcialmente as alegações apesentadas em sede de impugnação pela empresa Elevator Manutenção e Conservação de Elevadores Ltda., e afirmado que a exigência deveria estar em consonância com a Lei Municipal 2.743, de 7 de janeiro de 1999, que dispõe sobre a fabricação, instalação e conservação de aparelhos de transporte no Município do Rio de Janeiro; 
d) exigência de 11 postos de trabalho com dedicação exclusiva, conforme item 10.2.12 do termo de referência e Anexo II do edital, em detrimento de forma que permite a mensuração por resultados para o pagamento da contratada, sem as devidas justificativas demonstrando, de forma individualizada para cada posto de trabalho exigido, que é o modelo mais vantajoso para a Administração, em afronta ao Anexo V da IN 5/2017 Seges/MPOG é à jurisprudência do TCU, e ainda, considerando que, para atendimento de situações urgentes/emergenciais, como o resgate imediato de pessoas "presas" nos equipamentos, bastaria a presença de mecânico plantonista, em quantitativo equivalente à demanda, com estabelecimento de prazos para atendimento pela empresa de chamados para manutenções corretivas;
e) ausência de levantamento, com base em consumo de anos anteriores, que justificasse a lista de materiais que consta do Anexo XI do edital, inclusive quanto ao preço individualizado de cada item previsto, o que pode ter contribuído para o superdimensionamento do valor estimado da contratação;  
f) falha na pesquisa de preços que embasou o valor estimado da contratação, em afronta à IN Seges 65/2021 e à jurisprudência do TCU (Acórdão 2816/2014-TCU-Plenário) , uma vez que foi realizada apenas por meio de consulta a fornecedores;
g) valor contratado superior ao valor estimado, constante do item 1 do Termo de Referência, sem motivação para a sua aceitação, em violação à jurisprudência do TCU (Súmula TCU 259/2010) ; e
h) demais informações que julgar necessárias; 
58.4.	considerando a possibilidade de construção participativa das deliberações deste Tribunal, nos termos do art. 14 da Resolução-TCU 315/2020, bem como o previsto nas Normas de Auditoria (NAT) aprovadas pela Portaria-TCU 280/2010, referente aos comentários dos gestores (no que se aplica a representações e denúncias) :
a) solicitar ao Hospital Central do Exército, caso queira, no prazo de quinze dias:
a.1) a apresentação de possíveis ações corretivas que poderão ser tomadas para prevenir ou corrigir os indícios de irregularidades detectados ou remover seus efeitos;
a.2) na hipótese de serem consideradas insuficientes, pelo TCU, as alternativas apresentadas pela unidade jurisdicionada, a manifestação quanto aos possíveis impactos de determinação de rescisão imediata do contrato resultante do PE 158/2021 ou de sua não prorrogação, caso não sejam apresentadas medidas aptas a impedir o prejuízo aos cofres públicos em razão do sobrepreço identificado na contratação em exame; 
b) alertar o Hospital Central do Exército, com relação à construção participativa de deliberações, de que:
b.1) a sua manifestação quanto às alternativas para corrigir os indícios de irregularidades verificados e quanto aos impactos das possíveis medidas a serem adotadas pelo TCU será avaliada na proposição de mérito, mas não vincula as decisões desta Corte de Contas, notadamente quando os riscos decorrentes de sua adoção e/ou da manutenção de situação irregular não se coadunarem com o interesse público que se pretende tutelar;
b.2) a ausência de manifestação no prazo estipulado não impedirá o andamento processual, podendo o TCU vir a prolatar decisão de mérito, caso haja elementos suficientes que caracterizem afronta às normas legais e/ou possibilidade de ocorrência de prejuízos à Administração; e
b.3) a ausência de manifestação não será considerada motivo de sanção.
58.5.	realizar, nos termos do art. 250, V, todos do Regimento Interno/TCU, a oitiva da sociedade empresária CMA Elevadores Ltda. (CNPJ 40.348.641/0001-56) , para, no prazo de quinze dias, manifestar-se, caso queira, sobre os fatos constantes no subitem 58.3 retro;
58.6.	encaminhar cópia da presente instrução ao Hospital Central do Exército e à empresa CMA Elevadores Ltda. de modo a embasar as suas manifestações; e
58.7.	comunicar ao denunciante a decisão que vier a ser prolatada.

5.	Em despacho por mim exarado em 14/9/2022 (peça 90) , acolhi as sugestões da AudContratações apresentadas na instrução de peças 87-89.
6.	As oitivas foram realizadas conforme Ofícios 49.543/2022-TCU/Seproc (peça 92) e 49.545/2022-TCU/Seproc (peça 93) , direcionado ao HCE, e 49.547/2022-TCU/Seproc (peça 96) , enviado à empresa CMA Elevadores Ltda.
7.	A AudContratações, após analisar a documentação e os esclarecimentos apresentados pelo HCE, elaborou a instrução de mérito (peça 269) , que contou com a anuência do corpo dirigente da unidade técnica (peças 270-271) , a seguir transcrita com os ajustes de forma pertinentes:
INTRODUÇÃO
Trata-se de denúncia a respeito de possíveis irregularidades ocorridas no Pregão Eletrônico 158/2021, sob a responsabilidade de Hospital Central do Exército - HCE, com valor estimado de R$ 1.927.001,64, cujo objeto é a contratação de empresa especializada em manutenção preventiva e corretiva de equipamentos de transporte vertical (elevadores de passageiros e monta-cargas) instalados nas dependências do Hospital Central do Exército, empregando as melhores práticas de manutenção preditiva, preventiva e corretiva com fornecimento de materiais de consumo, peças de reposição, componentes e/ou acessórios e mão de obra técnica, bem como toda a infraestrutura que abrange os equipamentos. 
O valor obtido no certame foi R$ 1.925.000,00 e o contrato resultante do certame (Contrato 23/2022) foi assinado em 1°/6/2022 (peça 62) . 
HISTÓRICO DOS AUTOS
O denunciante aponta as seguintes irregularidades: 
a) foi exigido, como comprovação de capacidade técnico-operacional (item 9.11.4.3 do edital) , o registro, junto à Gerência de Engenharia Mecânica da Companhia Municipal de Iluminação Pública (GEM-Rioluz) , de atividade distinta do objeto do certame (peça 1, p. 3-5) ; 
b) em resposta à impugnação que questionava tal exigência, o pregoeiro admitiu a falha no edital, registrando acatar parcialmente o questionamento e levando a crer que o edital seria retificado quanto a esse ponto. Contudo, o edital foi republicado mantendo a mencionada exigência e alterando somente a numeração do item no corpo do texto (peça 1, p. 5) ;
c) durante a sessão pública, somente uma empresa apresentou proposta, o que resultou na ausência de disputa e na inexpressiva redução do valor estimado, valor esse que já estava superdimensionado (peça 1, p. 6) ; 
d) apresenta tabela comparativa, alegando que, nos pregões anteriores realizados pelo HCE para o mesmo objeto e sem a mencionada exigência, houve competitividade e os valores alcançados foram significativamente inferiores aos apurados no PE 158/2021 (peça 1, p. 6-7) ; 
e) o valor unitário para manutenção, por elevador, obtido no PE 158/2021 foi de R$ 96.250,00, sendo que o próprio HCE, mediante o PE 113/2018, obteve o valor unitário de R$ 34.128,29 (peça 1, p. 6) ; e 
f) é indevida a exigência de registro para prestação de serviços em sistemas de ar condicionado, na forma do subitem 9.11.4.3 do edital, para um certame que tem como objeto a prestação de serviços de manutenção de elevadores, ressaltando que, caso o HCE tivesse a necessidade de contratação de serviços tão distintos, poderia ter lançado edital com o objeto dividido em itens (ar-condicionado e elevadores) , na forma orientada pela Súmula TCU 247 (peça 1, p. 10-11) . 
Ao final, requereu a concessão de medida cautelar para suspender o objeto, em razão da restrição à competitividade e da não obtenção da proposta mais vantajosa para a administração, e, no mérito, a procedência da denúncia, com a republicação do edital sem a exigência contida no subitem 9.11.4.3 do edital. 
Ao examinar o feito, a Selog, após concluir pela presença da plausibilidade jurídica nas alegações do denunciante, propôs conhecer da denúncia, eis que satisfeitos os requisitos de admissibilidade, e realizar a oitiva prévia da UJ e diligências (peça 54, p. 12) .
Com fundamento na delegação de competência conferida pela Portaria MIN-VR 1/2019, do Ministro-Relator Vital do Rego, e na subdelegação conferida pelo art. 2º da Portaria Selog 3/2020, o titular da 3ª Diretoria Técnica da Selog determinou o encaminhamento dos autos à Seproc para a adoção das medidas providenciais propostas pela Selog (peça 55) . 
Foram expedidos os ofícios anexados às peças 55 e 56 e a Unidade Jurisdicionada se manifestou por meio dos documentos anexados às peças 60 a 76.
Os documentos e esclarecimentos apresentados pelo HCE foram examinados por esta Unidade Técnica, que, ao identificar a ausência do pressuposto do perigo da demora e a presença do perito da demora reverso, propôs o indeferimento do pedido de concessão da medida cautelar. Sugeriu, ainda, a realização da oitiva do Hospital Central do Exército e da empresa contratada, bem como a construção participativa das deliberações, ao constatar indícios de irregularidades que poderiam levar à expedição de determinação para a rescisão imediata do contrato ou a não prorrogação do ajuste firmado (peça 87, p. 20) : 
58.1. conhecer da denúncia, satisfeitos os requisitos de admissibilidade constantes nos arts. 234 e 235 do Regimento Interno deste Tribunal, e no art. 103, § 1º, da Resolução - TCU 259/2014; 
58.2. indeferir o pedido de concessão de medida cautelar formulado pelo denunciante;
58.3. realizar a oitiva do Hospital Central do Exército, com amparo no art. 250, V, do Regimento Interno/TCU, para que, no prazo de quinze dias, se pronuncie em relação aos pressupostos da cautelar deferida, e também quanto aos seguintes pontos relativos ao Pregão Eletrônico 158/2021: 
a) exigência, para fins de qualificação técnica, de comprovação de registro válido da contratada e/ou de seu responsável técnico, na GEM-RIOLUZ (Gerência de Engenharia Mecânica) , como firma projetista, instaladora e conservadora de sistemas de Ar-Condicionado e Ventilação Mecânica (item 9.11.4.3 do edital) , que se refere a serviços estranhos ao objeto do certame, que trata de manutenção de equipamentos de transporte vertical, em afronta ao art. 3º, § 1º, inciso I c/c art. 30, inciso II e IV da Lei 8666/1993, e mesmo que descritos no item 8.2.1 do Termo de Referência, não seria parcela de maior relevância e valor significativo do objeto a ser contratado, em afronta o art. 30, § 2º da Lei 8666/1993 e Súmula TCU 263; 
b) inclusão, no item 8.2.1 do termo de referência do edital, como obrigação a cargo da empresa contratada, de serviços referentes à climatização das casas de máquinas, considerando ser estranho ao objeto da licitação, que trata de manutenção de equipamentos de transporte vertical (elevadores de passageiros e monta-cargas) , agravado pelo fato de, por meio do Pregão Eletrônico 95/2021, ter sido realizada licitação pelo HCE para contratação da prestação de serviços de manutenção predial, em afronta ao art. 3º, § 1º, inciso I, da Lei 8666/1993; 
c) manutenção da exigência contida no item 9.11.4.3 do edital, apesar de o pregoeiro ter acatado parcialmente as alegações apesentadas em sede de impugnação pela empresa Elevator Manutenção e Conservação de Elevadores Ltda., e afirmado que a exigência deveria estar em consonância com a Lei Municipal 2.743, de 7 de janeiro de 1999, que dispõe sobre a fabricação, instalação e conservação de aparelhos de transporte no Município do Rio de Janeiro; 
d) exigência de 11 postos de trabalho com dedicação exclusiva, conforme item 10.2.12 do termo de referência e Anexo II do edital, em detrimento de forma que permite a mensuração por resultados para o pagamento da contratada, sem as devidas justificativas demonstrando, de forma individualizada para cada posto de trabalho exigido, que é o modelo mais vantajoso para a Administração, em afronta ao Anexo V da IN 5/2017 Seges/MPOG e à jurisprudência do TCU, e ainda, considerando que, para atendimento de situações urgentes/emergenciais, como o resgate imediato de pessoas "presas" nos equipamentos, bastaria a presença de mecânico plantonista, em quantitativo equivalente à demanda, com estabelecimento de prazos para atendimento pela empresa de chamados para manutenções corretivas; 
e) ausência de levantamento, com base em consumo de anos anteriores, que justificasse a lista de materiais que consta do Anexo XI do edital, inclusive quanto ao preço individualizado de cada item previsto, o que pode ter contribuído para o superdimensionamento do valor estimado da contratação; 
f) falha na pesquisa de preços que embasou o valor estimado da contratação, em afronta à IN Seges 65/2021 e à jurisprudência do TCU (Acórdão 2816/2014-TCU-Plenário) , uma vez que foi realizada apenas por meio de consulta a fornecedores; e 
g) valor contratado superior ao valor estimado, constante do item 1 do Termo de Referência, sem motivação para a sua aceitação, em violação à jurisprudência do TCU (Súmula TCU 259/2010) ; 
58.4. considerando a possibilidade de construção participativa das deliberações deste Tribunal, nos termos do art. 14 da Resolução-TCU 315/2020, bem como o previsto nas Normas de Auditoria (NAT) aprovadas pela Portaria-TCU 280/2010, referente aos comentários dos gestores (no que se aplica a representações e denúncias) : 
a) solicitar ao Hospital Central do Exército, caso queira, no prazo de quinze dias: 
a.1) a apresentação de possíveis ações corretivas que poderão ser tomadas para prevenir ou corrigir os indícios de irregularidades detectados ou remover seus efeitos; 
a.2) na hipótese de serem consideradas insuficientes, pelo TCU, as alternativas apresentadas pela unidade jurisdicionada, a manifestação quanto aos possíveis impactos de determinação de rescisão imediata do contrato resultante do PE 158/2021 ou de sua não prorrogação, caso não sejam apresentadas medidas aptas a impedir o prejuízo aos cofres públicos em razão do sobrepreço identificado na contratação em exame; 
b) alertar o Hospital Central do Exército, com relação à construção participativa de deliberações, de que: 
b.1) a sua manifestação quanto às alternativas para corrigir os indícios de irregularidades verificados e quanto aos impactos das possíveis medidas a serem adotadas pelo TCU será avaliada na proposição de mérito, mas não vincula as decisões desta Corte de Contas, notadamente quando os riscos decorrentes de sua adoção e/ou da manutenção de situação irregular não se coadunarem com o interesse público que se pretende tutelar; 
b.2) a ausência de manifestação no prazo estipulado não impedirá o andamento processual, podendo o TCU vir a prolatar decisão de mérito, caso haja elementos suficientes que caracterizem afronta às normas legais e/ou possibilidade de ocorrência de prejuízos à Administração; e 
b.3) a ausência de manifestação não será considerada motivo de sanção;
58.5. realizar, nos termos do art. 250, V, todos do Regimento Interno/TCU, a oitiva da sociedade empresária CMA Elevadores Ltda. (CNPJ 40.348.641/0001-56) , para, no prazo de quinze dias, manifestar-se, caso queira, sobre os fatos constantes no subitem 58.3 retro;
9.	O Ministro-Relator Vital do Rêgo, mediante despacho datado de 14/9/2022 (peça 90) , acolheu as medidas propostas pela Selog, o que resultou na expedição dos ofícios anexados às peças 92, 93, 96 e 97. 
Promovidas as oitivas e a construção participativa das deliberações quanto às alegações do denunciante e demais questões levantadas por esta Unidade Técnica, passa-se a analisar as respostas apresentadas, tópico a tópico, conforme transcrição/contextualização a seguir.
EXAME TÉCNICO
I.4.  Exame das oitivas realizadas:
Foram encaminhados, em 15/9/2022, ofícios de oitiva à Unidade Jurisdicionada (peças 92 e 93) e à sociedade empresarial CMA Elevadores Ltda. (peça 96) acerca dos indícios de irregularidades apontados nesta representação e para a obtenção de informações adicionais àquelas já existentes nestes autos. 
Em resposta, o Hospital Central do Exército apresentou os documentos acostados às peças 60 a 76 e 155 a 249, e a sociedade empresarial CMA Elevadores Ltda. os documentos juntados às peças 99 a 154. 
A empresa contratada, CMA Elevadores Ltda. (CNPJ 40.348.641/0001-56) , não apresentou esclarecimentos aos apontamentos feitos pelo TCU, se limitando a anexar documentos que buscam demonstrar a realização de vistorias nos equipamentos do HCE e o estado em que esses equipamentos e instalações físicas se encontravam.  
Em que pese o esforço da contratada em anexar 55 peças ao processo, constata-se que os documentos encaminhados (Laudos Técnicos e Relatórios de Inspeção Anual) não foram anexados de forma integral, ou seja, com a apresentação, em uma única peça, da primeira à última página do documento. Foram anexadas páginas isoladas, que sugerem que façam parte do documento principal, contudo, não é possível confirmar a integralidade do conteúdo dos documentos, eis que não há menção, na quase totalidade das páginas anexadas, ao equipamento que o documento se refere. 
Ainda que os Laudos Técnicos e os Relatórios de Inspeção Anual tivessem sido anexados apropriadamente, permitindo o adequado exame do conteúdo integral do documento, tais documentos não seriam capazes de modificar o entendimento desta Unidade Técnica quanto às irregularidades identificadas no PE 158/2021, uma vez que somente atestam a existência dos equipamentos e a situação de cada um deles. Cumpre ressaltar que, em momento algum, esta Unidade Técnica questionou a efetiva realização dos serviços e tampouco a realização das vistorias nos equipamentos e instalações do HCE, mas sim a existência de diversas falhas no edital do certame.
A tabela a seguir sintetiza os documentos anexados pela CMA Elevadores e pelo Hospital Central do Exército, órgão responsável pela condução do PE 158/2021, cabendo ressaltar que, apesar do volume de peças, as informações contidas na documentação pouco contribuem para o deslinde do feito. Folhas de ponto de funcionários e páginas isoladas de documentos intitulados "Laudo Técnico", sem menção a que equipamentos se referem, não são capazes de esclarecer os questionamentos feitos mediante oitiva.
Na sequência da tabela será feita a análise dos pontos questionados, com base nos documentos e esclarecimentos apresentados pela UJ:
	Peça
	Descrição do documento 

	99
	Página 3 de Documento intitulado "Laudo Técnico", de julho de 2022, com duas fotos do Prédio Garagem - não é informado a que equipamento se refere

	100
	Página 2 de Documento intitulado "Laudo Técnico", de julho de 2022, com três fotos do Prédio Garagem - não é informado a que equipamento se refere

	101
	Página 2 de Documento intitulado "Laudo Técnico", de julho de 2022, com quatro fotos do Prédio Garagem - não é informado a que equipamento se refere

	102
	Página 1 do Laudo técnico do Elevador 11483, AT 62948 - Otis - vistoria realizada em 28/6/2022

	103
	Página 4 de Documento intitulado "Laudo Técnico", de julho de 2022, com uma foto do Prédio Garagem- não é informado o equipamento 

	104
	Página 1 do Laudo técnico do Elevador 11484, AT 62949 - Otis - vistoria realizada em 28/6/2022

	105
	Página 1 do Laudo técnico do prédio Pavilhão Garagem - Elevador Heliponto, AT 62950 - Otis - vistoria realizada em 6/7/2022

	106
	Página 3 de Documento intitulado "Laudo Técnico", de julho de 2022, com uma foto do Prédio Garagem - não é informado a que equipamento se refere

	107
	Página 2 de Documento intitulado "Laudo Técnico", de julho de 2022, com duas fotos do Prédio Garagem - não é informado a que equipamento se refere

	108
	Página 3 de Documento intitulado "Laudo Técnico", de julho de 2022, com três fotos do Prédio Garagem - não é informado a que equipamento se refere

	109
	Página 1 do Laudo técnico do Elevador 11492 sem AT - Ortopedia - vistoria realizada em 28/6/2022

	110
	Página 4 de Documento intitulado "Laudo Técnico", de julho de 2022, com uma foto do Prédio Garagem - aparentemente se refere ao equipamento AT 62950

	111
	Página 2 de Documento intitulado "Laudo Técnico", de julho de 2022, com duas fotos do Prédio Garagem - não é informado a que equipamento se refere

	112
	Página 3 de Documento intitulado "Laudo Técnico", de julho de 2022, com uma foto do Prédio Garagem - não é informado a que equipamento se refere

	113
	Página 4 de Documento intitulado "Laudo Técnico", de julho de 2022, com duas fotos do Prédio Garagem -não é informado a que equipamento se refere

	114
	Página 5 de Documento intitulado "Laudo Técnico", de julho de 2022, com três fotos do Prédio Ortopedia - não é informado a que equipamento se refere

	115
	Página 6 de Documento intitulado "Laudo Técnico", de julho de 2022, com duas fotos do Prédio Ortopedia - não é informado a que equipamento se refere

	116
	Página 7 de Documento intitulado "Laudo Técnico", de julho de 2022, sem fotos - Prédio Ortopedia - não é informado a que equipamento se refere

	117
	Página 2 de Documento intitulado "Laudo Técnico", de julho de 2022, com duas fotos do Prédio Ortopedia - não é informado a que equipamento se refere

	118
	Página 1 do Laudo técnico do Elevador 11493 sem AT - Ortopedia - vistoria realizada em 28/6/2022

	119
	Página 4 de Documento intitulado "Laudo Técnico", de julho de 2022, com duas fotos do Prédio Ortopedia - não é informado a que equipamento se refere

	120
	Página 3 de Documento intitulado "Laudo Técnico", de julho de 2022, sem fotos - Prédio Ortopedia - não é informado a que equipamento se refere

	121
	Página 5 de Documento intitulado "Laudo Técnico", de julho de 2022, com duas fotos do Prédio Ortopedia - não é informado a que equipamento se refere

	122
	Página 6 de Documento intitulado "Laudo Técnico", de julho de 2022, com duas fotos do Prédio Ortopedia - não é informado a que equipamento se refere

	123
	Página 7 de Documento intitulado "Laudo Técnico", de julho de 2022, sem fotos - Prédio Ortopedia - não é informado a que equipamento se refere

	124
	Página 3 de Documento intitulado "Laudo Técnico", de julho de 2022, com duas fotos do Prédio DIP - não é informado a que equipamento se refere

	125
	Página 1 do Laudo técnico do Elevador 11491 - DIP - vistoria realizada em 6/7/2022

	126
	Página 2 de Documento intitulado "Laudo Técnico", de julho de 2022, com uma foto do Prédio DIP - não é informado a que equipamento se refere

	127
	Página 5 de Documento intitulado "Laudo Técnico", de julho de 2022, com duas fotos do Prédio DIP - não é informado a que equipamento se refere

	128
	Página 4 de Documento intitulado "Laudo Técnico", de julho de 2022, com três fotos do Prédio DIP - não é informado a que equipamento se refere

	129
	Página 6 de Documento intitulado "Laudo Técnico", de julho de 2022, com duas fotos do Prédio DIP - não é informado a que equipamento se refere

	130
	Página 7 de Documento intitulado "Laudo Técnico", de julho de 2022, com duas fotos do Prédio DIP - não é informado a que equipamento se refere

	131
	Página 8 de Documento intitulado "Laudo Técnico", de julho de 2022, com duas fotos do Prédio DIP - não é informado a que equipamento se refere

	132
	Página 9 de Documento intitulado "Laudo Técnico", de julho de 2022, sem fotos - Prédio DIP - não é informado a que equipamento se refere

	133
	Página 1 do Laudo técnico do Elevador Único do Pavilhão Central - vistoria em 6/7/2022

	134
	Página 2 de Documento intitulado "Laudo Técnico", de julho de 2022, com duas fotos - Pavilhão Central - não é informado a que equipamento se refere

	135
	Página 3 de Documento intitulado "Laudo Técnico", de julho de 2022, com duas fotos - Pavilhão Central - não é informado a que equipamento se refere

	136
	Página 4 de Documento intitulado "Laudo Técnico", de julho de 2022, com duas fotos - Pavilhão Central - não é informado a que equipamento se refere

	137
	Página 5 de Documento intitulado "Laudo Técnico", de julho de 2022, com uma foto - Pavilhão Central - não é informado a que equipamento se refere

	138
	Página 1 do Laudo técnico dos monta cargas 11487 e 11488 - Sem AT - Pavilhão Rancho - identificado SITO - vistoria em 6/7/2022

	139
	Página 6 de Documento intitulado "Laudo Técnico", de julho de 2022, com uma foto - Pavilhão Central - não é informado a que equipamento se refere

	140
	Página 2 de Documento intitulado "Laudo Técnico", de julho de 2022, com três fotos - Prédio da Cozinha - não é informado a que equipamento se refere

	141
	Página 4 de Documento intitulado "Laudo Técnico", de julho de 2022, com três fotos - Prédio da Cozinha - não é informado a que equipamento se refere

	142
	Página 3 de Documento intitulado "Laudo Técnico", de julho de 2022, com quatro fotos - Prédio da Cozinha - não é informado a que equipamento se refere

	143
	Página 5 de Documento intitulado "Laudo Técnico", de julho de 2022, sem foto - Prédio da Cozinha - não é informado a que equipamento se refere

	144
	Documento intitulado "Relatório da Inspeção Anual, data da inspeção 6/7/2022 - Elevador AT 11491 - Schindler - Pav. DIP

	145
	Documento intitulado "Relatório da Inspeção Anual, data da inspeção 6/7/2022 - Monta Cargas AT 11480 e AT 11481 - Pav. Administrativo

	146
	Documento intitulado "Relatório da Inspeção Anual, data da inspeção 6/7/2022 - Elevadores AT (sem número) e AT 11490 - Prédio da Psiquiatria

	147
	Documento intitulado "Relatório da Inspeção Anual, data da inspeção 28/6/2022 - Elevador AT 11482 - Atlas - CADT Oncologia

	148
	Documento intitulado "Relatório da Inspeção Anual, data da inspeção 28/6/2022 - Elevador Social 3 (Centro Cirúrgico) e Elevador Social 4 - Elev. Funcionários Pav. Agudo 

	149
	Documento intitulado "Relatório da Inspeção Anual, data da inspeção 28/6/2022 - Elevador Social 1 (Recepção) e Elevador Social 4 - Elev. Funcionários Pav. Agudo 2 (Recepção) , marca Thyssen - Pav. Agudo

	150
	Documento intitulado "Relatório da Inspeção Anual, data da inspeção 28/6/2022 - Elevador Social 1 (AT 11492) e Elevador Social 2 (AT 11493) - Pav. Ortopedia, marca Schindler

	151
	Documento intitulado "Relatório da Inspeção Anual, data da inspeção 28/6/2022 - Elevador Social 5 (Elev. Funcionários) e Elevador Social 6 (Elev. Funcionários) - Pav. Agudo 2, marca Thyssen

	152
	Documento intitulado "Relatório da Inspeção Anual, data da inspeção 6/7/2022 - Monta Cargas AT 11487 e AT 11488 - Pav. Rancho

	153
	Documento intitulado "Relatório da Inspeção Anual, data da inspeção 28/6/2022 - Elevador Social 3 11483 (AT 62948) Elevador Social 2 11484 (AT 62949) e Elevador Social 3 11485 Heliponto (AT 62950) , Pavilhão da Garagem, marca OTIS

	154
	Documento intitulado "Relatório da Inspeção Anual, data da inspeção 6/7/2022 - Elevador Social 1 (sem número) , marca Schindler - Pav. Central 

	155
	Ofício 141 - SALC/Divisão Administrativa/Dpt Adm, documento em que são apresentadas as respostas aos questionamentos do TCU

	156
	DIEx 41 - Contratos/Divisão Administrativa;Dpt Adm, de 4/10/2022.

	157
	Documento sem numeração ou menção à sua fonte

	158
	Excerto do BI HCE 100, de 30/5/2022

	159
	DIEx 1250-SALC/Divisão Administrativa Dpt Adm - Circular 

	160
	Cópia do e-mail encaminhado a empresas, para fins de levantamento de preços

	161
	Mapa Comparativo de Preços, elaborado em 26/1/2022

	162
	Ofício 101 - SALC/Divisão Administrativa/DPT Adm, de 30/6/2022

	163
	Excerto de Parecer Jurídico, datado de 22/10/2021

	164
	Proposta de preços e Planilha de Custos da empresa CMA, de 11/1/2022

	165
	Proposta de preços e Planilha de Custos da empresa Excel Elevdores, de 24/1/2022

	166
	Proposta de preços e Planilha de Custos da empresa Elbo Elevadores, de 10/1/2022

	167
	Termo de Referência PE HCE 118/2021

	168
	Aviso e Recibo de férias funcionário empresa CMA 

	169
	Folha de ponto funcionário CMA Elevadores

	170
	Folha de ponto funcionário CMA Elevadores

	171
	Folha de ponto funcionário CMA Elevadores

	172
	Folha de ponto funcionário CMA Elevadores

	173
	Folha de ponto funcionário CMA Elevadores

	174
	Folha de ponto funcionário CMA Elevadores

	175
	Folha de ponto funcionário CMA Elevadores

	176
	Glosa realizada no mês de julho de 2022

	177
	Planilha de Custos CMA Elevdores 

	178
	Ofício da CMA ao HCE

	179
	Nota Fiscal emitida pela empresa CMA Elevadores, referente aos serviços prestados no HCE em julho/2022 

	180
	Folha de ponto funcionário CMA Elevadores

	181
	Folha de ponto funcionário CMA Elevadores

	182
	Folha de ponto funcionário CMA Elevadores

	183
	Folha de ponto funcionário CMA Elevadores

	184
	Folha de ponto funcionário CMA Elevadores

	185
	Folha de ponto funcionário CMA Elevadores

	186
	Folha de ponto funcionário CMA Elevadores

	187
	Ofício da CMA ao HCE

	188
	Planilha de Custos CMA Elevdores 

	189
	mesmo documento anexado à peça 178

	190
	Ofício da CMA ao HCE

	191
	Aviso e Recibo de férias funcionário empresa CMA 

	192
	Nota Fiscal emitida pela empresa CMA Elevadores, referente aos serviços prestados no HCE em junho/2022 

	193
	Ofício da CMA apresentando relatório de atividades desenvolvidas pelos três engenheiros em junho/2022

	194
	Documento sem identificação (infere-se que é a última página do relatório de atividades anexado à peça 193) 

	195
	Ofício da CMA apresentando relatório de atividades desenvolvidas pelos três engenheiros em julho/2022

	196
	Documento sem identificação (infere-se que é a última página do relatório de atividades anexado à peça 195) 

	197
	Documento intitulado "memória descritiva" - não são relacionados os equipamentos 

	198
	Documento sem identificação

	199
	Documento que relaciona equipamentos localizados no prédio da Psiquiatria 

	200
	Documento que relaciona equipamentos localizados no Pavilhão Central 

	201
	Documento que relaciona equipamentos localizados no Pavilhão Administrativo

	202
	Documento que relaciona equipamentos localizados no Pavilhão Marechal Ferreira do Amaral

	203
	Documento que relaciona equipamentos localizados no Pavilhão Cirúrgico Humberto de Mello

	204
	Documento que relaciona equipamentos localizados no Centro de Apoio ao Diagnóstico e Tratamento - CADT

	205
	Documento que relaciona equipamentos localizados no Pavilhão Marechal João Severiano da Fonseca

	206
	Documento sem identificação 

	207
	Documento sem identificação 

	208
	Projeto para instalação de sistema de ar-condicionado na casa de máquinas do prédio da Ortopedia

	209
	Projeto para instalação de sistema de ar-condicionado na casa de máquinas do Pavilhão Central 

	210
	Projeto para instalação de sistema de ar-condicionado na casa de máquinas do Pavilhão Cirúrgico Humberto de Melo

	211
	Projeto para instalação de sistema de ar-condicionado na casa de máquinas do Centro de Apoio ao Diagnóstico e Tratamento

	212
	Projeto para instalação de sistema de ar-condicionado na casa de máquinas do Pavilhão Marechal João Severiano da Fonseca 

	213
	Projeto para instalação de sistema de ar-condicionado na casa de máquinas do Pavilhão Marechal Henrique Lott - Psiquiatria 

	214
	Projeto para instalação de sistema de ar-condicionado na casa de máquinas do Pavilhão Administrativo

	215
	Ofício da CMA ao HCE

	216
	Página 1 do Laudo técnico do Elevador 11490 e social 1 - PMHL - vistoria em 6/7/2022

	217
	Página 2 do Laudo técnico do prédio PMHL - não há qualquer menção ao equipamento vistoriado 

	218
	Página 3 do Laudo técnico do prédio PMHL - não há qualquer menção ao equipamento vistoriado 

	219
	Página 4 do Laudo técnico do prédio PMHL - não há qualquer menção ao equipamento vistoriado 

	220
	Página 5 do Laudo técnico do prédio PMHL - não há qualquer menção ao equipamento vistoriado 

	221
	Página 6 do Laudo técnico do prédio PMHL - não há qualquer menção ao equipamento vistoriado 

	222
	Página 7 do Laudo técnico do prédio PMHL - não há qualquer menção ao equipamento vistoriado 

	223
	Página 1 do Laudo técnico do Prédio Agudos - Elevador 3 (AT 61148) e Elevador 6 (AT 61149) , demais elevadores não possuem AT, vistoria realizada em 28/6/2022

	224
	Página 2 do Laudo técnico do prédio Agudos - não há qualquer menção ao equipamento vistoriado 

	225
	Página 3 do Laudo técnico do prédio Agudos - não há qualquer menção ao equipamento vistoriado 

	226
	Página 4 do Laudo técnico do prédio Agudos - não há qualquer menção ao equipamento vistoriado 

	227
	Página 5 do Laudo técnico do prédio Agudos - não há qualquer menção ao equipamento vistoriado 

	228
	Página 6 do Laudo técnico do prédio Agudos - não há qualquer menção ao equipamento vistoriado 

	229
	Página 7 do Laudo técnico do prédio Agudos - não há qualquer menção ao equipamento vistoriado 

	230
	Página 8 do Laudo técnico do prédio Agudos - não há qualquer menção ao equipamento vistoriado 

	231
	Página 9 do Laudo técnico do prédio Agudos - não há qualquer menção ao equipamento vistoriado 

	232
	Página 10 do Laudo técnico do prédio Agudos - não há qualquer menção ao equipamento vistoriado 

	233
	Página 11 do Laudo técnico do prédio Agudos - não há qualquer menção ao equipamento vistoriado 

	234
	Página 1 do Laudo técnico do Monta carga 11480 - Pavilhão Administrativo - vistoria em 6/7/2022

	235
	Página 2 do Laudo técnico do Monta carga 11480 - Pavilhão Administrativo - vistoria em 6/7/2022

	236
	Página 3 do Laudo técnico do Monta carga 11480 - Pavilhão Administrativo - vistoria em 6/7/2022

	237
	Página 1 do Laudo técnico do Elevador 11481 - Pavilhão Administrativo - vistoria em 6/7/2022

	238
	Página 2 do Laudo técnico do Elevador 11481 - Pavilhão Administrativo - vistoria em 6/7/2022

	239
	Página 3 do Laudo técnico do Elevador 11481 - Pavilhão Administrativo - vistoria em 6/7/2022

	240
	Página 4 do Laudo técnico do Elevador 11481 - Pavilhão Administrativo - vistoria em 6/7/2022

	241
	Página 1 do Laudo técnico do Elevador 11482 - CADT - Oncologia - vistoria em 28/6/2022

	242
	Página 2 do Laudo técnico do Elevador 11482 - CADT - Oncologia - vistoria em 28/6/2022

	243
	Página 3 do Laudo técnico do Elevador 11482 - CADT - Oncologia - vistoria em 28/6/2022

	244
	Página 4 do Laudo técnico do Elevador 11482 - CADT - Oncologia - vistoria em 28/6/2022

	245
	Página 5 do Laudo técnico do Elevador 11482 - CADT - Oncologia - vistoria em 28/6/2022

	246
	Página 6 do Laudo técnico do Elevador 11482 - CADT - Oncologia - vistoria em 28/6/2022

	247
	Página 7 do Laudo técnico do Elevador 11482 - CADT - Oncologia - vistoria em 28/6/2022

	248
	Página 8 do Laudo técnico do Elevador 11482 - CADT - Oncologia - vistoria em 28/6/2022

	249
	Página 9 do Laudo técnico do Elevador 11482 - CADT - Oncologia - vistoria em 28/6/2022

	250
	Ofício 141 - SALC/Divisão Administrativa/Dpt Adm, documento em que são apresentadas as respostas aos questionamentos do TCU

	251
	Ofício 141 - SALC/Divisão Administrativa/Dpt Adm, documento em que são apresentadas as respostas aos questionamentos do TCU

Item 58.3. a) exigência, para fins de qualificação técnica, de comprovação de registro válido da contratada e/ou de seu responsável técnico, na GEM-Rioluz (Gerência de Engenharia Mecânica) , como firma projetista, instaladora e conservadora de sistemas de Ar-Condicionado e Ventilação Mecânica (item 9.11.4.3 do edital) , que se refere a serviços estranhos ao objeto do certame, que trata de manutenção de equipamentos de transporte vertical, em afronta ao art. 3º, § 1º, inciso I, c/c art. 30, incisos II e IV, da Lei 8.666/1993, e mesmo que descritos no item 8.2.1 do Termo de Referência, não seria parcela de maior relevância e valor significativo do objeto a ser contratado, em afronta o art. 30, § 2º, da Lei 8.666/1993 e Súmula TCU 263;
b) inclusão, no item 8.2.1 do termo de referência do edital, como obrigação a cargo da empresa contratada, de serviços referentes à climatização das casas de máquinas, considerando ser estranho ao objeto da licitação, que trata de manutenção de equipamentos de transporte vertical (elevadores de passageiros e monta-cargas) , agravado pelo fato de, por meio do Pregão Eletrônico 95/2021, ter sido realizada licitação pelo HCE para contratação da prestação de serviços de manutenção predial, em afronta ao art. 3º, § 1º, inciso I, da Lei 8.666/1993;
Fundamento legal ou jurisprudencial:  art. 3º, § 1º, inciso I, e art. 30, § 2º, da Lei 8.666/1993 e Súmula TCU 263;
Manifestação da Unidade Jurisdicionada sobre os indícios de irregularidades (peça 155) :
a) o Pregão Eletrônico 95/2021, de fato, engloba serviços de instalação e manutenção de condicionadores de ar tipo janela, Split System, entretanto, na ocasião em que foi aberta a oportunidade de avaliação da área a ser gerenciada, pelas empresas concorrentes do certame, não foram alocadas ou previstas, no Termo de Referência, as regiões que envolvem as casas de máquinas dos elevadores, necessidade que impactaria e alteraria, sobremaneira, as propostas e valores dimensionados que foram apresentados pelas empresas, não podendo, com o contrato em andamento, cobrar da empresa vencedora do certame, que inclua esse ônus na sua planilha de custos, sem a devida cobertura contratual; (peça 155, p. 2) ;
b) no caso da adoção de um novo certame, para atender especificamente os equipamentos de ar-condicionado, existem pontos cruciais que deixaram de ser considerados: a instalação de um sistema de refrigeração, em casa de máquinas de elevadores, não é tão simples quanto possa parecer e envolve medidas de segurança, tecnologias e restrições específicas que não existem numa instalação de equipamentos de ar condicionado em locais comuns, como por exemplo: salas comerciais, escritórios, quartos hospitalares e outras dependências onde transitam pessoas diariamente. Nesses ambientes comuns, por vezes, basta abrir um compartimento na parede para posicionar o equipamento e puxar uma nova fiação para colocá-lo em funcionamento; enquanto no parqueamento de máquinas, que é um local controlado, o acesso de pessoas não autorizadas deve ser restrito à empresa contratada, devido à imposição de limitações de espaço, temperatura elevada, corrente elétrica de alta voltagem, existência de motores, polias e correias sem isolamento que podem, pela sua robustez, causar mutilações e, num contraponto, a existência de componentes sensíveis e de custo elevado, tais como placas e sensores eletrônicos que podem ser facilmente danificados (peça 155, p. 3) ;
c) os equipamentos de refrigeração da casa de máquinas devem funcionar em sincronismo com as necessidades impostas pelos motores e placas eletrônicas daquele ambiente, inclusive, podendo existir compartilhamento da energia de alimentação que chega no local, devendo haver um correto dimensionamento e distribuição da tensão de cargas, e, na hipótese de dissociação dos objetos do certame, alguns questionamentos e situações não podem ser descartados, como por exemplo: 
c.1) caso uma das diferentes empresas, que tiver contrato firmado para operar no parque de máquinas, ao ser acionada para sanar uma determinada pane, danificar um equipamento sensível sob responsabilidade da outra empresa, como fazer para identificar e realizar a responsabilização civil pelo dano causado? 
c.2) o que fazer se um funcionário da empresa que realiza a manutenção no sistema de refrigeração se acidentar ou se ferir, gravemente, no maquinário pesado e de responsabilidade da empresa que gerencia o contrato de elevadores? 
c.3) havendo a necessidade do compartilhamento da energia de alimentação local, devido ao sincronismo no funcionamento dos equipamentos englobados pelos diferentes contratos, como proceder quando a empresa que opera um contrato necessitar desligar e religar o equipamento operado pela outra empresa, para conseguir trabalhar no maquinário sob sua responsabilidade? 
c.4) no caso anterior, a empresa terá que ser acionada somente para efetuar o desligamento do equipamento sob sua responsabilidade para que o funcionário da outra possa trabalhar? 
c.5) e se o reparo e a manutenção forem demorados, o operador da outra empresa terá que ficar aguardando no local, até a conclusão do serviço da empresa cujo equipamento apresentou o problema, para religar o equipamento?  
c.6) quando da ocorrência de interrupção do serviço, com consequências nas atividades laborativas deste hospital militar, a responsabilização civil também restaria dificultada, além da real possibilidade de danos irreparáveis, como por exemplo a paralisação de algum dos elevadores de acesso às salas de cirurgia, quando da condução de um paciente para a realização de um procedimento de emergência (peça 155, p. 3-4) ;
d) a fim de solucionar os problemas abordados, a GEM, por meio da sua Divisão de Ar-Condicionado e Exaustão Mecânica, realiza o licenciamento de projetos e a fiscalização do funcionamento de sistemas de Ar-Condicionado, Exaustão e Ventilação Mecânicas instalados no município do Rio de Janeiro; assim, apenas as empresas registradas na Prefeitura Municipal podem atuar na prestação de serviços nessa área, no Rio de Janeiro, sendo que tal registro, também, depende do cumprimento de uma série de requisitos e procedimentos perante o órgão fiscalizador. Além do rigor do registro, as Instruções Normativas da GEM estabelecem uma série de exigências para a prestação de serviços de elaboração de projeto, instalação e conservação de aparelhos de ar-condicionado em casas de máquinas de elevadores, destacando-se a classificação desses locais como de acesso restrito e a vedação do compartilhamento de espaços e atribuições por empresas distintas, com o objetivo de preservação da segurança (peça 155, p. 4) ;
e) quanto à necessidade de climatização das casas de máquinas, cabe dizer que existem normas que nos trazem entendimentos complementares ao que até aqui foi exposto, como a NBR 16858-1 e a NM 207:99, cabendo destacar alguns trechos destas normas (p. 155, p. 4) :
e.1) a segurança e o conforto das pessoas que viajam no elevador, trabalham na caixa ou aqueles que podem ficar presos na cabina ou na caixa quando o carro para entre os andares depende de muitos fatores, tais como, temperatura ambiente da caixa, como parte da edificação, ou independente dela, fluxo de ar (calor/frio) e tecnologia aplicada de economia de energia na edificação (peça 155, p. 4) ;
e.2) a ventilação das casas de máquinas é normalmente realizada para fornecer um ambiente de trabalho apropriado ao técnico e ao equipamento instalado nestes espaços e, por essa razão, é recomendado que a temperatura ambiente da casa de máquinas seja mantida conforme provido nas premissas: - 0.3.15 - para garantir o correto funcionamento do equipamento na casa de máquinas, isto é, levando em conta o calor dissipado pelo equipamento, a temperatura ambiente na casa de máquinas é considerada ser mantida entre +5ºC e +40ºC (peça 155, p. 4) ;
f) recomenda-se que cuidados adicionais sejam tomados com relação à umidade e qualidade do ar para evitar problemas técnicos, por exemplo, condensação (peça 155, p. 5) ;
g) conclui-se, com base na imposição legal e nos fatos elencados, pela irrefutável inviabilidade de dissociação dos serviços de instalação e conservação de aparelhos e carros de transporte vertical, dos serviços de instalação e conservação de sistemas de ar-condicionado e ventilação mecânica, quando presentes em um mesmo objeto de um certame licitatório, caracterizando a total relevância na correlação dos serviços constantes do objeto, uma vez que possuem interdependência por meio da estrutura física abrangente aos elevadores, materializada na casa de máquinas (peça 155, p. 4-5) ;
h) a análise feita pela Auditora traz a citação, para efeitos de comparação, de certames conduzidos por outros Órgãos Públicos, como a Procuradoria Regional do Trabalho da 12 Região (PE 8/2022) e o Hospital Central da Marinha (PE 3/2022) que apesar de terem, parcialmente, na sua nomenclatura, o "mesmo objeto", não houve a exigência de comprovação de capacitação, pelas empresas participantes, como instaladoras e conservadoras de sistemas de ar-condicionado. Tal apontamento serviu de base, salvo melhor juízo, para uma equivocada conclusão de que, o procedimento realizado no PE 158/2021 do HCE, não se trata da necessidade de observância à legislação estadual ou municipal, mas sim de equívoco, no edital, que exige a comprovação de registro em atividade distinta do objeto, em afronta à legislação vigente e à jurisprudência do TCU (peça 155, p. 5) ;
i) a comparação realizada, para a obtenção dos parâmetros apresentados, coloca o PE 158/2021 do Hospital Central do Exército, que procurou se adequar às normas exigidas e à legislação vigente, anteriormente já apresentadas, como sendo o certame que contém erros e vícios na sua condução, quando, na verdade, os pregões citados para fins de comparação (PE 8/2022 e PE 3/2022) podem, salvo melhor apreciação, não terem previsto, em seus respectivos Termos de Referência, a necessária adequação das suas salas de máquinas às normas em vigor. Ou seja, os pregões, que não fizeram a previsão dessa adequação à legislação e às normas em vigor, devem buscar os ajustes necessários em seus respectivos contratos e não poderiam, salvo melhor juízo, servir de parâmetro de comparação para um certame que procurou cumprir tais exigências (peça 155, p. 5) ; e
j) diante do apresentado no parágrafo anterior, fica a dúvida de quais seriam as consequências para uma Unidade que não esteja adequada a essas exigências, por ocasião de uma inspeção do competente Órgão Fiscalizador (peça 155, p. 5) .
Análise: 
Os esclarecimentos e documentos apresentados pelo Hospital Central do Exército são incapazes de afastar as irregularidades identificadas no edital do PE 158/2021. 
A Unidade Jurisdicionada admite que foi realizado o PE 95/2021, que teve como objeto a contratação de serviços de climatização nas dependências do HCE, e que não foram contempladas as casas de máquinas dos edifícios, o que caracteriza falha no planejamento das duas licitações (PE 95/2021 e PE 158/2021) . 
A UJ alega que a exigência contida no edital decorre de regras estabelecidas em Instruções Normativas da GEM-Rioluz, sem especificar, contudo, quais seriam essas normas ou o seu teor. Com o intuito de confirmar a alegação do HCE, esta Unidade Técnica solicitou ao agente público designado para dirimir eventuais dúvidas no âmbito deste processo, Tenente Coronel Paulo Catharino, que encaminhasse as mencionadas normas, que supostamente exigiriam que a empresa responsável pela manutenção dos elevadores também realizasse os serviços de instalação e manutenção de aparelhos de ar condicionado nas casas de máquinas. 
Em e-mail datado de 22/3/2023, o HCE informou que foram observadas as seguintes normas da GEM-Rioluz: Instrução DPP/GEM 8/2002 e Instrução DTP/GEM 2/2006, anexando os referidos normativos (peças 266 a 268) . 
Na mensagem eletrônica, destacou o art. 4º da Instrução DTP/GEM 2/2006, que assim diz (peça 267) :
Art. 4º. Para aparelhos de transporte com comando em grupo, fica vedada a conservação por empresas distintas no mesmo grupo de aparelhos de transporte. 
No entendimento da UJ, o artigo transcrito daria o amparo legal para a exigência contida no item 9.11.4.3 do edital, a seguir transcrita: 
9.11.4.3. Comprovação de registro da contratada e/ou de seu responsável técnico, na GEM-RIOLUZ (Gerência de Engenharia Mecânica) , como firma Projetista, instaladora e conservadora de sistemas de Ar-Condicionado e Ventilação Mecânica, dentro da validade, conforme art.126 e seguintes do Decreto nº 22.281/2002 (RJ) .
O HCE entende que, sendo obrigatória a instalação e manutenção dos sistemas de climatização pela mesma empresa que realizará a manutenção dos elevadores, restaria justificada a inclusão dos serviços de climatização no bojo do contrato, e diante disso seria necessária a exigência do item 9.11.4.3 do edital. 
Contudo, é fácil perceber que o dispositivo acima reproduzido exige que uma única empresa realize os serviços de conservação em elevadores com comando em grupo, isto é, para aquele grupo de aparelhos de transporte não poderá haver mais de uma empresa prestando os serviços. Não há, no referido dispositivo, nenhum óbice para que os aparelhos de climatização das casas de máquinas sejam instalados e manutenidos por empresa diversa àquela que prestará os serviços de manutenção dos elevadores. 
Ao contrário. O art. 6º da mesma norma evidencia que serão duas empresas: uma responsável pela manutenção do sistema de ar-condicionado e ventilação mecânica que atendam à casa de máquinas e a prestadora de serviços de manutenção nos elevadores: 
Art. 6º Caso uma das empresas realize serviços que impliquem em obras civis, tais como substituição de Aparelho de Transporte ou equipamento de ar-condicionado ou ventilação mecânica, deverá esta empresa prover o isolamento de sua área de trabalho, de forma a não interferir no funcionamento dos Aparelhos de Transporte instalados na mesma casa de máquinas. (grifos nossos) 
Portanto, o que a norma exige é que uma única empresa preste os serviços de conservação em aparelhos de transporte com comando em grupo, que pode ser entendido como o comando automático para grupo de dois ou mais elevadores que operam em comum e que tenham o mesmo número de paradas, entradas no mesmo hall, somente um pavimento principal de acesso e a mesma destinação de uso (exigências da NBR 5665) . 
A Instrução DPP/GEM 8/2002 (peça 268) , mencionada pelo HCE no e-mail encaminhado ao TCU, também não exige que os serviços de manutenção dos equipamentos de ar-condicionado e ventilação mecânica localizados nas casas de máquinas sejam prestados pela empresa que faz a manutenção/conservação dos elevadores. 
Ou seja, ao contrário do que afirma a UJ, não foi localizada qualquer norma vigente, seja ela federal ou do estado do Rio de Janeiro, que determine que os serviços de instalação e manutenção de aparelhos de ar-condicionado localizados nas casas de máquinas sejam prestados pela empresa que executa os serviços de manutenção nos elevadores dos edifícios. 
A exigência contida no item 9.11.4.3 do edital, acima transcrita, de que a contratada comprove possuir, em seu nome ou de seu responsável técnico, registro válido na GEM-Rioluz (Gerência Engenharia Mecânica) , como firma projetista, instaladora e conservadora de sistemas de ar condicionado e ventilação mecânica, só se justificaria se o objeto da contratação fosse a prestação de serviços de climatização nas dependências do HCE, o que não é o caso. 
Ao exigir que uma prestadora de serviços de manutenção de elevadores realize a instalação e a manutenção do sistema de climatização nas casas de máquinas, levando à exigência contida no item 9.11.4.3 do edital, restringiu a participação de empresas especializadas na prestação de serviço de conservação de elevadores e pode ter levado ao direcionamento do certame, beneficiando empresa que tenha tal registro.
O item 1.1 do edital (peça 4, p. 2) define o objeto do certame: 
1.1. o objeto da presente licitação é a escolha da proposta mais vantajosa para a contratação de empresa especializada para manutenção preventiva e corretiva dos equipamentos de transporte vertical (elevadores de passageiros e monta-cargas) , instalados nas dependências do Hospital Central do Exército, empregando as melhores práticas de manutenção preditiva, preventiva e corretiva, com fornecimento de materiais de consumo, peças de reposição, componentes e/ou acessórios e mão de obra técnica, conforme condições, quantidades e exigências estabelecidas neste edital e seus anexos.
É fácil perceber que não há qualquer menção, na definição do objeto do PE 158/2021, à prestação de serviços de instalação e manutenção de aparelhos de ar-condicionado. Tal exigência surge no item 9.11.4.3 do Edital e no modelo de planilha de custos e formação de preços (peça 4, p. 144) , em que são relacionados os equipamentos a serem fornecidos pela futura contratada, entre eles, aparelhos tipo split com diferentes capacidades e tamanhos. 
O Decreto RJ 22.281/2002, que institui o regulamento para a instalação e conservação de sistemas de ar condicionado e ventilação mecânica no município do Rio de Janeiro, de fato, exige que as prestadoras desses serviços possuam registro, estabelecendo regras de segurança aptas a garantir a idoneidade física dos equipamentos, instalações e usuários dos edifícios localizados no Rio de Janeiro. 
Ou seja, não há ilegalidade na exigência de registro junto à GEM-Rioluz, como prestadora de serviços de instalação e manutenção de sistema de climatização, mas sim na inserção, no objeto do PE 158/2021 (serviços de manutenção de elevadores) , de prestação de serviços de fornecimento, instalação e manutenção de sistema de climatização das casas de máquinas, por se tratar de serviço estranho ao objeto e, consequentemente, potencialmente restritivo. 
Revela-se improcedente também a alegação de que os equipamentos de refrigeração da casa de máquinas devem funcionar em sincronismo com as necessidades impostas pelos motores e placas eletrônicas daquele ambiente. A necessidade de manutenção de aparelhos de ar-condicionado das casas de máquinas poderia ser suprida com a divisão do objeto em itens ou com a subcontratação, possibilidade admitida pelo art. 72 da Lei 8.666/1993 e pelo art. 122 da Lei 14.133/2012 (Nova Lei de Licitações) , mas que foi vedada no item 16 do Termo de Referência (peça 4, p. 68) . 
A necessidade de climatização nas casas de máquinas também poderia ter sido suprida com a inclusão desses locais no objeto do Pregão Eletrônico 95/2021, que teve como objeto a contratação de serviços de climatização nas dependências do HCE.  
As normas mencionadas pelo HCE em sua resposta, a NBR 16858-1 e a NM 207:99, estabelecem requisitos de projeto, construção, instalação, desempenho e segurança de elevadores de passageiros e de cargas, e nenhuma delas exige que os sistemas de refrigeração das casas de máquinas sejam instalados e tenham sua manutenção sendo realizada pela mesma empresa responsável pela manutenção dos elevadores. 
Ressalta-se que a exigência, para fins de qualificação técnica, de comprovação de registro válido da contratada e/ou de seu responsável técnico, na GEM-Rioluz (Gerência de Engenharia Mecânica) , como firma projetista, instaladora e conservadora de sistemas de Ar Condicionado e Ventilação Mecânica (item 9.11.4.3 do edital) , teria amparo no art. 30, IV, da Lei 8.666/1993, se o objeto da contratação fosse a contratação de empresa especializada em serviços de climatização, o que não é o caso. 
A prestação de serviços de fornecimento, instalação e manutenção dos equipamentos de climatização localizados na sala de máquinas não está relacionada ao objeto do certame (manutenção de elevadores e monta cargas) e sua inclusão, no objeto da contratação, restringiu indevidamente a competitividade, o que pode ter impedido a obtenção da proposta mais vantajosa, e pode configurar direcionamento do certame. 
Ainda que, por falha no planejamento, a necessidade de instalação e manutenção de equipamentos de climatização na sala de máquinas dos elevadores e monta cargas não tenha sido identificada quando da realização do PE 95/2021, o contrato resultante do referido pregão poderia ser aditado, desde que justificadamente, para acrescentar esses serviços ao objeto contratado. Solução que evitaria a inclusão de serviços estranhos ao objeto da licitação sob análise, com potencial de restringir a competitividade.
Por fim, como já apontado, a subcontratação seria, também, uma medida apta a mitigar a irregularidade, contudo, o item 16 do Termo de Referência do PE 158/2021 (peça 4, p. 68) vedou expressamente essa possibilidade.
Feitas essas considerações, entende-se configurada a irregularidade.
Item 58.3. c) manutenção da exigência contida no item 9.11.4.3 do edital, apesar de o pregoeiro ter acatado parcialmente as alegações apesentadas em sede de impugnação pela empresa Elevator Manutenção e Conservação de Elevadores Ltda., e afirmado que a exigência deveria estar em consonância com a Lei Municipal 2.743, de 7 de janeiro de 1999, que dispõe sobre a fabricação, instalação e conservação de aparelhos de transporte no Município do Rio de Janeiro;
Manifestação da unidade jurisdicionada quanto ao indício de irregularidade: 
a) a UJ se manteve silente quanto a esse ponto.  
Análise:
	Mais uma vez, transcreve-se o item 9.11.4.3, que exige, como demonstração da capacidade técnico operacional:
9.11.4.3. Comprovação de registro da contratada e/ou de seu responsável técnico, na GEM-RIOLUZ (Gerência de Engenharia Mecânica) , como firma Projetista, instaladora e conservadora de sistemas de Ar-Condicionado e Ventilação Mecânica, dentro da validade, conforme art.126 e seguintes do Decreto nº 22.281/2002 (RJ) .
Como mencionado no tópico anterior, tal exigência só se justificaria se o Pregão Eletrônico 158/2021 tivesse como objeto a contratação de serviços de climatização nas dependências do HCE, o que não é o caso. Apesar de o pregoeiro ter acatado parcialmente as alegações feitas pela licitante Elevator Manutenção e Conservação de Elevadores Ltda. quanto à retirada da exigência, o edital foi republicado mantendo a imposição. 
A Lei Municipal RJ 2.743/1999, citada pelo pregoeiro em resposta à impugnação da Elevator, dispõe sobre a fabricação, instalação e conservação de aparelhos de transporte no município do Rio de Janeiro e exige, tanto das fabricantes quanto das instaladoras, registro apto a demonstrar sua capacidade técnica, administrativas e condições operacionais capazes de garantir um alto padrão de qualidade tanto na fabricação quanto na manutenção dos aparelhos de transporte. 
Esse registro foi corretamente exigido no item 9.11.4.2 do Edital (peça 4, p. 25) , eis que possui amparo legal e se mostra suficiente para demonstrar a capacidade técnica e operacional da futura contratada na execução do objeto do certame: 
9.11.4.2. Comprovação de registro da contratada na GEMRIOLUZ (Gerência de Engenharia Mecânica) , nos termos da Lei Municipal (RJ) nº 2.743, de 7 de janeiro de 1999 (que dispõe sobre instalação e conservação de aparelhos de transporte;
O silêncio da UJ quanto à manutenção da exigência constante do item 9.11.4.3 do edital, relativa à comprovação de registro da futura contratada como projetista, instaladora e conservadora de sistemas de ar condicionado e ventilação mecânica, estranha ao objeto da licitação, apesar de o pregoeiro ter afirmado, em resposta à impugnação da empresa Elevator Manutenção e Conservação de Elevadores Ltda., que a exigência deveria estar em consonância com a Lei Municipal RJ 2.743/1999, apenas reforça a conclusão quanto à existência da irregularidade. 
Item 58.3. d) exigência de 11 postos de trabalho com dedicação exclusiva, conforme item 10.2.12 do termo de referência e Anexo II do edital, em detrimento de forma que permite a mensuração por resultados para o pagamento da contratada, sem as devidas justificativas demonstrando, de forma individualizada para cada posto de trabalho exigido, que é o modelo mais vantajoso para a Administração, em afronta ao Anexo V da IN 5/2017 Seges/MPOG e à jurisprudência do TCU, e ainda, considerando que, para atendimento de situações urgentes/emergenciais, como o resgate imediato de pessoas "presas" nos equipamentos, bastaria a presença de mecânico plantonista, em quantitativo equivalente à demanda, com estabelecimento de prazos para atendimento pela empresa de chamados para manutenções corretivas;
Manifestação da Unidade Jurisdicionada: 
a) sobre a tabela comparativa, apresentada pela Auditora, torna-se essencial tecer algumas observações:
a.1) a coluna "Equipe residente (postos de trabalho) ", da maneira que consta na tabela, conduz à interpretação de que seria relativa aos trabalhadores fixos, ou seja, aqueles que atuam de forma permanente na unidade hospitalar; no entanto, os que trabalham nessas condições, como já explicado anteriormente, por meio do Ofício 106-SALC/Divisão Administrativa/Dpt Adm, de 18 de julho de 2022 (em anexo) , constituem, somente, a Equipe de Plantonistas (Mecânicos Plantonistas) ; 
a.2) no Pregão 158/2021 HCE, como também já demonstrado no citado ofício, constam nove postos de trabalho e não onze, sendo, no caso, dois postos de Mecânicos Plantonistas, sendo um diurno e um noturno;
a.3) na coluna "Valor Estimado Anual", o objeto do Pregão 158/2021 destina-se a atender à manutenção preditiva, preventiva e corretiva, sendo esta última sob demanda, ou seja, por solicitação da Administração HCE para se reparar algo, com a troca de peças defeituosas; 
a.4) sendo assim, o presente contrato em execução gira em torno da manutenção preditiva e preventiva e seu custo com a mão de obra empregada (Engenheiro Mecânico, Engenheiro Elétrico e Mecânicos Plantonistas) ficando em torno de, somente, R$ 44.980,42/mês, conforme notas fiscais comprobatórias (em anexo) que até agora foram emitidas e pagas, referentes aos meses de junho e julho de 2022;
a.5) dessa forma, o valor anual de R$ 1.927.001,64 representa o valor licitado, tão somente para estabelecer o teto máximo planejado para um gasto com o contrato, caso haja a necessidade de manutenções corretivas mais pesadas, no transcorrer do período (peça 155, p. 9) ;
b) o HCE solicitou, por meio do DIEx Nº 41- Contratos HCE (em anexo) , ao seu Escalão Superior, o valor mensal fixo de R$ 44.980,42 para manutenção preventiva, e obteve resposta, conforme transcrição de mensagem: 
"Anderson Gonçalves Pedrollo - 07:45 #0253/2022 HHCE0027/2022 Executou a ação Aprovar Proposta que tramitou a Solicitação de Recurso da fase Aguardando Análise do Subdiretor de Apoio à Saúde para a fase Aguardando Aceite da Organização Militar para Valores Aprovados. observação realizada contrato novo - Valor solicitado: R$ 160.416,67, mensal (Preventiva e corretiva) - Valor do Contrato: RS 1.925.000,04, anual (Preventiva e corretiva) - Valor solicitado: RS 44.980,42, mensal (Preventiva) - A ser descentralizado em 2022, Jun a Dez: R$ 314.862,94 - A ser descentralizado em 2023, Jan a Maio: R$ 224.902,10 (consulta sag) - Os recursos referente a manutenção corretiva (por demanda) , deverá ser solicitada por intermédio de DIEX, anexando relatório das peças que foram substituídas, com assinatura do fiscal de contrato." (em anexo) " (peça 155, p. 9) ;
b) os créditos para atender demandas de manutenção corretiva, caso ocorram, serão solicitados, por demanda, mediante Documento Interno do Exército (DIEx) , ao Escalão Superior, para fins de análise e descentralização (peça 155, p. 9) ;
c) ratificando essa dinâmica contratual, na atual execução do contrato de manutenção de elevadores, decorrente do Pregão 158/2021, foram liquidadas e pagas as seguintes notas fiscais emitidas pela empresa CMA Elevadores: 
c.1) Nota Fiscal 00026544, de 25/7/2022, referente a junho de 2022 (em anexo) , no valor total de R$ 44.545,84, sendo R$ 42.745,84 (preventiva e preditiva) relativo à mão de obra e, somente, R$ 1.800,00 relativo às peças de reposição (corretiva) ; e
c.2) Nota Fiscal 00026921, de 9/8/2022, referente a julho de 2022 (em anexo) , no valor total de R$ 42.745,84 (preventiva e preditiva) , sem nenhum gasto com peças de reposição no mês (peça 155, p. 9) ;
d) essas Notas Fiscais foram atestadas pelo Fiscal de Contrato, designado em Boletim Interno do HCE 100 de 30/5/2022, p. 3059 (em anexo) , o 3º Sargento STT Izacio Rodrigues dos Santos Filho, responsável pela fiscalização da correta aplicação dos recursos descentralizados, para cada mês, conforme demanda de peças, em caso de necessidade (peça 155, p. 9) ;
e) a interpretação mais justa e perfeita seria que o gasto mensal com esse contrato é de R$ 44.980,42, no entanto, existindo o planejamento interno orçamentário de fixação de gastos, para o atendimento de manutenções corretivas, se ocorrerem, estas devem limitar-se ao teto máximo anual de R$ 1.927.001,64 (peça 155, p. 9) ;
f) na coluna "Valor unitário anual por equipamento", considerando o explicado anteriormente, o mais adequado e correto, seria dimensionar o custo com a manutenção prevista (preditiva e preventiva) , da seguinte forma: - Valor mensal de R$ 44.980,42; - Valor anual de R$ 44.980,42 x 12 = R$ 539.765,04; e - Valor unitário anual por equipamento de R$ 539.765,04 / 20 = R$ 26.988,25 aproximadamente; e não os R$ 96.250,00 dimensionados na tabela, elaborada pela Auditora do TCU (peça 155, p. 9) ; 
g) detalhando e corrigindo a tabela apresentada pelo TCU, pode-se construir algumas interpretações (peça 155, p. 10-11) : 
g.1) não existe significativa diferença entre o valor efetivamente previsto para manutenção preventiva e corretiva do HCE, em relação aos demais órgãos, ao contrário do interpretado pelo TCU, por ocasião da elaboração da sua tabela; 
g.2) a Administração, quando da definição do escopo de uma licitação, a fim de atender determinado objeto, dentro dos limites de conveniência e oportunidade, pautado nos comandos normativos, técnicos e jurídicos vigentes, deve levar em consideração a sua realidade; 
g.3) o Hospital Central do Exército se localiza na cidade do Rio de Janeiro, reconhecido centro urbano brasileiro e possuidor dos problemas comuns de toda grande cidade, como intenso fluxo de trânsito e violência urbana e está geograficamente posicionado no bairro carioca de Benfica, circundado pelas comunidades do Jacarezinho (cerca de 3,7 km) , Mangueira (cerca de 2,3 km) , Arará (cerca de 1,2 km) , Mandela (cerca de 3,1 km) ;
g.4) frequentemente, operações policiais ou relatos de crimes acontecem nesses lugares, o que, consequentemente, traz reflexos diretos para o trânsito, dentre outros problemas, nas regiões próximas ao HCE; transcrevendo, a título de ilustração desta realidade, links que apresentam situações delicadas ocorridas nas redondezas no HCE;
g.5) em algumas situações, como as listadas, o trânsito pode chegar a ficar interditado por mais de 30 minutos; assim, em caso de interrupção do serviço de elevadores, a Administração do HCE, para um pronto atendimento, decidiu manter uma equipe fixa de plantonistas, por turnos, com um trabalhador, de forma coerente e razoável com a realidade do hospital; 
g.6) ao realizar a comparação entre serviços de certames de órgãos distintos, levando-se apenas em consideração a "similaridade dos nomes" atribuídos aos objetos (manutenção de elevadores) , mesmo se tratando de órgãos que desempenham a mesma atividade fim (hospitais) , podemos incorrer em equívocos, se deixarmos de atentar para alguns questionamentos, no caso em tela, do tipo: os pregões comparativos, dos órgãos listados na tabela, comportam somente elevadores que fazem o transporte de pessoas normais (funcionários e pessoas em boas condições físicas) em seus deslocamentos de rotina, ou existem elevadores, como no HCE, que transportam pacientes graves, com iminente risco de vida, que devem ser encaminhados, com a máxima brevidade possível, ao centro cirúrgico e não podem, em hipótese alguma, aguardar, como nos casos de normalidade, os "toleráveis 30 minutos ou mais", dependendo das condições adversas já expostas, até a chegada do técnico responsável, caso a sua base esteja localizada fora da área hospitalar?;
h) o HCE, em contratos anteriores, quando adotava a sistemática da fixação de prazo máximo para o atendimento dos resgates, teve sérios problemas com o não comparecimento do técnico responsável, em tempo hábil, pelas diversas variáveis anteriormente listadas, tendo que acionar o Corpo de Bombeiros, que realiza a abertura do equipamento e resgate do paciente, mediante o arrombamento e destruição da porta do elevador, causando dano ao equipamento e prejuízo material à Administração (peça 155, p. 12) ;
i) os centros cirúrgicos dos hospitais utilizados como parâmetro de comparação estão localizados no pavimento térreo, no mesmo nível das unidades de emergência, onde dão entrada os pacientes em estado grave, não precisando assim fazer uso de elevadores nos deslocamentos internos, ao contrário da realidade do HCE? Caso não estejam localizados no mesmo pavimento, nesses hospitais existem rampas de rodagem de acesso por onde os maqueiros possam deslocar os pacientes graves e com restrições, utilizando equipamentos sobre rodas, e fazer a transição entre os andares? Os elevadores contemplados nos pregões da tabela comparativa são mais modernos (diferença de quantos anos?) Não possuem tecnologia operativa diferente e necessidades de manutenção diferentes de maneira a assegurar uma menor incidência de chamados em ocorrências? Confirmada a possibilidade dos equipamentos, dos órgãos utilizados na comparação, serem mais modernos que os do HCE (elevadores antigos) , e consequentemente necessitando de menos frequência em manutenção e consumo de peças de reposição, não seria correto afirmar que as empresas participantes dos respectivos certames levam esses fatores em consideração, ao mensurarem seus custos e apresentarem as suas propostas, impactando sobremaneira nos dados comparativos apresentados na tabela? (peça 155, p. 12) ;
j) se pudéssemos simplesmente desconsiderar todos os pontos elencados, as diferenças na dinâmica e na estrutura predial de cada instituição, considerando apenas a "similaridade do nome" no objeto dos certames e a quantidade de equipamentos envolvidos, deixando de analisar a especificidade de cada local, tipo e idade do maquinário empregado, bem como os diversos outros fatores já relatados e que devem ser considerados, seria mais simples realizar um processo de adesão por carona, procedimento nada recomendável se tratando da execução de serviços que são abarcados pelas características e necessidades singulares de cada órgão (peça 155, p. 12) ;
k) sobre o apontamento relativo à razoabilidade de se ter, como equipe fixa, engenheiros e outros profissionais para a elaboração de plano de manutenção, a emissão de relatórios e laudos técnicos, sendo que alguns desses documentos são anuais, a UJ alega que, diferente da possibilidade apresentada no relatório do TCU, o HCE, em face das antigas e precárias condições prediais de suas instalações, já citadas anteriormente, e que comportam parte dos equipamentos envolvidos, bem a situação dos desgastados maquinários em operação, necessita, a fim de assegurar a integridade física dos seus usuários, de profissionais especializados que atestem, com maior frequência, de forma presencial e através de laudos mensais, as condições operativas, não só dos elevadores como também da estrutura predial que comporta todos esses equipamentos, pelo menos, até que se substituam os maquinários mais antigos e se realizem obras estruturais pesadas nas edificações comprometidas, conforme demonstrado em relatório fotográfico e laudos técnicos recentes, em anexo, dos engenheiros da empresa (peça 155, p. 12) ;
l) as citadas reformas prediais e aquisições de novos maquinários não possuem, sequer, projeto elaborado pela Comissão Regional de Obras do Exército e, tampouco, previsão orçamentária para sua execução, não restando outra alternativa à Administração Hospitalar para se manter o funcionamento do parque de elevadores, em condições operacionais e seguras a todos os usuários do Sistema de Saúde do Exército (peça 155, p. 12) ; 
m) até o presente momento da execução do contrato, o emprego de todos esses profissionais tem ocorrido de forma tempestiva e necessária, dentro do previsto, com a demanda devidamente comprovada e atestada pela equipe fiscal responsável, por meio da emissão de laudos e pareceres dos respectivos engenheiros, nos meses até agora faturados de junho e julho (notas fiscais em anexo) , bem como as folhas de ponto (em anexo) (peça 155, p 12) ; 
n) a fiscalização contratual tem exercido controle detalhado e preciso, no que diz respeito às horas trabalhadas de todos os profissionais envolvidos; tanto isso é verdade que o instituto da "glosa" está sendo devidamente aplicado ao cargo do técnico de manutenção de ar refrigerado (R$ 1.945,61) e do conservador (R$ 288,97) , uma vez que ainda não foi efetivada a instalação dos respectivos equipamentos de refrigeração, conforme valores glosados nas notas fiscais e comprovantes das glosas (em anexo) dos meses de junho e julho, até agora pagos, cujo valor mensal contratual previsto (em mão de obra) é de R$ 44.980,42, entretanto, efetivamente foi liquidado o valor de R$ 42.745,84 (peça 155, p. 12) ; e
o) em razão da especificidade do objeto a ser contratado, apesar de ter sido realizada uma ampla busca, ficou inviável consolidar resultados de contratações "similares" realizadas por outros órgãos ou entidade públicas, sítios eletrônicos especializados e portais oficiais de referência de custos, de acordo com o apontamento realizado na análise feita pelo TCU, restando à Administração uma pesquisa direta com fornecedores, no total de 11 (onze) empresas contatadas (e-mails em anexo) (peça 155, p. 13) . 
Análise: 
Em momento algum se questionou a importância dos serviços de manutenção em elevadores, que se mostram essenciais para o funcionamento de órgãos e entidades da Administração Pública e, sobretudo, em unidades hospitalares. Entende-se necessário, inclusive, que os órgãos contratantes, por ocasião da elaboração dos Estudos Técnicos Preliminares e editais que tenham como objeto esse tipo de contratação, estejam atentos a tais necessidades, de modo a impedir transtornos de frequentadores e pacientes nesses locais.
O item 10.2.12 do edital (peça 4, p. 58) estabelece carga horária mensal para os diversos profissionais, e, com exceção dos plantonistas, os demais não serão contratados com dedicação exclusiva, sendo que, parte dessa mão de obra atuará sob demanda, cabendo ao HCE pagar, nesse último caso, somente o que for efetivamente demandado. 
Ainda assim, há a definição de postos no edital, o que afronta o Anexo V da IN Seges 5/2017, eis que o modelo defendido na mencionada norma é a contratação por resultado, admitindo-se, excepcionalmente, a contratação por posto de trabalho, desde que devidamente demonstrado, nos Estudos Técnicos Preliminares, que esse modelo seria mais vantajoso para a Administração ou o único a atender as suas necessidades. 
Ademais, para atendimento de situações urgentes/emergenciais, como o resgate imediato de pessoas "presas" nos equipamentos, bastaria a presença de mecânico plantonista, em quantitativo equivalente à demanda, com estabelecimento de prazos para atendimento pela empresa de chamados para manutenções corretivas. 
A título de comparação, foi anexado o edital do Pregão Eletrônico 7/2019, conduzido pelo Hospital Federal dos Servidores do Rio de Janeiro, cujo objeto é a prestação de serviços continuados com disponibilização de mão de obra em regime de dedicação exclusiva para manutenção preventiva e corretiva dos elevadores, monta-cargas, monta pratos e escadas rolantes do Hospital Federal dos Servidores do Estado/RJ (peça 265) . 
O órgão licitante reúne características semelhantes ao HCE. Trata-se, também, de unidade hospitalar localizada no Rio de Janeiro e algumas diferenças entre os editais dos dois certames merecem ser registradas. A primeira delas é a previsão de mão de obra fixa, contemplando somente plantonistas, estritamente necessária para a atuação em situações emergenciais:
a) equipe diurna: 1 técnico eletrotécnica, 2 mecânicos diurnos, 1 mecânico para escada rolante e 1 auxiliar de mecânica; e
b) equipe 12x36: 1 mecânico noturno e 1 mecânico para sábados, domingos e feriados. 
A segunda diferença é que, assim como no edital do PE 158/2021, o edital do PE 7/2019 prevê que a futura contratada apresente periodicamente diversos relatórios (relatório preventivo, relatório corretivo, relatório de visitas, relatório de custo de peças, relatório de inspeção anual etc.) , que, em diversas situações, devem ser elaborados por engenheiros elétricos e mecânicos responsáveis, sem exigir postos de trabalho com base em quantitativo estimado de horas para execuções dos serviços.  
 De se observar, portanto, que o edital do PE 7/2019 exigiu a elaboração dos relatórios, sem prever o pagamento por postos de trabalho, na forma orientada pela IN Seges 5/2017. Adicionalmente, exigiu, a título de mão de obra, postos de trabalho, apenas plantonistas aptos a atuar em situações emergenciais. 
Cabe mencionar, ainda, o Pregão Eletrônico 12/2022, conduzido pelo Tribunal de Contas da União, que considerou uma equipe ainda menor de plantonistas e exigiu a apresentação de relatórios periódicos, sem prever o pagamento por postos, e sim por resultado. 
A transcrição das análises feitas em nas instruções anteriores auxiliam a caracterização da irregularidade:
Instrução à peça 54: 
15.25. Um exame cuidadoso da planilha de custos apresentada pela empresa CMA revela que está previsto um custo mensal de mão de obra com dedicação exclusiva de R$ 44.980,42, distribuído na disponibilização de 11 postos de trabalho, para a manutenção de 17 elevadores e três monta-cargas (peça 53) : 
¿ 1 engenheiro mecânico; 
¿ 1 engenheiro elétrico; 
¿ 1 engenheiro civil; 
¿ 2 mecânicos plantonistas diurnos; 
¿ 2 mecânicos plantonistas noturnos; 
¿ 1 supervisor; 
¿ 1 conservador; 
¿ 1 técnico em ar condicionado; e 
¿ 1 mecânico de reparo. 
15.26. Em que pese a importância dos serviços de manutenção de elevadores em um ambiente hospitalar, em que se faz necessário o transporte ininterrupto de pessoas e macas, não se identifica, a princípio, razão para a disponibilização de 11 postos de trabalho fixos, ainda que não seja considerada a carga horária semanal completa em diversos postos de trabalho. Inclusive, os itens 8.2.5.1 e 8.2.5.2 estabelecem que os serviços de manutenção preventiva e corretiva devem ser prestados, sempre que possível, fora do horário comercial. 
15.27. Entende-se, a princípio, que, como equipe residente, ou seja, com dedicação exclusiva, faz-se necessário, apenas, a presença como plantonista de um mecânico, para resolução de problemas emergenciais, como a retirada de pessoas de elevador que parou de funcionar. Inclusive, a IN 5/2017 - SEGES/MPOG, em seu artigo 17, deixa claro em que situações os serviços devem ser considerados como regime de dedicação exclusiva. Merece destaque, embora os demais também se apliquem ao caso, o contido no inciso II, destacado abaixo: 
IN 5/2017 - SEGES/MPOG 
Art. 17. Os serviços com regime de dedicação exclusiva de mão de obra são aqueles em que o modelo de execução contratual exija, dentre outros requisitos, que: 
I - os empregados da contratada fiquem à disposição nas dependências da contratante para a prestação dos serviços; 
II - a contratada não compartilhe os recursos humanos e materiais disponíveis de uma contratação para execução simultânea de outros contratos; e 
III - a contratada possibilite a fiscalização pela contratante quanto à distribuição, controle e supervisão dos recursos humanos alocados aos seus contratos. (grifos nossos) 
15.28. Portanto, a exemplo do previsto no edital do pregão conduzido pelo TCU, parece razoável que a futura contratada disponibilize somente mecânicos como mão de obra residente/fixa, para que situações urgentes/emergências possam ser prontamente atendidas. Os demais profissionais, que devem fazer parte do corpo técnico da contratada, não devem constar como mão de obra fixa/residente, isto é, com dedicação exclusiva, ou até mesmo como mão de obra variável, sendo suficiente a descrição no edital dos serviços que são objeto da contratação, incluindo a necessidade de elaboração de planos de manutenção, emissão de laudos ou outros documentos necessários, que certamente deverão ser executados ou elaborados por pessoal técnico especializado. É indevida, portanto, a cotação individualizada de profissionais que não irão atuar de forma exclusiva na execução dos serviços contratados, profissionais que serão utilizados para na execução simultânea de outros contratos. O próprio edital, no item 10.2.12, define para boa parte dos profissionais listados uma carga horária bem inferior à carga horária mensal do profissional. 
15.29. Adicionalmente, julga-se suficiente prever um posto de mecânico plantonista diurno e um de plantonista noturno, e não quatro postos (dois diurnos e dois noturnos) , como o previsto no termo de referência do PE 158/2021 (peça 4, p. 58) .
Instrução à peça 87: 
25. A unidade jurisdicionada justifica a alocação de onze postos de trabalho em razão da necessidade de manutenção preventiva e corretiva e da necessidade imediata da atuação dos profissionais, tendo em vista que os serviços serão prestados em ambiente hospitalar, que funciona ininterruptamente e há necessidade de agilidade no retorno à funcionalidade dos equipamentos de transporte eventualmente parados, evitando pânico, óbitos e outros inconvenientes que possam vir a ocorrer em função da demora no atendimento. 
26. Em momento algum se questionou a importância dos serviços de manutenção em elevadores em hospitais, que se mostram essenciais para o funcionamento de órgãos e entidades da Administração Pública e sobretudo em unidades hospitalares. Entende-se necessário, inclusive, que os órgãos contratantes, por ocasião da elaboração dos Estudos Técnicos Preliminares e editais que tenham como objeto esse tipo de contratação, estejam atentos a tais necessidades, de modo a impedir transtornos de frequentadores e pacientes nesses locais. 
27. Ocorre que, no caso concreto, foram inseridas regras no edital do PE 158/2021 que podem ter contribuído para que o valor contratado fosse muito superior aos que vem sendo contratados por outros órgãos públicos, para contratações do mesmo objeto, como se demonstrará a seguir, denotando possível superdimensionamento. Para fins de comparação, foram localizados outros certames, que possuem como objeto a contratação de empresa especializada em serviços de manutenção preventiva e corretiva em elevadores, além do edital do PE TCU 12/2022, mencionado na instrução anterior. 
28. Foram identificadas diversas licitações realizadas no corrente ano por órgãos da Administração Pública, em diversos Estados da Federação, privilegiando aquelas realizadas no Rio de Janeiro e em unidades hospitalares, de modo a preservar similaridade de características de público atendido e custos envolvidos. 
29. Serão apresentados dados dos seguintes certames: a) Pregão Eletrônico 12/2022, conduzido pelo TCU; b) Pregão Eletrônico 61/2022, conduzido pelo Hospital Universitário de Brasília (HUB) ; c) Pregão Eletrônico 3/2022, conduzido pelo Hospital Central da Marinha; d) Pregão Eletrônico 8/2022, conduzido pela Procuradoria do Trabalho da 1ª Região; e) Pregão Eletrônico 9/2022, conduzido pelo Tribunal de Justiça do Distrito Federal e Territórios; f) Pregão Eletrônico Hospital 46/2022, conduzido pelo Hospital Universitário Onofre Lopes; e g) Pregão Eletrônico 7/2019, conduzido pelo Hospital Federal de Servidores do Rio de Janeiro. 
30. O quadro a seguir apresenta dados relativos às mencionadas licitações e os valores obtidos por diversos órgãos da Administração Pública em contratos que têm como objeto a prestação de serviços de manutenção de elevadores e monta cargas:

	Equipe residente (postos de trabalho) 
	Quantidade de equipamentos 
	Valor estimado anual 
	Valor obtido no certame 
	nº de participantes na disputa 
	Valor unitário anual por equipamento

	PE 158/2021 HCE
	11
	20
	1.927.001,64
	1.925.000,00
	1
	96.250,00

	PE 3/20220 HCM
	não há
	4
	117.045,16
	48.000,00
	7
	12.000,00

	PE 61/2022 HUB
	não há
	6
	120.000,00
	69.600,00
	6
	11.600,00

	PE 8/2022 MPT
	não há
	2
	15.187,53
	12.200,00
	3
	6.100,00

	PE 12/2022 TCU
	1
	30
	368.790,54
	144.999,94
	6
	4.833,33

	PE 9/2022 TJDFT
	2
	21
	570.477,60
	166.978,70
	7
	7.951,37

	PE 49/2022 HUOL
	não há
	16
	506.033,95
	486.738,00
	5
	30.421,13

	PE 7/2019 HFSRJ
	7
	40
	1.348.861,92
	1.345.000,00
	2
	33.625,00

31. A tabela comparativa elaborada revela informações importantes. A primeira delas é a significativa diferença entre o valor pago pelo HCE e os demais órgãos por equipamento mantido, entre eles quatro hospitais que, assim como o HCE, demandam agilidade no atendimento. 
32. Constata-se, também, que diversos editais não exigem que a contratada disponibilize equipe fixa residente. A necessidade de atendimento ágil foi atendida pela fixação de prazo máximo para atendimento dos resgates, na maioria dos casos em 30 minutos. Dos certames acima relacionados, somente o TCU, o HFSRJ e o TJDFT exigiram a presença de profissionais nas instalações da contratante, contudo, nesses três órgãos, a quantidade de postos de trabalho é bem inferior aos 11 postos de trabalho previstos no edital do PE 158/2021, tendo sido exigidos, tão somente, profissionais que atuarão efetivamente no resgate e no reparo imediato dos equipamentos danificados. 
33. Em todos os editais, está prevista a realização de serviços de manutenção preventiva e corretiva dos equipamentos, com o estabelecimento de rotinas de trabalho e prazos máximos para atendimento dos resgates e reparos nos equipamentos, quando não há equipe fixa no local.
34. Transcreve-se, a seguir, excerto do Termo de Referência do PE 61/2022, conduzido pelo Hospital Universitário de Brasília - HUB, em que constam as regras relativas à manutenção corretiva, bem como os prazos para atendimento dos chamados, cabendo ressaltar a inexistência de exigência de equipe fixa no local, apesar de se tratar de unidade hospitalar, que funciona 24 horas por dia e exige agilidade no atendimento (peça 82, p. 5) : 
7. MANUTENÇÃO PREVENTIVA E CORRETIVA 
7.1. Assinado o contrato, a CONTRATADA deverá efetuar uma análise minuciosa das instalações, o que resultará em um relatório das condições iniciais de todos os equipamentos, fazendo-se um planejamento das trocas e substituições e/ou conserto de peças e insumos que porventura se façam necessárias. O relatório deve apresentar também as peças críticas dos elevadores, mais suscetíveis a falhas; 
7.2. A CONTRATADA deverá manter o elevador em condições normais de funcionamento e segurança, executando todos os serviços de manutenção preventiva e corretiva necessários a permitir a sua operação contínua e ininterrupta; 7.3. Os serviços de manutenção corretiva e preventiva incluem a realização de todos os testes elétricos e mecânicos, revisão, calibragem, verificação das condições operacionais do equipamento, análises de vazamentos, condições de lubrificação de componentes internos, eficiência, consumo elétrico e limpeza, bem como orientações para operação normal e adequada dos equipamentos; 
7.4. A manutenção corretiva será executada sempre que houver necessidade de consertos e reparos para restaurar o perfeito funcionamento dos elevadores do HUB, ou quando requerida pelo CONTRATANTE, de segunda a sexta-feira, aos sábados, domingos e feriados, durante 24 (vinte e quatro) horas; 
7.5. A CONTRATADA deverá fornecer uma linha de atendimento ao CONTRATANTE para contato, imediatamente após a assinatura do contrato de prestação de serviços. Este telefone deverá atender aos chamados de manutenção corretiva de segunda a sexta-feira, aos sábados, domingos e feriados, durante 24 (vinte e quatro) horas e caso seja alterado deverá ser informado com no mínimo 48 (quarenta e oito) horas de antecedência para o Setor de Infraestrutura Física do HUB; 
7.6. O prazo máximo para atendimento, durante as 24 (vinte e quatro) horas do dia, em qualquer dia da semana, inclusive finais de semana e feriados, será de: 7.6.1. 30 (trinta) minutos, para situações de emergência, consideradas como aquelas que possuam pessoas retidas na cabine do elevador ou que possam ocasionar prejuízos ou comprometer a segurança de pessoas, equipamentos e outros bens; 7.6.2. 1 (uma) hora, para as demais situações. 
7.7. Ao atenderem aos chamados, o (s) técnico (s) da CONTRATADA deverá (ão) estar portando ferramental adequado para executar os diagnósticos e reparos no local, se for o caso; 
7.8. A CONTRATADA deverá entregar o elevador em perfeito estado de funcionamento nos seguintes prazos máximos, após a realização do chamado por parte do CONTRATANTE: 
7.8.1. 6 (seis) horas; 
7.8.2. 12 (doze) horas úteis (horas contadas dentro do horário de funcionamento normal do Setor de Infraestrutura Física, ou seja, em dias úteis entre 8h e18h, interrompendo-se a contagem às 18h de um dia e reiniciando-se às 8h do dia útil seguinte) , caso o reparo exija a substituição de peças; 
7.8.3. 5 (cinco) dias úteis, em casos excepcionais de avaria de peça de difícil substituição ou aquisição, mediante relatório justificado e assinado pelo responsável técnico e aceito pelo fiscal do contrato. 
7.9. A disponibilidade de serviço de manutenção corretiva de 24 (vinte e quatro) horas não pressupõe a disponibilização exclusiva de técnicos nas dependências do CONTRATANTE; 
7.10. A formalização imediata da comunicação ao CONTRATANTE quando houver necessidade de maior prazo para a execução do serviço, justificando e propondo novo prazo será feita pela CONTRATADA, o qual poderá ou não ser aceito pelo CONTRATANTE; 
7.11. O fato de os profissionais não terem conhecimento suficiente para a resolução de um problema específico do objeto não será justificativa para o não cumprimento do prazo máximo de 48 (quarenta e oito) horas para a normalização do funcionamento do sistema. A CONTRATADA poderá subcontratar uma empresa ou profissional para a resolução do problema, mediante autorização prévia do CONTRATANTE, sendo que o ônus da contratação ficará a cargo da CONTRATADA; 
7.12. Não será justificativa da não normalização da operação dos elevadores: imprudência, incompetência ou negligência da CONTRATADA, má conservação das ferramentas equipamentos ou aparelhos de medição da CONTRATADA, falta de material de consumo ou incapacidade em realizar testes; 
7.13. A manutenção preventiva deverá ser executada em datas agendadas com o CONTRATANTE, conforme plano de manutenção, de segunda a sexta-feira, em dias úteis, das 08h00min às 18h00min. A manutenção preventiva também poderá ser executada fora do horário estabelecido, desde que o CONTRATANTE solicite previamente ou a CONTRATADA firme acordo com o CONTRATANTE através de notificação oficial;
7.14. A CONTRATADA deve apresentar ao CONTRATANTE as rotinas que comporão o plano de manutenção preventiva a ser adotado para garantir o bom funcionamento dos equipamentos. Essas rotinas e o plano de manutenção deverão ser elaborados de maneira a não interferir nas atividades de funcionamento do hospital e serão previamente aprovados pelo CONTRATANTE; 
7.15. O plano de manutenção elaborado pela CONTRATADA deverá estabelecer no mínimo as atividades descritas no Anexo B - Rotinas de Manutenção Preventiva, juntamente com as periodicidades estabelecidas para cada atividade; 
7.16. A CONTRATADA poderá submeter sugestões de alterações à rotina de manutenção mínima estabelecida ao CONTRATANTE e em caso de aprovação, adotar as mudanças sugeridas; 
7.17. Quando os técnicos de manutenção da CONTRATADA encontrarem alguma irregularidade ou falha em algum dos equipamentos ou peças, a mesma deverá ser corrigida durante a manutenção preventiva, sendo que o CONTRATANTE deverá ser notificado do fato; 
7.18. O CONTRATANTE, sempre que possível, comunicará à CONTRATADA as providências necessárias para sanar eventuais problemas detectados na execução dos serviços, no entanto, a ausência de manifestação escrita por parte do CONTRATANTE não exime a CONTRATADA, em nenhuma hipótese, da responsabilidade de corrigi-las; 
7.19. Os serviços de equipamentos que, por motivos técnicos, não puderem ser executados nos locais de uso, serão retirados pela CONTRATADA, mediante prévia aprovação e avaliação do CONTRATANTE, ficando a mesma inteiramente responsável pela integridade física de seus componentes durante a retirada, transporte, substituição de peças e reinstalação, sem qualquer ônus para o CONTRATANTE; 
7.20. Em cada visita realizada pela CONTRATADA, tanto para manutenção preventiva quanto corretiva, deverá ser elaborado um boletim de visita. Esse documento deverá conter o nome do técnico mantenedor, a data e hora do chamado, em caso de manutenção corretiva, a hora de início e término do atendimento, identificação do defeito detectado, suas causas e efeitos, bem como as providências adotadas e demais informações pertinentes, assinado pelo usuário ou responsável pela solicitação da manutenção; 
7.21. Os serviços de manutenção preventiva e corretiva serão prestados com fornecimento de todas as peças, componentes e acessórios genuínos dos respectivos fabricantes, necessários ao adequado funcionamento dos elevadores e à conservação do seu estado, inclusive botoeiras, indicadores de posicionamento (interno e externo) etc.; 
35. O modelo defendido na Instrução Normativa Seges 5/2017 é a contratação por resultado, que, excepcionalmente, pode ser contratado por posto de trabalho, desde que demonstrado, nos Estudos Técnicos Preliminares, que seria esse o modelo mais vantajoso para a Administração ou o único capaz de atender as suas necessidades. 
ANEXO V 
DIRETRIZES PARA ELABORAÇÃO DO PROJETO BÁSICO (PB) OU TERMO DE REFERÊNCIA (TR) 
 (...) 
2. São diretrizes específicas a cada elemento do Termo de Referência ou Projeto Básico: (...) 
2.5. Modelo de execução do objeto: 
 (...) 
d) Definir a forma de aferição/medição do serviço para efeito de pagamento com base no resultado, conforme as seguintes diretrizes, no que couber: 
d.1. estabelecer a unidade de medida adequada para o tipo de serviço a ser contratado, de forma que permita a mensuração dos resultados para o pagamento da contratada e elimine a possibilidade de remunerar as empresas com base na quantidade de horas de serviço ou por postos de trabalho, observando que:
 (...) 
d.1.2. excepcionalmente poderá ser adotado critério de remuneração da contratada por postos de trabalho, devendo ser definido o método de cálculo para quantidades e tipos de postos necessários à contratação; 
36. Cabe destacar que, ainda que seja possível para alguns profissionais, como o caso do mecânico plantonista, a justificativa precisa ser individualizada, para cada profissional previsto e sua efetiva necessidade em regime de plantão. Não parece razoável ter, como equipe fixa, engenheiros e outros profissionais para a elaboração de plano de manutenção, a emissão de relatórios e laudos técnicos, sendo que alguns desses documentos são anuais.
37. Ainda que o edital tenha previsto uma carga horária menor para alguns profissionais, a exemplo do engenheiro mecânico, elétrico e civil, do técnico em manutenção do ar condicionado e do mecânico em reparo, a IN 5/2017 orienta que a contratação seja por resultado e não por posto de trabalho.
Considerando que decorreram dez meses da assinatura do Contrato 23/2022, ocorrida em 23/5/2022 (peça 62) , esta Unidade Técnica solicitou ao HCE o envio das Notas Fiscais do período de junho de 2022 a janeiro de 2023 (peças 179, 192, 259 a 264) . 
Nos meses de junho, julho e dezembro de 2022, foram pagos à CMA exclusivamente despesas relativas à mão de obra, nos valores de R$ 42.745,84, R$ 42.745,84 e R$ 43.034,81, respectivamente. Nos meses de agosto, setembro, outubro e novembro de 2022, e janeiro/2023, além do custo com mão de obra, ocorreram gastos com reposição de peças: R$ 25.256,00, R$ 20.150,00, R$ 35.700,00, R$ 14.893,00 e R$ 3.500,00, respectivamente (peças 259-262 e 264) . 
A UJ alega que, na prática, o custo da contratação deve considerar somente as despesas com mão de obra, considerando que o gasto com peças ocorre de acordo com a demanda. Desse modo, o custo anual por equipamento não seria de R$ 96.250,00, mas em torno de R$ 25.800,00/ano, considerando o custo mensal aproximado de R$ 43.000,00 para a manutenção de 20 equipamentos. 
Em que pese a UJ alegar que o custo anual por equipamento de R$ 25.800,00 não é elevado, a comparação com os valores que vêm sendo pagos pela Administração Pública demonstra o contrário. Os valores contratados pelo HCM (PE 3/2020) , HUB (PE 61/2022) , MPT (PE 8/2022) , TCU (PE 12/2022) e TJDFT (PE 9/2022) são consideravelmente inferiores, como se pode ver na tabela reproduzida nesta instrução. 
A possível causa do elevado custo contratado pelo HCE foi o formato adotado no edital do PE 158/2021, que contempla nove postos de trabalho (onze funcionários) , apesar de o modelo defendido na Instrução Normativa Seges 5/2017 ser a contratação por resultado, aceitando-se, excepcionalmente, a contratação por posto de trabalho, desde que justificada.  
Mais uma vez vale citar o edital do PE 12/2022, conduzido pelo TCU, que previa a manutenção de 30 equipamentos. O valor total anual contratado foi de R$ 144.999,94, que leva a um valor anual por equipamento a R$ 4.833,30.
 A exemplo das licitações conduzidas pelo TCU e pelo Hospital Federal de Servidores do Rio de Janeiro, bastaria o HCE listar, no Termo de Referência, as atividades e relatórios que deveriam ser elaborados, com a periodicidade e a indicação dos profissionais envolvidos na execução dos serviços.
Cabe ressaltar, ainda, que não foi apresentado levantamento que justificasse a lista de materiais constante do Anexo XI do edital, baseado no consumo de peças dos anos anteriores, o que agrava a situação, eis que, além de o custo com mão de obra estar superdimensionado, o custo previsto com a reposição de peças somente serviu para elevar ainda mais o valor estimado da contratação, fato que poderá possibilitar a ocorrência de fraudes durante a execução contratual. 
Feitas essas considerações, ratifica-se o entendimento anterior quanto à presença da irregularidade. 
Item 58.3. e) ausência de levantamento, com base em consumo de anos anteriores, que justificasse a lista de materiais que consta do Anexo XI do edital, inclusive quanto ao preço individualizado de cada item previsto, o que pode ter contribuído para o superdimensionamento do valor estimado da contratação;

Manifestação da Unidade Jurisdicionada sobre o indício de irregularidade: 
a) a UJ se manteve silente quanto a esse ponto. 
Análise: 
A ausência de manifestação da UJ quanto a esse ponto demonstra a inexistência de levantamento do consumo de peças nos anos anteriores, que justificasse a lista de materiais constante do Anexo XI do edital, reforçando a conclusão desta Unidade Técnica quanto ao potencial risco de ocorrência de fraudes e desvio de recursos públicos, em razão do superdimensionamento do valor estimado da contratação. 
Item 58.3. f) falha na pesquisa de preços que embasou o valor estimado da contratação, em afronta à IN Seges 65/2021 e à jurisprudência do TCU (Acórdão 2816/2014-TCU-Plenário) , uma vez que foi realizada apenas por meio de consulta a fornecedores
58.3. g) valor contratado superior ao valor estimado, constante do item 1 do Termo de Referência, sem motivação para a sua aceitação, em violação à jurisprudência do TCU (Súmula TCU 259/2010) ;
Manifestação da Unidade Jurisdicionada quanto ao indício de irregularidade: 
a) foram realizadas duas pesquisas de preços; a primeira, acostada aos autos do processo licitatório, a partir da folha 63, foi realizada por meio de consulta (e-mail) com mais de dez empresas (e-mails em anexo) , no entanto, somente três empresas responderam aos e-mails enviados, o que resultou na elaboração do Mapa Comparativo no valor de R$ 1.830.186,72 (peça 155, p. 13-14) ;
b) em 28/12/2021, por meio do DIEx nº 1250-SALC/Divisão Administrativa/Dpt Adm, em anexo, acostado aos autos do processo licitatório, o Chefe da Seção Licitações na época, Tenente-Coronel Milton Fernandes de Azevedo Júnior, solicitou a realização de uma nova pesquisa de preços, Mapa Comparativo e Termo de Referência à Seção de Planejamento e Pesquisa, em razão da manifestação Jurídica da CJU, em anexo, também acostada ao processo licitatório, que orientava quanto à complementação/ ajuste da pesquisa já apresentada, com o preenchimento dos valores relativos aos materiais, não apresentados por todas as empresas na ocasião da primeira pesquisa realizada (peça 155, p. 14) ;
c) a nova pesquisa de preços, o Mapa Comparativo e o Termo de Referência, em atendimento à citada manifestação jurídica (em anexo) , foram acostados aos autos, já com o novo valor de R$ 1.927.001,64, sendo que esse Termo de Referência foi inserido no Portal de Compras Governamentais e serviu de base para o valor estimado no Pregão 158/2021, que é de R$ 1.927.001,64, de acordo com a nova pesquisa de preços atualizada, durante o processo e antes da sua abertura, não tendo sido, portanto, adjudicado valor de referência maior do que consta no edital do certame (peça 155, p. 14) ; e
d) em consulta pública, facultada a qualquer cidadão, ao resultado por fornecedor no Portal de Compras Governamentais, verifica-se que o critério de valor foi R$ 1.927.001,64 e o valor obtido, ou seja, adjudicado, foi de R$ 1.925.000,00 (peça 155, p. 14) .
Análise: 
A "nova" pesquisa de preços, elaborada em 26/1/2022 (peça 161) manteve a falha ocorrida na pesquisa anterior, eis que também foi realizada com a utilização exclusiva de consulta a fornecedores, em afronta à IN Seges 65/2021, razão pela qual resta caracterizada a irregularidade. 	
Com relação ao indício de irregularidade relativa ao valor contratado ser superior ao valor estimado, contata-se, pelo Termo de Adjudicação (peça 258) que não houve a falha, tendo sido estimado o montante de R$ 1.927.001,64 e adjudicado o valor de R$ 1.925.000,00. 

Item 58.3. h) demais informações que julgar necessárias: 
Manifestação da Unidade Jurisdicionada sobre os indícios de irregularidades: 
a) o valor de R$ 92.896,29 não se refere a verba mensal para aquisição de peças, uma vez que esse valor apenas serviu de base para o planejamento, junto ao Escalão Superior do Exército, para fins de fixação de despesas, sob demanda, em caso de necessidade pontual, para sanar uma pane de determinado equipamento (peça 155, p. 20) ;
b) à luz da Lei 4.320/64, o positivado serve de planejamento prévio como teto de fixação de despesas, cabendo solicitação do recurso, no momento oportuno, para utilização, se for o caso e, somente após isso, ocorrerá a descentralização do crédito orçamentário para o HCE, ressaltando que o contrato possui valor mensal de R$ 44.980,42 (mão de obra) , para manutenção preditiva e preventiva e, havendo a necessidade de manutenção corretiva, mediante solicitação devidamente amparada pela empresa, analisada e verificada pela Administração do HCE, o valor complementar necessário será descentralizado (peça 155, p. 20) ; e
c) por mês, o Escalão Superior autorizou para o HCE a descentralização do valor de R$ 44.980,42 (em mão de obra) e determinou que, caso haja a necessidade de manutenção corretiva, seja feita a solicitação formal, devidamente fundamentada, discriminando o valor (peça 155, p. 20) .
Análise:
Conforme mencionado nesta instrução, não foi apresentado pelo HCE levantamento que justificasse a lista de peças constante do Anexo XI do edital, com base no consumo dos anos anteriores. 
A inserção da mencionada lista contribuiu para o superdimensionamento do valor estimado da contratação e pode ter contribuído para aumento do custo da contratação.  
I.5.  Manifestação da Unidade Jurisdicionada sobre a construção participativa de deliberações:
Não houve manifestação acerca desse ponto. 
Análise:
Em que pese a possibilidade dada ao HCE de apresentar medidas corretivas para as irregularidades identificadas no PE 158/2021, na forma prevista na Resolução - TCU 315/2020, a UJ optou por se manter silente. 
A identificação de diversas irregularidades no Pregão Eletrônico 158/2021 enseja a adoção de medidas por parte deste Tribunal, que serão detalhadas na proposta de encaminhamento. 
CONCLUSÃO
Diante de todo o exposto, propõe-se o conhecimento da denúncia, satisfeitos os requisitos de admissibilidade constantes nos arts. 234 e 235, do Regimento Interno/TCU, e no art. 103, § 1º, da Resolução - TCU 259/2014. Quanto ao mérito, a representação deve ser considerada parcialmente procedente.
O conjunto de irregularidades, notadamente quanto à falta de planejamento das licitações do órgão, da exigência de que a contratada preste serviços estranhos ao objeto do certame, da ausência de justificativa para a contratação por posto de trabalho e não por resultado, da vedação à subcontratação, da ausência de levantamento que justifique a lista de materiais prevista no edital do certame e da falha na realização da pesquisa de preços resultou no superdimensionamento do valor estimado da contratação. São irregularidades graves que ensejam a realização de audiência dos responsáveis envolvidos no processo licitatório, desde o responsável pela elaboração dos Estudos Técnicos Preliminares, do Projeto Básico, da pesquisa de preços, do Termo de Referência do Pregão Eletrônico 158/2021, bem como o ordenador de despesas, na forma a ser detalhada na proposta de encaminhamento e na matriz de responsabilização, anexada no final desta instrução.  
O instrumento contratual resultante do PE 158/2021 (Contrato 23/2022) foi firmado com a empresa CMA Elevadores Ltda. com prazo de vigência inicial de 1º/6/2022 a 1º/6/2023 (peça 62) . 
Considerando a essencialidade do serviço prestado, sobretudo em uma unidade hospitalar, considerando que a UJ não terá tempo para concluir um novo certame antes do término da vigência inicial, e considerando a possibilidade de prorrogação da vigência do ajuste até o limite de sessenta meses (cláusula segunda do Contrato 23/2022) , e diante das irregularidades identificadas, entende-se que a medida mais adequada será a expedição de determinação para a manutenção do instrumento contratual somente até a conclusão de novo certame para manutenção preventiva e corretiva de equipamentos de transporte vertical (elevadores de passageiros e monta-cargas) instalados nas dependências do Hospital Central do Exército. 
Finalmente, conclui-se que o encaminhamento proposto não causará impacto relevante na Unidade Jurisdicionada, uma vez que não haverá interrupção na prestação dos serviços de manutenção de elevadores e monta-cargas, e tampouco na sociedade empresarial, eis que a prorrogação da vigência do contrato se revela somente uma expectativa e não um direito. 
INFORMAÇÕES ADICIONAIS
Com relação ao pedido de ingresso aos autos como parte interessada pela empresa contratada CMA Elevadores Ltda. (peça 256) , propõe-se o seu deferimento, pois demonstrou sua razão legítima para intervir nos autos e a possibilidade de lesão a direito subjetivo próprio, uma vez que o contrato decorrente do certame já foi assinado em seu favor, à luz do art. 146 do Regimento Interno/TCU c/c o art. 2º, § 2º, da Resolução - TCU 36/1995, com redação dada pelo art. 1º da Resolução - TCU 213/2008.
Não houve pedido de vista e/ou cópia.
Quanto ao pedido de sustentação oral pelo Hospital Central do Exército (peça 251, p. 15) , tendo em vista que o autor é considerado como parte interessada, propõe-se o seu deferimento, com fulcro no art. 168, caput, do Regimento Interno/TCU.
Verificam-se os seguintes processos apensos a estes autos:
	Número do TC
	Descrição Sumária
	Estado Atual
	Situação Atual

	Processo 020.569/2022-0
	Pedido de cópia do TC Processo 012.117/2022-6
	Encerrado
	Apensado

PROPOSTA DE ENCAMINHAMENTO
Em virtude do exposto, propõe-se:
conhecer da denúncia, satisfeitos os requisitos de admissibilidade constantes nos arts. 234 e 235, do Regimento Interno deste Tribunal, e no art. 103, § 1º, da Resolução - TCU 259/2014;
no mérito, considerar a presente denúncia parcialmente procedente;
determinar ao Hospital Central do Exército - HCE, com fundamento no art. 4º, inciso I da Resolução - TCU 315/2020, instaure procedimento administrativo visando a realização de licitação para a contratação dos serviços de manutenção preventiva e corretiva dos equipamentos de transporte vertical (elevadores de passageiros e monta-cargas) instalados nas dependências do Hospital Central do Exército, mantendo o Contrato 23/2022, firmado com a empresa CMA Elevadores Ltda., vigente somente até a conclusão do novo certame, mediante estabelecimento de cláusula resolutiva no termo aditivo a ser firmado, informando ao TCU, no prazo de quinze dias, os encaminhamentos realizados, tendo em vista a ocorrência das seguintes irregularidades no âmbito do Pregão Eletrônico 158/2021: 
exigência, para fins de qualificação técnica, de comprovação de registro válido da contratada e/ou de seu responsável técnico, na Gerência de Engenharia Mecânica da Companhia Municipal de Iluminação Pública (GEM-Rioluz) , como firma projetista, instaladora e conservadora de sistemas de Ar-Condicionado e Ventilação Mecânica (item 9.11.4.3 do edital) , que se refere a serviços estranhos ao objeto do certame, que trata de manutenção de equipamentos de transporte vertical, restringe a competitividade da licitação e impede a obtenção da proposta mais vantajosa, em afronta ao art. 3º da Lei 8.666/1993, e  caracteriza direcionamento do certame, por beneficiar empresa que tenha tal registro;
inclusão, no item 8.2.1 do termo de referência do edital, como obrigação a cargo da empresa contratada, de serviços referentes à climatização das casas de máquinas (instalação e manutenção) , considerando ser estranho ao objeto da licitação, que trata de manutenção de equipamentos de transporte vertical (elevadores de passageiros e monta-cargas) , agravado pelo fato de, por meio do Pregão Eletrônico 95/2021, ter sido realizada licitação pelo HCE para contratação da prestação de serviços de manutenção dos sistemas de climatização do HCE, em afronta o art. 3º, § 1º, inciso I, da Lei 8.666/1993; 
manutenção dos serviços de climatização nas casas de máquinas no objeto da contratação e da exigência contida no item 9.11.4.3 do edital, apesar de o pregoeiro ter acatado parcialmente as alegações apesentadas em sede de impugnação pela empresa Elevator Manutenção e Conservação de Elevadores Ltda., e afirmado que a exigência deveria estar em consonância com a Lei Municipal 2.743, de 7 de janeiro de 1999, que dispõe sobre a fabricação, instalação e conservação de aparelhos de transporte no Município do Rio de Janeiro, o que levaria à conclusão de que se tratava de exigência ilegal, tendo em vista o seu caráter restritivo e a possibilidade de direcionamento do certame, em violação ao art. 3º da Lei 8.666/1993; 
exigência de postos de trabalho com dedicação exclusiva e/ou número de horas mensais, conforme item 10.2.12 do termo de referência e Anexo II do edital, em detrimento de forma que permite a mensuração por resultados para o pagamento da contratada, sem as devidas justificativas, demonstrando, de forma individualizada, para cada posto de trabalho exigido, que é o modelo mais vantajoso para a Administração, em afronta ao Anexo V da IN - Seges/MP 5/2017 é à jurisprudência do TCU (Acórdão 5157/2015-TCU-Primeira Câmara) ;
ausência de levantamento, com base em consumo de anos anteriores, que justificasse a lista de materiais que consta do Anexo XI do edital, inclusive quanto ao preço individualizado de cada item previsto, o que pode ter contribuído para o superdimensionamento do valor estimado da contratação, configura violação ao princípio da economicidade e ao art. 3º da Lei 8.666/1993;
falha na pesquisa de preços que embasou o valor estimado da contratação, uma vez que foi realizada apenas por meio de consulta a fornecedores, em afronta à IN - Seges/ME 65/2021 e à jurisprudência do TCU (Acórdão 2816/2014-TCU-Plenário) ; e
inserção do custo estimado com peças, no valor total estimado da contratação, sem estar fundamentado no consumo de anos anteriores pode ter contribuído para o superdimensionamento do valor estimado da contratação e viola o art. 3º da Lei 8.666/1993 e o princípio da economicidade;  
determinar à AudContratações que monitore a determinação supra; 
realizar a audiência dos responsáveis a seguir indicados, com fundamento no art. 43, inciso II, da Lei 8.443/1992 e art. 250, inciso IV, c/c art. 234, § 4º, do Regimento Interno/TCU, para que, no prazo de até quinze dias, apresentem razões de justificativa pelas irregularidades indicadas: 
a)  Irregularidade: exigência, para fins de qualificação técnica (item 9.11.4.3 do Edital) , de comprovação de registro válido da contratada e/ou de seu responsável técnico na GEM-Rioluz, como firma projetista, instaladora e conservadora de sistemas de Ar Condicionado e Ventilação Mecânica, que se refere a serviços estranhos ao objeto do certame que trata de manutenção de equipamentos de transporte vertical. Fundamentação legal: art. 3º, § 1º, inciso I, c/c art. 30, inciso II, da Lei 8.666/1993.
a.1) 	Responsável: Coronel Gesser Gomes de Mattos, CPF: XXX.422.247-XX;
a.1.1) Cargo ocupado e período: Chefe da Subseção de Engenharia do HCE de 27/1/2020 a 4/4/2022;
a.1.2) Conduta do agente: elaborou os Estudos Técnicos Preliminares do Pregão Eletrônico 158/2021, que exigia que a contratada apresentasse registro válido como firma projetista, instaladora e conservadora de sistemas de Ar Condicionado e Ventilação Mecânica (item 9.11.4.3 do Edital) , que se refere a serviços estranhos ao objeto do certame que trata de manutenção de equipamentos de transporte vertical.
a.2) Responsável: 1º Sargento do Exército Marcos Adelino da Silva Junior, CPF XXX.563.327-XX;
a.2.1) Cargo ocupado e período: Auxiliar da Seção de Planejamento e Pesquisa de Mercado de janeiro de 2021 a fevereiro de 2022; 
a.2.2) Conduta do agente: elaborou o Termo de Referência do Pregão Eletrônico 158/2021, que exigia que a contratada apresentasse registro válido como firma projetista, instaladora e conservadora de sistemas de Ar Condicionado e Ventilação Mecânica (item 9.11.4.3 do Edital) , que se refere a serviços estranhos ao objeto do certame que trata de manutenção de equipamentos de transporte vertical. 
a.3) Responsável: Coronel Luiz Cláudio Alves da Silva, CPF XXX.778.288-XX; 
a.3.1) Cargo ocupado e período: Ordenador de despesas do HCE durante a realização do PE 158/2021; 
a.3.2) Conduta do agente: aprovou o Termo de Referência e autorizou a realização do Pregão Eletrônico, cujo edital continha exigência, para fins de qualificação técnica (item 9.11.4.3 do Edital) , de comprovação de registro válido da contratada e/ou de seu responsável técnico na GEM-Rioluz, como firma projetista, instaladora e conservadora de sistemas de Ar Condicionado e Ventilação Mecânica, que se refere a serviços estranhos ao objeto do certame que trata de manutenção de equipamentos de transporte vertical.
b)  Irregularidade: inclusão, no item 8.2.1 do Termo de Referência do Edital do Pregão Eletrônico 158/2021, como obrigação a cargo da empresa contratada, a prestação de serviços referentes à climatização das casas de máquinas dos edifícios do HCE, considerando ser estranho ao objeto da licitação, que trata de manutenção de equipamentos de transporte vertical (elevadores de passageiros e monta-cargas) , agravado pelo fato de, por meio do Pregão Eletrônico 95/2021, ter sido realizada licitação pelo HCE para contratação da prestação de serviços de climatização em suas dependências, o que evidencia a falha no planejamento das duas licitações (PE 95/2021 e 158/2021) .  Fundamentação legal: art. 3º, § 1º, inciso I, da Lei 8.666/1993.
b.1) Responsável: Coronel Gesser Gomes de Mattos, CPF: XXX.422.247-XX;
b.1.1) Cargo ocupado e período: Chefe da Subseção de Engenharia do HCE de 27/1/2020 a 4/4/2022;
b.1.2) Conduta do agente: elaborou os Estudos Técnicos Preliminares do Pregão Eletrônico 158/2021, que exigiu, no item 8.2.1 do Termo de Referência, que a empresa contratada prestasse serviços referentes à climatização das casas de máquinas dos edifícios do HCE, considerando ser estranho ao objeto da licitação, que trata de manutenção de equipamentos de transporte vertical (elevadores de passageiros e monta-cargas) , agravado pelo fato de, por meio do Pregão Eletrônico 95/2021, ter sido realizada licitação pelo HCE para contratação da prestação de serviços de climatização em suas dependências, o que evidencia a falha no planejamento das duas licitações;
b.2) Responsável: 1º Sargento do Exército Marcos Adelino da Silva Junior, CPF XXX.563.327-XX;
b.2.1) Cargo ocupado e período: Auxiliar da Seção de Planejamento e Pesquisa de Mercado de janeiro de 2021 a fevereiro de 2022; 
b.2.2) Conduta do agente: elaborou o Termo de Referência do Pregão Eletrônico 158/2021, que exigiu, em seu item 8.2.1, que a empresa contratada prestasse serviços referentes à climatização das casas de máquinas dos edifícios do HCE, considerando ser estranho ao objeto da licitação, que trata de manutenção de equipamentos de transporte vertical (elevadores de passageiros e monta-cargas) , agravado pelo fato de, por meio do Pregão Eletrônico 95/2021, ter sido realizada licitação pelo HCE para contratação da prestação de serviços de climatização em suas dependências, o que evidencia a falha no planejamento das duas licitações;
b.3) Responsável: Coronel Luiz Cláudio Alves da Silva, CPF XXX.778.288-XX; 
b.3.1) Cargo ocupado e período: Ordenador de despesas do HCE durante a realização do PE 158/2021; 
b.3.2) Conduta do agente: aprovou o Termo de Referência e autorizou a realização do Pregão Eletrônico 158/2021, que exigiu, em seu item 8.2.1, que a empresa contratada prestasse serviços referentes à climatização das casas de máquinas dos edifícios do HCE, considerando ser estranho ao objeto da licitação, que trata de manutenção de equipamentos de transporte vertical (elevadores de passageiros e monta-cargas) , agravado pelo fato de, por meio do Pregão Eletrônico 95/2021, ter sido realizada licitação pelo HCE para contratação da prestação de serviços de climatização em suas dependências, o que evidencia a falha no planejamento das duas licitações;
c) Irregularidade: exigência de postos de trabalho (item 10.2.12 do Termo de Referência e Anexo II do edital) , em detrimento do formato que permite a mensuração por resultados para pagamento da contratada, sem as devidas justificativas, e ainda, considerando que, para atendimento de situações urgentes/emergenciais, como o resgate imediato de pessoas "presas" nos equipamentos, bastaria a presença de mecânico plantonista, em quantitativo equivalente à demanda, com estabelecimento de prazos para atendimento pela empresa de chamados para manutenções corretivas. Fundamentação legal: Anexo V da IN - Seges/MP 5/2017.
c.1) Responsável: Coronel Gesser Gomes de Mattos, CPF: XXX.422.247-XX;
c.1.1) Cargo ocupado e período: Chefe da Subseção de Engenharia do HCE de 27/1/2020 a 4/4/2022;
c.1.2) Conduta do agente: elaborou os Estudos Técnicos Preliminares e o Projeto Básico do Pregão Eletrônico 158/2021, contendo postos de trabalho (item 10.2.12 do Termo de Referência e Anexo II do edital) , em detrimento do formato que permite a mensuração por resultados para pagamento da contratada, sem as devidas justificativas, e ainda, considerando que, para atendimento de situações urgentes/emergenciais, como o resgate imediato de pessoas "presas" nos equipamentos, bastaria a presença de mecânico plantonista, em quantitativo equivalente à demanda, com estabelecimento de prazos para atendimento pela empresa de chamados para manutenções corretivas. 
c.2) Responsável: 1º Sargento do Exército Marcos Adelino da Silva Junior, CPF XXX.563.327-XX;
c.2.1) Cargo ocupado e período: Auxiliar da Seção de Planejamento e Pesquisa de Mercado de janeiro de 2021 a fevereiro de 2022; 
c.2.2) Conduta do agente: elaborou o Termo de Referência do Pregão Eletrônico 158/2021, contendo postos de trabalho (item 10.2.12 do Termo de Referência e Anexo II do edital) , em detrimento do formato que permite a mensuração por resultados para pagamento da contratada, sem as devidas justificativas, e ainda, considerando que, para atendimento de situações urgentes/emergenciais, como o resgate imediato de pessoas "presas" nos equipamentos, bastaria a presença de mecânico plantonista, em quantitativo equivalente à demanda, com estabelecimento de prazos para atendimento pela empresa de chamados para manutenções corretivas.
c.3) Responsável: Coronel Luiz Cláudio Alves da Silva, CPF XXX.778.288-XX; 
c.3.1) Cargo ocupado e período: Ordenador de despesas do HCE durante a realização do PE 158/2021; 
c.3.2) Conduta do agente: aprovou o Termo de Referência e autorizou a realização do Pregão Eletrônico 158/2021, contendo postos de trabalho (item 10.2.12 do Termo de Referência e Anexo II do edital) , em detrimento do formato que permite a mensuração por resultados para pagamento da contratada, sem as devidas justificativas, e ainda, considerando que, para atendimento de situações urgentes/emergenciais, como o resgate imediato de pessoas "presas" nos equipamentos, bastaria a presença de mecânico plantonista, em quantitativo equivalente à demanda, com estabelecimento de prazos para atendimento pela empresa de chamados para manutenções corretivas. 
d) Irregularidade: Pesquisa de preços incompleta, realizada exclusivamente junto a fornecedores. Fundamentação legal: art. 5º, § 1º, da IN - Seges/ME 65/2021 e jurisprudência do TCU (Acórdão 2816/2014-TCU-Plenário) .
d.1) Responsável: 1º Sargento Marcos Adelino da Silva Júnior, CPF XXX.563.327-XX;
d.1.1) Cargo ocupado e período: Auxiliar da Seção de Planejamento e Pesquisa de Mercado de janeiro de 2021 a fevereiro de 2022;
d.1.2) Conduta do agente: elaborou pesquisa de preços incompleta no âmbito do Pregão Eletrônico 158/2021, realizada exclusivamente junto a fornecedores. 
e) Irregularidade: Inserção de lista de materiais (Anexo XI do Edital) sem a realização de levantamento, com base em consumo de anos anteriores, que justificasse os itens ali inseridos. Fundamentação legal: art. 3º da Lei 8.666/1993 e princípio da economicidade. 
e.1) Responsável: Coronel Gesser Gomes de Mattos, CPF: XXX.422.247-XX;
e.1.1) Cargo ocupado e período: Chefe da Subseção de Engenharia do HCE de 27/1/2020 a 4/4/2022;
e.1.2) Conduta do agente: elaborou os Estudos Técnicos Preliminares e o Projeto Básico do Pregão Eletrônico 158/2021, que continha lista de materiais (Anexo XI do Edital) sem que houvesse sido realizado levantamento, com base em consumo de anos anteriores, que justificasse os itens ali previstos.
e.2) Responsável: 1º Sargento do Exército Marcos Adelino da Silva Junior, CPF XXX.563.327-XX;
e.2.1) Cargo ocupado e período: Auxiliar da Seção de Planejamento e Pesquisa de Mercado de janeiro de 2021 a fevereiro de 2022; 
e.2.2) Conduta do agente: elaborou o Termo de Referência do Pregão Eletrônico 158/2021, que continha lista de materiais (Anexo XI do Edital) sem que houvesse sido realizado levantamento, com base em consumo de anos anteriores, que justificasse os itens ali previstos.
e.3) Responsável: Coronel Luiz Cláudio Alves da Silva, CPF XXX.778.288-XX; 
e.3.1) Cargo ocupado e período: Ordenador de despesas do HCE durante a realização do PE 158/2021; 
e.3.2) Conduta do agente: aprovou o Termo de Referência e autorizou a realização do Pregão Eletrônico 158/2021, que continha lista de materiais (Anexo XI do Edital) sem que houvesse sido realizado levantamento, com base em consumo de anos anteriores, que justificasse os itens ali previstos.
encaminhar cópia da presente instrução ao Hospital Central do Exército - HCE, para conhecimento, e aos responsáveis Coronel Gesser Gomes de Mattos (CPF: XXX.422.247-XX) , Sargento Marcos Adelino da Silva Júnior (CPF: XXX.563.327-XX) e Coronel Luiz Claudio Alves da Silva (CPF: XXX.778.288-XX) , para fins de subsidiar suas manifestações.
deferir o pedido formulado pela CMA Elevadores Ltda., de ser considerada como parte interessada no processo, nos termos do art. 146, do Regimento Interno deste Tribunal; 
deferir o pedido de sustentação oral formulado pelo Hospital Central do Exército, com fulcro no art. 168, caput, do Regimento Interno deste Tribunal;
informar ao Hospital Central do Exército e ao denunciante do acórdão que vier a ser proferido, destacando que o relatório e o voto que fundamentam a deliberação ora encaminhada, caso existentes, podem ser acessados por meio do endereço eletrônico www.tcu.gov.br/acordaos; e
levantar o sigilo que recai sobre as peças destes autos, à exceção daquelas que contenham informação pessoal do denunciante, nos termos dos arts. 104, § 1º, e 108, parágrafo único, da Resolução - TCU 259/2014.
É o relatório.

8.1. Maira Sirimaco Neves de Souza (OAB/RJ 178.256) e outros;
8.2. Roosevelt Louback de Carvalho e outros.

Não atuou.

DENÚNCIA. Pregão Eletrônico 158/2021. contratação de empresa especializada em manutenção preventiva e corretiva de equipamentos de transporte vertical. HOSPITAL CENTRAL DO EXÉRCITO. CONHECIMENTO. PARCIALMENTE PROCEDENTE. DETERMINAÇÃO. AUDIÊNCIA DE RESPONSÁVEIS.

DENÚNCIA (DEN)

Unidade de Auditoria Especializada em Contratações (AudContratações).

Em apreciação, denúncia, com pedido de concessão de medida cautelar, a respeito de possíveis irregularidades ocorridas no Pregão Eletrônico 158/2021, sob a responsabilidade de Hospital Central do Exército (HCE) , com valor estimado de R$ 1.927.001,64, tendo por objeto a contratação de empresa especializada em manutenção preventiva e corretiva de equipamentos de transporte vertical (elevadores de passageiros e monta-cargas) instalados nas dependências daquele hospital, empregando as melhores práticas de manutenção preditiva, preventiva e corretiva com fornecimento de materiais de consumo, peças de reposição, componentes e/ou acessórios e mão de obra técnica, bem como toda a infraestrutura que abrange os equipamentos. 
O certame foi arrematado pelo valor de R$ 1.925.000,00, resultando na assinatura do Contrato 23/2022, celebrado entre o HCE e a empresa CMA Elevadores Ltda. em 1°/6/2022, com vigência até 1º/6/2023 (peça 62) . 
O denunciante aponta as seguintes irregularidades: 
a) foi exigido, como comprovação de capacidade técnico-operacional (item 9.11.4.3 do edital) , o registro, junto à Gerência de Engenharia Mecânica da Companhia Municipal de Iluminação Pública (GEM-Rioluz) , de atividade distinta do objeto do certame (peça 1, p. 3-5) ; 
b) em resposta à impugnação que questionava tal exigência, o pregoeiro admitiu a falha no edital, registrando acatar parcialmente o questionamento e levando a crer que o edital seria retificado quanto a esse ponto. Contudo, o edital foi republicado mantendo a mencionada exigência e alterando somente a numeração do item no corpo do texto (peça 1, p. 5) ;
c) durante a sessão pública, somente uma empresa apresentou proposta, o que resultou na ausência de disputa e na inexpressiva redução do valor estimado, valor esse que já estava superdimensionado (peça 1, p. 6) ; 
d) apresenta tabela comparativa, alegando que, nos pregões anteriores realizados pelo HCE para o mesmo objeto e sem a mencionada exigência, houve competitividade e os valores alcançados foram significativamente inferiores aos apurados no PE 158/2021 (peça 1, p. 6-7) ; 
e) o valor unitário para manutenção, por elevador, obtido no PE 158/2021 foi de R$ 96.250,00, sendo que o próprio HCE, mediante o PE 113/2018, obteve o valor unitário de R$ 34.128,29 (peça 1, p. 6) ; e 
f) é indevida a exigência de registro para prestação de serviços em sistemas de ar-condicionado, na forma do subitem 9.11.4.3 do edital, para um certame que tem como objeto a prestação de serviços de manutenção de elevadores, ressaltando que, caso o HCE tivesse a necessidade de contratação de serviços tão distintos, poderia ter lançado edital com o objeto dividido em itens (ar-condicionado e elevadores) , na forma orientada pela Súmula TCU 247 (peça 1, p. 10-11) . 
Ao final, o denunciante requereu a concessão de medida cautelar para suspender o objeto, em razão da restrição à competitividade e da não obtenção da proposta mais vantajosa para a Administração. No mérito, defendeu a procedência da denúncia, com a republicação do edital sem a exigência contida no subitem 9.11.4.3 do edital. 
A Unidade de Auditoria Especializada em Contratações (AudContratações) , em análise preliminar (peças 55-56) , concluiu por estarem configurados os pressupostos do perigo da demora e da plausibilidade jurídica. Entretanto, constatou que não havia elementos suficientes nos autos acerca do pressuposto do perigo da demora reverso. Em razão disso, a unidade técnica, com base na delegação de competência conferida pela Portaria MIN-VR 1/2019, realizou oitiva prévia do Hospital Central do Exército e diligência junto àquele órgão a fim de obter documentos e informações necessários à análise da matéria (peças 55, 56, 57, 58 e 59) .
Em resposta, o HCE apresentou suas justificativas e encaminhou os documentos e as informações solicitadas (peças 60 a 76) .
A unidade instrutiva, após analisar a documentação acostada aos autos pelo HCE, propôs, em síntese (peças 87-89) : (i) conhecer da denúncia; (ii) indeferir o pedido de concessão de medida cautelar; e (iii) realizar a oitiva do HCE e da sociedade empresária CMA Elevadores Ltda. 
Em despacho por mim exarado em 14/9/2022 (peça 90) , acolhi as sugestões da AudContratações (peça 87) , no sentido de:
a)  conhecer da presente denúncia, satisfeitos os requisitos de admissibilidade previstos nos arts. 234 e 235 do Regimento Interno deste Tribunal, c/c o art. 113, § 1º, da Lei 8.666/1993 e no art. 103, § 1º, da Resolução-TCU 259/2014;
b)  indeferir o pedido de concessão de medida cautelar formulado pelo denunciante, tendo em vista a inexistência dos pressupostos necessários para sua concessão;
c) autorizar a realização de oitivas do Hospital Central do Exército e da empresa CMA Elevadores Ltda. (CNPJ 40.348.641/0001-56) , nos exatos termos propostos na instrução da Selog (peça 87) ;
d) considerando a possibilidade de construção participativa das deliberações deste Tribunal, nos termos do art. 14 da Resolução-TCU 315/2020:
d.1) solicitar ao Hospital Central do Exército, caso queira, no prazo de quinze dias:
d.1.1) a apresentação de possíveis ações corretivas que poderão ser tomadas para prevenir ou corrigir os indícios de irregularidades detectados ou remover seus efeitos;
d.1.2) na hipótese de serem consideradas insuficientes, pelo TCU, as alternativas apresentadas pela unidade jurisdicionada, a manifestação quanto aos possíveis impactos de determinação de rescisão imediata do contrato resultante do PE 158/2021 ou de sua não prorrogação, caso não sejam apresentadas medidas aptas a impedir o prejuízo aos cofres públicos em razão do sobrepreço identificado na contratação em exame;
d.2) alertar o Hospital Central do Exército, com relação à construção participativa de deliberações, de que:
d.2.1) a sua manifestação quanto às alternativas para corrigir os indícios de irregularidades verificados e quanto aos impactos das possíveis medidas a serem adotadas pelo TCU será avaliada na proposição de mérito, mas não vincula as decisões desta Corte de Contas, notadamente quando os riscos decorrentes de sua adoção e/ou da manutenção de situação irregular não se coadunarem com o interesse público que se pretende tutelar;
d.2.2) a ausência de manifestação no prazo estipulado não impedirá o andamento processual, podendo o TCU vir a prolatar decisão de mérito, caso haja elementos suficientes que caracterizem afronta às normas legais e/ou possibilidade de ocorrência de prejuízos à Administração; 
d.2.3) a ausência de manifestação não será considerada motivo de sanção;
e) encaminhar cópia desta deliberação, acompanhada da instrução da unidade técnica, ao Hospital Central do Exército, à empresa CMA Elevadores Ltda e ao denunciante.
As oitivas foram realizadas conforme Ofícios 49.543/2022-TCU/Seproc (peça 92) e 49.545/2022-TCU/Seproc (peça 93) , direcionado ao HCE, e 49.547/2022-TCU/Seproc (peça 96) , enviado à empresa CMA Elevadores Ltda.
O HCE foi ouvido a fim de que apresentasse justificativas acerca dos seguintes pontos relativos ao Pregão Eletrônico 158/2021 (peça 87) :
58.3. (...) 
a) exigência, para fins de qualificação técnica, de comprovação de registro válido da contratada e/ou de seu responsável técnico, na GEM-RIOLUZ (Gerência de Engenharia Mecânica) , como firma projetista, instaladora e conservadora de sistemas de Ar-Condicionado e Ventilação Mecânica (item 9.11.4.3 do edital) , que se refere a serviços estranhos ao objeto do certame, que trata de manutenção de equipamentos de transporte vertical, em afronta ao art. 3º, § 1º, inciso I c/c art. 30, inciso II e IV da Lei 8666/1993, e mesmo que descritos no item 8.2.1 do Termo de Referência, não seria parcela de maior relevância e valor significativo do objeto a ser contratado, em afronta o art. 30, § 2º da Lei 8666/1993 e Súmula TCU 263;
b) inclusão, no item 8.2.1 do termo de referência do edital, como obrigação a cargo da empresa contratada, de serviços referentes à climatização das casas de máquinas, considerando ser estranho ao objeto da licitação, que trata de manutenção de equipamentos de transporte vertical (elevadores de passageiros e monta-cargas) , agravado pelo fato de, por meio do Pregão Eletrônico 95/2021, ter sido realizada licitação pelo HCE para contratação da prestação de serviços de manutenção predial, em afronta ao art. 3º, § 1º, inciso I, da Lei 8666/1993;
c) manutenção da exigência contida no item 9.11.4.3 do edital, apesar de o pregoeiro ter acatado parcialmente as alegações apesentadas em sede de impugnação pela empresa Elevator Manutenção e Conservação de Elevadores Ltda., e afirmado que a exigência deveria estar em consonância com a Lei Municipal 2.743, de 7 de janeiro de 1999, que dispõe sobre a fabricação, instalação e conservação de aparelhos de transporte no Município do Rio de Janeiro; 
d) exigência de 11 postos de trabalho com dedicação exclusiva, conforme item 10.2.12 do termo de referência e Anexo II do edital, em detrimento de forma que permite a mensuração por resultados para o pagamento da contratada, sem as devidas justificativas demonstrando, de forma individualizada para cada posto de trabalho exigido, que é o modelo mais vantajoso para a Administração, em afronta ao Anexo V da IN 5/2017 Seges/MPOG é à jurisprudência do TCU, e ainda, considerando que, para atendimento de situações urgentes/emergenciais, como o resgate imediato de pessoas "presas" nos equipamentos, bastaria a presença de mecânico plantonista, em quantitativo equivalente à demanda, com estabelecimento de prazos para atendimento pela empresa de chamados para manutenções corretivas;
e) ausência de levantamento, com base em consumo de anos anteriores, que justificasse a lista de materiais que consta do Anexo XI do edital, inclusive quanto ao preço individualizado de cada item previsto, o que pode ter contribuído para o superdimensionamento do valor estimado da contratação;  
f) falha na pesquisa de preços que embasou o valor estimado da contratação, em afronta à IN Seges 65/2021 e à jurisprudência do TCU (Acórdão 2816/2014-TCU-Plenário) , uma vez que foi realizada apenas por meio de consulta a fornecedores;
g) valor contratado superior ao valor estimado, constante do item 1 do Termo de Referência, sem motivação para a sua aceitação, em violação à jurisprudência do TCU (Súmula TCU 259/2010) ; e
h) demais informações que julgar necessárias; 
Em resposta, o HCE apresentou os documentos acostados às peças 155 a 249.
A CMA Elevadores Ltda. foi ouvida para que se manifestasse sobre os fatos constantes no subitem 58.3 da instrução de peça 87, reproduzido no parágrafo anterior deste voto. A referida empresa encaminhou, então, a documentação de peças 99 a 154.
A AudContratações, após analisar a documentação e os esclarecimentos apresentados pelo HCE, concluiu que os elementos não foram capazes de afastar as irregularidades identificadas no PE 158/2021, quais sejam: (i) exigência de que a contratada preste serviços estranhos ao objeto do certame; (ii) vedação à subcontratação; (iii)  ausência de justificativa para a contratação por posto de trabalho e não por resultado; (iv) ausência de levantamento que justifique a lista de materiais prevista no edital do certame; e (v) falha na realização da pesquisa de preços.
A unidade técnica propôs a realização de audiência dos responsáveis envolvidos no processo licitatório, desde o responsável pela elaboração dos Estudos Técnicos Preliminares, do Projeto Básico, da pesquisa de preços, do Termo de Referência do Pregão Eletrônico 158/2021, bem como o ordenador de despesas.
II
Historiado brevemente o processo, passo a decidir.
No mérito, acolho as análises transcritas no relatório precedente a este voto e a proposta sugerida pela AudContratações, as quais incorporo às minhas razões de decidir, sem prejuízo de considerações adicionais.
Exigência de que a contratada preste serviços estranhos ao objeto do certame e vedação à subcontratação
O item 1.1 do edital define o objeto do certame como sendo a escolha da proposta mais vantajosa para a contratação de empresa especializada para manutenção preventiva e corretiva dos equipamentos de transporte vertical (elevadores de passageiros e monta-cargas) , instalados nas dependências do HCE, empregando as melhores práticas de manutenção preditiva, preventiva e corretiva, com fornecimento de materiais de consumo, peças de reposição, componentes e/ou acessórios e mão de obra técnica, conforme condições, quantidades e exigências estabelecidas neste edital e seus anexos (peça 4, p. 2) .
Por sua vez, o item 8.2.1 do termo de referência do edital estabelece como obrigações a cargo da empresa contratada os serviços referentes à climatização das casas de máquinas.
Já o item 9.11.4.3 do edital exige a comprovação de registro da contratada e/ou de seu responsável técnico, na GEM-RIOLUZ (Gerência de Engenharia Mecânica) , como firma Projetista, instaladora e conservadora de sistemas de Ar-Condicionado e Ventilação Mecânica, dentro da validade, conforme art.126 e seguintes do Decreto 22.281/2002 (RJ) .
O HCE, em síntese, informou o que segue (peça 155) :
a) a exigência contida no edital decorre de regras estabelecidas em Instruções Normativas da GEM-Rioluz;
b) os equipamentos de refrigeração da casa de máquinas devem funcionar em sincronismo com as necessidades impostas pelos motores e placas eletrônicas daquele ambiente; e
c) inviabilidade de dissociação dos serviços de manutenção preventiva e corretiva dos elevadores de passageiros e monta-cargas dos serviços de climatização das casas de máquinas.
O HCE informou, mediante e-mail datado de 22/3/2023, que foram observadas as seguintes normas da GEM-Rioluz: (i) Instrução DPP/GEM 8/2002; e (ii) Instrução DTP/GEM 2/2006, anexando os referidos normativos (peças 266 a 268) . Destacou que o art. 4º da Instrução DTP/GEM 2/2006, a seguir transcrito (peça 267) , embasaria a inclusão dos serviços de climatização da casa de máquinas e a exigência contida no item 9.11.4.3 do edital:
Art. 4º. Para aparelhos de transporte com comando em grupo, fica vedada a conservação por empresas distintas no mesmo grupo de aparelhos de transporte. 
O disposto no art. 4º da Instrução DTP/GEM 2/2006 não veda a realização por empresas distintas de serviços de manutenção de elevadores e de serviços referentes à climatização de casas de máquinas, conforme ressaltado pela unidade técnica. Ademais, o art. 6º da referida Instrução evidencia a atuação de empresas distintas: uma responsável pela manutenção do sistema de ar-condicionado e ventilação mecânica que atendam à casa de máquinas e a prestadora de serviços de manutenção nos elevadores: 
Art. 6º Caso uma das empresas realize serviços que impliquem em obras civis, tais como substituição de Aparelho de Transporte ou equipamento de ar-condicionado ou ventilação mecânica, deverá esta empresa prover o isolamento de sua área de trabalho, de forma a não interferir no funcionamento dos Aparelhos de Transporte instalados na mesma casa de máquinas. 
Quanto à expressão "com comando em grupo", transcrevo a explicação da unidade técnica, por elucidativa:
27. (...) o que a norma exige é que uma única empresa preste os serviços de conservação em aparelhos de transporte com comando em grupo, que pode ser entendido como o comando automático para grupo de dois ou mais elevadores que operam em comum e que tenham o mesmo número de paradas, entradas no mesmo hall, somente um pavimento principal de acesso e a mesma destinação de uso (exigências da NBR 5665) . (sublinhado no original) 
A Instrução DPP/GEM 8/2002 (peça 268) , conforme apurado pela unidade instrutiva, também não exige que os serviços de manutenção dos equipamentos de ar-condicionado e ventilação mecânica localizados nas casas de máquinas sejam prestados pela empresa que faz a manutenção/conservação dos elevadores. 
Assim, ante a ausência de norma que vede a prestação por empresas distintas de serviços de manutenção de elevadores e de serviços de climatização de casa de máquinas, a exigência contida no item 9.11.4.3 do edital seria justificável se o objeto da contratação fosse a prestação de serviços de climatização nas dependências do HCE. Tal climatização não consta do item 1.1 do edital definidor do objeto do certame. Dessa forma, a inclusão dos serviços de climatização da casa de máquinas restringiu a competitividade do certame. Tal restrição, consoante a unidade técnica, pode ter (i)  impedido a obtenção da proposta econômica mais vantajosa para a Administração Pública Federal e (ii)  direcionado o resultado da licitação.
A AudContratações mencionou duas possibilidades que poderiam solucionar essa celeuma: (i) aditamento do contrato resultante do PE 95/2021 por ter como objeto a contratação de serviços de climatização nas dependências do HCE; e (ii) subcontratação no âmbito do PE 158/2021. A primeira alternativa foi citada tendo em vista que o PE 95/2021 não contemplou a casa de máquinas. Já a segunda possibilidade foi inviabilizada porque o item 16 do Termo de Referência do PE 158/2021 vedou expressamente a subcontratação (peça 4, p. 68) .
O HCE não se manifestou sobre o aspecto de ter sido mantida a exigência contida no item 9.11.4.3 do edital, ante: (i) o acatamento parcial por parte do pregoeiro das alegações apresentadas em sede de impugnação pela empresa Elevator Manutenção e Conservação de Elevadores Ltda.; e (ii)  a afirmação do pregoeiro de que a exigência deveria estar em consonância com a Lei Municipal 2.743, de 7/1/1999.
Em relação a esse ponto, ressalto que a Lei Municipal 2.743, de 7/1/1999, trata de fabricação, instalação e conservação de aparelhos de transporte no município do Rio de Janeiro e exige, tanto das fabricantes quanto das instaladoras, registro apto a demonstrar suas capacidades técnica, administrativa e de condições operacionais hábeis a garantir um alto padrão de qualidade tanto na fabricação quanto na manutenção dos aparelhos de transporte. Tal exigência, de fato, foi prevista no edital nos termos do item 9.11.4.2 do Edital, sendo suficiente, conforme destacado pela unidade instrutiva, para assegurar a capacidade técnica e operacional da futura contratada na execução do objeto do certame (peça 4, p. 25) :
9.11.4.2. Comprovação de registro da contratada na GEMRIOLUZ (Gerência de Engenharia Mecânica) , nos termos da Lei Municipal (RJ) nº 2.743, de 7 de janeiro de 1999 (que dispõe sobre instalação e conservação de aparelhos de transporte) ;
Ainda, para melhor elucidar esse ponto, trago excerto da instrução de peça 54:
15.12. (...) houve falha no edital, na medida em que exigiu registo ou licença como prestadora de serviços de ar condicionado e ventilação mecânica quando deveria ter exigido o devido registro como prestadora de conservação de aparelhos de transporte.  
15.13. Apesar de o pregoeiro ter admitido que seria observada a Lei 2.743/1999, o edital foi republicado mantendo a exigência de registro ou licença, na GEM-RIOLUZ, de prestação de serviços de ar condicionado e ventilação mecânica, com base no Decreto 22.281/2002 (RJ) , o que pode ter impedido a participação de diversas empresas de manutenção de elevadores na disputa e comprometido a competividade do certame e, consequentemente, a obtenção da proposta mais vantajosa. 
15.14. Se o edital tivesse exigido o registro GEM-RIOLUZ - Divisão de aparelhos de transporte, como empresa de manutenção de elevadores, 67 empresas poderiam ter participado da disputa, eis que, de acordo com documento anexado à peça 6, esse é o quantitativo de prestadoras de serviço de conservação de aparelhos de transporte registradas no ano de 2022. (destaques no original) 
Portanto, acompanho a conclusão da unidade técnica no sentido de estar caracterizada a irregularidade referente à exigência prevista no item 9.11.4.3. do edital e à inclusão da obrigação de a contratada prestar serviços de climatização da casa de máquinas. Em vista disso, cumpre proceder à audiência dos responsáveis arrolados, descritos no quadro a seguir:
	Irregularidade
	Responsável

	Exigência, para fins de qualificação técnica (item 9.11.4.3 do Edital) , de comprovação de registro válido da contratada e/ou de seu responsável técnico na GEM-Rioluz, como firma projetista, instaladora e conservadora de sistemas de Ar-Condicionado e Ventilação Mecânica, que se refere a serviços estranhos ao objeto do certame que trata de manutenção de equipamentos de transporte vertical, em afronta ao art. 3º, § 1º, inciso I, c/c art. 30, inciso II, da Lei 8.666/1993.
	Coronel Gesser Gomes de Mattos, então Chefe da Subseção de Engenharia do HCE de 27/1/2020 a 4/4/2022, por ser responsável pela elaboração dos Estudos Técnicos Preliminares do Pregão Eletrônico 158/2021.

		1º Sargento do Exército Marcos Adelino da Silva Junior, então Auxiliar da Seção de Planejamento e Pesquisa de Mercado de janeiro de 2021 a fevereiro de 2022, por ser responsável pela elaboração do Termo de Referência do Pregão Eletrônico 158/2021.

		Coronel Luiz Cláudio Alves da Silva, então Ordenador de despesas do HCE durante a realização do PE 158/2021, por ser responsável pela aprovação do Termo de Referência e autorização da realização do Pregão Eletrônico 158/2021.

	Inclusão, no item 8.2.1 do Termo de Referência do Edital do Pregão Eletrônico 158/2021, como obrigação a cargo da empresa contratada, a prestação de serviços referentes à climatização das casas de máquinas dos edifícios do HCE, considerando ser estranho ao objeto da licitação, que trata de manutenção de equipamentos de transporte vertical (elevadores de passageiros e monta-cargas) , agravado pelo fato de, por meio do Pregão Eletrônico 95/2021, ter sido realizada licitação pelo HCE para contratação da prestação de serviços de climatização em suas dependências, o que evidencia a falha no planejamento das duas licitações (PE 95/2021 e 158/2021) , em afronta ao art. 3º, § 1º, inciso I, da Lei 8.666/1993.
	Coronel Gesser Gomes de Mattos, então Chefe da Subseção de Engenharia do HCE de 27/1/2020 a 4/4/2022, por ser responsável pela elaboração dos Estudos Técnicos Preliminares do Pregão Eletrônico 158/2021.

		1º Sargento do Exército Marcos Adelino da Silva Junior, então Auxiliar da Seção de Planejamento e Pesquisa de Mercado de janeiro de 2021 a fevereiro de 2022, por ser responsável pela elaboração do Termo de Referência do Pregão Eletrônico 158/2021.

		Coronel Luiz Cláudio Alves da Silva, então Ordenador de despesas do HCE durante a realização do PE 158/2021, por ser responsável pela aprovação do Termo de Referência e autorização da realização do Pregão Eletrônico 158/2021.

Ausência de justificativa para a contratação por posto de trabalho e não por resultado
A AudContratações constatou que o item 10.2.12 do termo de referência e Anexo II do edital prevê a exigência de 11 postos de trabalho com dedicação exclusiva, transcrito a seguir (peça 4, p. 58) .
10.2.12. A contratada deverá dimensionar sua proposta, em relação à mão de obra, considerando as seguintes características:
	Mão de Obra

	Categoria Profissional
	Quantidade de funcionários por posto
	Carga Horária

	Mão de Obra Fixa

	Engenheiro Mecânico
	1
	20h

	Engenheiro Elétrico
	1
	20h

	Mecânico Plantonista Diurno
	2
	180h

	Mecânico Plantonista Noturno
	2
	180h

	Mão de Obra Variável Sob Demanda

	Engenheiro Civil
	1
	10h

	Supervisor
	1
	52h

	Conservador
	1
	10h

	Técnico Manutenção de Ar Refrigerado
	1
	52h

	Mecânico de Reparo
	1
	30h

De acordo com a unidade técnica, essa exigência prevista no item 10.2.12 do termo de referência, sem a devida justificativa individualizada para cada posto de trabalho exigido, afronta o Anexo V da IN 5/2017 Seges/MPOG e a jurisprudência do TCU, que indicam a mensuração por resultados para o pagamento da contratada.
O HCE informou, em resumo, que (peça 155) :
a) no Pregão 158/2021 HCE constam nove postos de trabalho e não onze, sendo, no caso, dois postos de Mecânicos Plantonistas, sendo um diurno e um noturno;
b) o objeto do Pregão 158/2021 destina-se a atender à manutenção preditiva, preventiva e corretiva, sendo esta última sob demanda, ou seja, por solicitação da Administração do HCE para se reparar algo, com a troca de peças defeituosas;
c) o presente contrato em execução gira em torno da manutenção preditiva e preventiva e seu custo com a mão de obra empregada (Engenheiro Mecânico, Engenheiro Elétrico e Mecânicos Plantonistas) ficando em torno de, somente, R$ 44.980,42/mês;
d) o HCE é afetado por circunstâncias que impactam negativamente o trânsito nas regiões próximas ao hospital, de maneira que a Administração do HCE, para um pronto atendimento, em caso de interrupção do serviço de elevadores, decidiu manter uma equipe fixa de plantonistas, por turnos, com um trabalhador, de forma coerente e razoável com a realidade do hospital;
e) o HCE (...) necessita (...) de profissionais especializados que atestem, com maior frequência, de forma presencial e através de laudos mensais, as condições operativas, não só dos elevadores como também da estrutura predial que comporta todos esses equipamentos, pelo menos, até que se substituam os maquinários mais antigos e se realizem obras estruturais pesadas nas edificações comprometidas, conforme demonstrado em relatório fotográfico e laudos técnicos recentes, em anexo, dos engenheiros da empresa; e
f) em razão da especificidade do objeto a ser contratado, apesar de ter sido realizada uma ampla busca, ficou inviável consolidar resultados de contratações "similares" realizadas por outros órgãos ou entidade públicas, sítios eletrônicos especializados e portais oficiais de referência de custos, (...) , restando à Administração uma pesquisa direta com fornecedores, no total de 11 (onze) empresas contatadas. 
O item 10.2.12 do edital, de fato, estabelece 9 categorias profissionais (postos) , requer 11 pessoas na totalidade e fixa carga horária mensal para cada uma daquelas 9 classes, sendo 4 categorias caracterizadas como mão de obra fixa (6 pessoas) e 5 como mão de obra variável sob demanda (5 pessoas) . Não há como negar que o edital do PE 158/2021 previu a contratação por postos de trabalho, situação que afronta a indicação apontada pela IN Seges 5/2017 (Anexo V) de contratação por resultado. A contratação por posto de trabalho é admitida, excepcionalmente, desde que devidamente demonstrada ser mais vantajosa para a Administração, ou o único a atender as suas necessidades, nos Estudos Técnicos Preliminares.
A AudContratações destacou, entre outros descritos no relatório precedente a este voto, o edital do Pregão Eletrônico 7/2019, conduzido pelo Hospital Federal dos Servidores do Estado do Rio de Janeiro (HFSRJ) , para efeitos de comparação com a situação analisada no âmbito do PE 158/2021 do HCE. O objeto do PE 7/2019 do HFSRJ é a prestação de serviços continuados, com disponibilização de mão de obra em regime de dedicação exclusiva, para manutenção preventiva e corretiva dos elevadores, monta-cargas, monta pratos e escadas rolantes (peça 265) . 
A unidade técnica verificou que a principal diferença entre os dois editais se refere à exigência de postos de trabalho com base em quantitativo estimado em horas para execuções dos serviços prevista no PE 158/2021 (HCE) e ausente no PE 7/2019 (HFSRJ) . Ou seja, o edital do PE 7/2019 (HFSRJ) exigiu a elaboração de relatórios, sem prever o pagamento por postos de trabalho, seguindo a orientação da IN Seges 5/2017.
Em relação aos questionamentos afetos aos valores praticados no âmbito do Contrato 23/2022 (PE 158/2021) , trago excerto da instrução de mérito da unidade técnica, por elucidativo:
60. Nos meses de junho, julho e dezembro de 2022, foram pagos à CMA exclusivamente despesas relativas à mão de obra, nos valores de R$ 42.745,84, R$ 42.745,84 e R$ 43.034,81, respectivamente. Nos meses de agosto, setembro, outubro e novembro de 2022, e janeiro/2023, além do custo com mão de obra, ocorreram gastos com reposição de peças: R$ 25.256,00, R$ 20.150,00, R$ 35.700,00, R$ 14.893,00 e R$ 3.500,00, respectivamente (peças 259-262 e 264) . 
61. A UJ alega que, na prática, o custo da contratação deve considerar somente as despesas com mão de obra, considerando que o gasto com peças ocorre de acordo com a demanda. Desse modo, o custo anual por equipamento não seria de R$ 96.250,00, mas em torno de R$ 25.800,00/ano, considerando o custo mensal aproximado de R$ 43.000,00 para a manutenção de 20 equipamentos. 
62. Em que pese a UJ alegar que o custo anual por equipamento de R$ 25.800,00 não é elevado, a comparação com os valores que vêm sendo pagos pela Administração Pública demonstra o contrário. Os valores contratados pelo HCM (PE 3/2020) , HUB (PE 61/2022) , MPT (PE 8/2022) , TCU (PE 12/2022) e TJDFT (PE 9/2022) são consideravelmente inferiores, como se pode ver na tabela reproduzida nesta instrução.
Instrução à peça 87
 (...) 
30. O quadro a seguir apresenta dados relativos às mencionadas licitações e os valores obtidos por diversos órgãos da Administração Pública em contratos que têm como objeto a prestação de serviços de manutenção de elevadores e monta cargas: 
	Edital
	Equipe residente (postos de trabalho) 
	Quantidade de equipamentos
	Valor estimado anual
	Valor obtido no certame
	nº de participantes na disputa
	Valor unitário anual por equipamento

	PE 158/2021 HCE
	11
	20
	1.927.001,64
	1.925.000,00
	1
	96.250,00

	PE 3/20220 HCM
	não há
	4
	117.045,16
	48.000,00
	7
	12.000,00

	PE 61/2022 HUB
	não há
	6
	120.000,00
	69.600,00
	6
	11.600,00

	PE 8/2022 MPT
	não há
	2
	15.187,53
	12.200,00
	3
	6.100,00

	PE 12/2022 TCU
	1
	30
	368.790,54
	144.999,94
	6
	4.833,33

	PE 9/2022 TJDFT
	2
	21
	570.477,60
	166.978,70
	7
	7.951,37

	PE 49/2022 HUOL
	não há
	16
	506.033,95
	486.738,00
	5
	30.421,13

	PE 7/2019 HFSRJ
	7
	40
	1.348.861,92
	1.345.000,00
	2
	33.625,00

63. A possível causa do elevado custo contratado pelo HCE foi o formato adotado no edital do PE 158/2021, que contempla nove postos de trabalho (onze funcionários) , apesar de o modelo defendido na Instrução Normativa Seges 5/2017 ser a contratação por resultado, aceitando-se, excepcionalmente, a contratação por posto de trabalho, desde que justificada.
 (...) 
65. A exemplo das licitações conduzidas pelo TCU e pelo Hospital Federal de Servidores do Rio de Janeiro, bastaria o HCE listar, no Termo de Referência, as atividades e relatórios que deveriam ser elaborados, com a periodicidade e a indicação dos profissionais envolvidos na execução dos serviços.
66. Cabe ressaltar, ainda, que não foi apresentado levantamento que justificasse a lista de materiais constante do Anexo XI do edital, baseado no consumo de peças dos anos anteriores, o que agrava a situação, eis que, além de o custo com mão de obra estar superdimensionado, o custo previsto com a reposição de peças somente serviu para elevar ainda mais o valor estimado da contratação, fato que poderá possibilitar a ocorrência de fraudes durante a execução contratual. 
67. Feitas essas considerações, ratifica-se o entendimento anterior quanto à presença da irregularidade. 
Assim, anuo à conclusão da unidade técnica no sentido de estar caracterizada a irregularidade referente à contratação por postos de trabalho em detrimento do formato que permite a mensuração por resultados. Em vista disso, cumpre proceder à audiência dos responsáveis arrolados, descritos no quadro a seguir:
	Irregularidade
	Responsável

	Exigência de postos de trabalho (item 10.2.12 do Termo de Referência e Anexo II do edital) , em detrimento do formato que permite a mensuração por resultados para pagamento da contratada, sem as devidas justificativas, e ainda, considerando que, para atendimento de situações urgentes/emergenciais, como o resgate imediato de pessoas "presas" nos equipamentos, bastaria a presença de mecânico plantonista, em quantitativo equivalente à demanda, com estabelecimento de prazos para atendimento pela empresa de chamados para manutenções corretivas, em afronta ao Anexo V da IN Seges/MP 5/2017.
	Coronel Gesser Gomes de Mattos, então Chefe da Subseção de Engenharia do HCE de 27/1/2020 a 4/4/2022, por ser responsável pela elaboração dos Estudos Técnicos Preliminares e o Projeto Básico do Pregão Eletrônico 158/2021.

		1º Sargento do Exército Marcos Adelino da Silva Junior, então Auxiliar da Seção de Planejamento e Pesquisa de Mercado de janeiro de 2021 a fevereiro de 2022, por ser responsável pela elaboração do Termo de Referência do Pregão Eletrônico 158/2021.

		Coronel Luiz Cláudio Alves da Silva, então Ordenador de despesas do HCE durante a realização do PE 158/2021, por ser responsável pela aprovação do Termo de Referência e autorização da realização do Pregão Eletrônico 158/2021.

Ausência de levantamento que justifique a lista de materiais prevista no edital do certame
A AudContratações verificou que os materiais do Anexo XI do Edital do PE 158/2021 não estão amparados por detalhamento de custo, tampouco por levantamento com base em consumo de anos anteriores, conforme relatado na instrução de peça 87:
51. Pela leitura do TR, depreende-se que a contratada assumirá a responsabilidade e o ônus pelo fornecimento de todos os materiais de consumo, peças de reposição, componentes e/ou acessórios e serviços eventuais, necessários à operação, conservação e limpeza dos equipamentos cuja manutenção seja objeto desta contratação, sendo que os componentes não contemplados na relação de materiais apresentada no Anexo XI deverão ser adquiridos após a realização de pesquisa de preços junto a três fornecedores, com aprovação pelo contratante. 
52.	Não há qualquer detalhamento de custo nos itens relacionados na lista de materiais apresentada no Anexo XI, de modo a justificar o valor mensal previsto para a reposição de peças. Ainda que seja um valor a ser gasto somente diante da efetiva necessidade, seria esperado que a UJ tivesse apresentado de forma detalhada todos os custos com esses componentes, com base no consumo dos anos anteriores, incluindo um levantamento dos custos unitários das peças. Não consta do ETP tal levantamento.  
53.	Como agravante, o custo de peças de reposição poderá ser acumulado ao longo de doze meses de vigência contratual, na forma prevista no item 4.2 do Anexo XI do edital (peça 4, p. 195) .
54.	A lista de materiais de consumo apresenta itens de baixo custo, a exemplo de lâmpadas, estopas e detergentes, que não justificariam o valor mensal com insumos apresentado na planilha de custos da licitante adjudicatária. A lista constante do item 9.3 (material de reposição) , por sua vez, relaciona itens de custo mais elevado, entretanto, não parece razoável o quantitativo de peças previstas para reposição e tampouco há informações, no processo administrativo, que justifiquem as quantidades previstas para esses materiais. 
O HCE não apresentou explicações acerca desse aspecto, permanecendo, portanto, a irregularidade apontada pela unidade técnica.
Assim, cumpre realizar a audiência dos responsáveis arrolados, conforme descrito no quadro a seguir:
	Irregularidade
	Responsável

	Inserção de lista de materiais (Anexo XI do Edital) sem a realização de levantamento, com base em consumo de anos anteriores, que justificasse os itens ali inseridos, em afronta ao art. 3º da Lei 8.666/1993 e ao princípio da economicidade.
	Coronel Gesser Gomes de Mattos, então Chefe da Subseção de Engenharia do HCE de 27/1/2020 a 4/4/2022, por ser responsável pela elaboração dos Estudos Técnicos Preliminares e o Projeto Básico do Pregão Eletrônico 158/2021.

		1º Sargento do Exército Marcos Adelino da Silva Junior, então Auxiliar da Seção de Planejamento e Pesquisa de Mercado de janeiro de 2021 a fevereiro de 2022, por ser responsável pela elaboração do Termo de Referência do Pregão Eletrônico 158/2021.

		Coronel Luiz Cláudio Alves da Silva, então Ordenador de despesas do HCE durante a realização do PE 158/2021, por ser responsável pela aprovação do Termo de Referência e autorização da realização do Pregão Eletrônico 158/2021.

Falha na realização da pesquisa de preços
Com relação à pesquisa de preços, o art. 5º, incisos I a V, da IN Seges/ME 65/2021 estabelece o que segue:
Art. 5º A pesquisa de preços para fins de determinação do preço estimado em processo licitatório para a aquisição de bens e contratação de serviços em geral será realizada mediante a utilização dos seguintes parâmetros, empregados de forma combinada ou não:
I - composição de custos unitários menores ou iguais à mediana do item correspondente nos sistemas oficiais de governo, como Painel de Preços ou banco de preços em saúde, observado o índice de atualização de preços correspondente;
II - contratações similares feitas pela Administração Pública, em execução ou concluídas no período de 1 (um) ano anterior à data da pesquisa de preços, inclusive mediante sistema de registro de preços, observado o índice de atualização de preços correspondente;
III - dados de pesquisa publicada em mídia especializada, de tabela de referência formalmente aprovada pelo Poder Executivo federal e de sítios eletrônicos especializados ou de domínio amplo, desde que atualizados no momento da pesquisa e compreendidos no intervalo de até 6 (seis) meses de antecedência da data de divulgação do edital, contendo a data e a hora de acesso;
IV - pesquisa direta com, no mínimo, 3 (três) fornecedores, mediante solicitação formal de cotação, por meio de ofício ou e-mail, desde que seja apresentada justificativa da escolha desses fornecedores e que não tenham sido obtidos os orçamentos com mais de 6 (seis) meses de antecedência da data de divulgação do edital; ou
V - pesquisa na base nacional de notas fiscais eletrônicas, desde que a data das notas fiscais esteja compreendida no período de até 1 (um) ano anterior à data de divulgação do edital, conforme disposto no Caderno de Logística, elaborado pela Secretaria de Gestão da Secretaria Especial de Desburocratização, Gestão e Governo Digital do Ministério da Economia.
Além disso, a jurisprudência do TCU indica que deve ser realizada ampla pesquisa de preços, com consulta a diversas fontes, de modo a permitir a obtenção de um valor estimado que reflita a realidade do mercado, a exemplo dos Acórdão 2787/2017-TCU-Plenário (relator Ministro substituto Augusto Sherman) e 1.548/2018-TCU-Plenário (relator Ministro Augusto Nardes) . Ainda, ao realizar a pesquisa de preços, o órgão contratante deve realizar uma avaliação crítica dos valores obtidos, a fim de que sejam descartados aqueles que apresentem grande variação em relação aos demais e, por isso, possam comprometer a estimativa do preço de referência, conforme Acórdão 403/2013-TCU-Primeira Câmara (relator Ministro Walton Alencar Rodrigues) . 
O HCE informou, em síntese, que (peça 155) :
a) foram realizadas duas pesquisas de preços; a primeira, acostada aos autos do processo licitatório, a partir da folha 63, foi realizada por meio de consulta (e-mail) com mais de dez empresas (e-mails em anexo) , no entanto, somente três empresas responderam aos e-mails enviados, o que resultou na elaboração do Mapa Comparativo no valor de R$ 1.830.186,72 (peça 155, p. 13-14) ;
b) em 28/12/2021, por meio do DIEx nº 1250-SALC/Divisão Administrativa/Dpt Adm, em anexo, acostado aos autos do processo licitatório, o Chefe da Seção Licitações na época, Tenente-Coronel Milton Fernandes de Azevedo Júnior, solicitou a realização de uma nova pesquisa de preços, Mapa Comparativo e Termo de Referência à Seção de Planejamento e Pesquisa, em razão da manifestação Jurídica da CJU, em anexo, também acostada ao processo licitatório, que orientava quanto à complementação/ ajuste da pesquisa já apresentada, com o preenchimento dos valores relativos aos materiais, não apresentados por todas as empresas na ocasião da primeira pesquisa realizada (peça 155, p. 14) ; e
c) a nova pesquisa de preços, o Mapa Comparativo e o Termo de Referência, em atendimento à citada manifestação jurídica (em anexo) , foram acostados aos autos, já com o novo valor de R$ 1.927.001,64, sendo que esse Termo de Referência foi inserido no Portal de Compras Governamentais e serviu de base para o valor estimado no Pregão 158/2021, que é de R$ 1.927.001,64, de acordo com a nova pesquisa de preços atualizada, durante o processo e antes da sua abertura, não tendo sido, portanto, adjudicado valor de referência maior do que consta no edital do certame (peça 155, p. 14) .
No período de 1º/8/2021 a 20/8/2021, o HCE realizou pesquisa de preço mediante o envio de e-mails para 11 fornecedores (peça 64, p. 64-66) , não houve consulta, consoante verificado pela unidade técnica, a contratações similares feitas pela Administração Pública. Em resposta, o HCE recebeu três cotações de preços das empresas CMA (R$ 1.793.573,17, de 19/8/2021, peça 64, p. 68-69) , Elevadores Elbo Ltda. - Elbo (R$ 1.872.937,79, de 20/8/2021, peça 64, p. 72-106) e Excel Elevadores Ltda. - Excel (R$ 1.824.049,14, de 19/8/2021, peça 64, p. 70-71) . Essas três cotações se mostraram incompletas, tanto é que o HCE recebeu o Ofício DIEx 1.250-SALL/Divisão Administração/Dpt Adm-CIRCULAR, de 28/12/2021 (peça 68, p. 129 e 131) , solicitando a realização de "nova Pesquisa de preços, Mapa Comparativo de preços e Termo de Referência, relativos aos itens requisitados no documento anexo".
Em atendimento ao referido ofício, o HCE procedeu à nova pesquisa de preço junto às três empresas anteriormente respondentes, obtendo a seguinte cotação: (i) CMA (R$ 1.900.844,01, de 10/1/2022, peça 68, p. 132-150) ; (ii) Excel (R$ 1.937.157,12, de 25/1/2022, peça 68, p. 151-180) ; e (iii) Elbo (R$ 1.943.003,84, de 12/1/2022, peça 68, p. 181-200) .
De acordo com a unidade técnica (peças 269) :
69. A "nova" pesquisa de preços, elaborada em 26/1/2022 (peça 161) manteve a falha ocorrida na pesquisa anterior, eis que também foi realizada com a utilização exclusiva de consulta a fornecedores, em afronta à IN Seges 65/2021, razão pela qual resta caracterizada a irregularidade.
Concordo com a conclusão da AudContratações, haja vista que as explicações do HCE não elidiram a irregularidade apontada. Assim, cabe proceder à audiência do responsável arrolado, conforme descrito no quadro a seguir:
	Irregularidade
	Responsável

	Pesquisa de preços incompleta, realizada exclusivamente junto a fornecedores, em afronta ao art. 5º, § 1º, da IN Seges/ME 65/2021.
	1º Sargento do Exército Marcos Adelino da Silva Junior, então Auxiliar da Seção de Planejamento e Pesquisa de Mercado de janeiro de 2021 a fevereiro de 2022, por ser responsável pela elaboração da pesquisa de preços incompleta no âmbito do Pregão Eletrônico 158/2021, realizada exclusivamente junto a fornecedores.

Possibilidade de prorrogação do Contrato 23/2022
A cláusula segunda do Contrato 23/2021, oriundo do PE 158/2021, prevê a possibilidade de prorrogação do contrato pelo período de sessenta meses.
Considerando as irregularidades apontadas neste voto, a essencialidade do serviço prestado, sobretudo em uma unidade hospitalar, a vigência e o tempo exíguo para que o HCE concluir um novo certame antes do término da vigência inicial do Contrato 23/2022 fixada em 1º/6/2023, acolho a sugestão apresentada pela unidade técnica no sentido de determinar ao HCE que o Contrato 23/2022 perdure somente até a conclusão de novo certame para manutenção preventiva e corretiva de equipamentos de transporte vertical (elevadores de passageiros e monta-cargas) instalados nas dependências daquele hospital.
Feitas essas considerações, voto para que seja aprovada a minuta de acórdão que submeto a este Colegiado.
TCU, Sala das Sessões, em 24 de maio de 2023.
Ministro VITAL DO RÊGO 
Relator